ACORDAO-COMPLETO-2454602

ACÓRDÃO 785/2021 ATA 11/2021 - PLENÁRIO

VISTOS, relatados e discutidos estes autos de recursos de reconsideração interpostos por Francisco Zacarias Cordeiro de Miranda, José dos Passos Nogueira, Luiz Sérgio Nogueira, Constran S/A - Construções e Comércio e STE Serviços Técnicos de Engenharia S/A, em face do Acórdão 173/2019-TCU-Plenário;
ACORDAM os Ministros do Tribunal de Contas da União, reunidos em Sessão do Plenário, ante as razões expostas pelo Relator, em:
9.1. conhecer dos recursos de reconsideração interpostos por Francisco Zacarias Cordeiro de Miranda, José dos Passos Nogueira, Luiz Sérgio Nogueira, Constran S/A - Construções e Comércio e STE Serviços Técnicos de Engenharia S/A, em face do Acórdão 173/2019-TCU-Plenário, com fundamento nos arts. 32, inciso I, e 33 da Lei 8.443/1992, para no mérito, negar-lhes provimento;
9.2. dar ciência da presente decisão aos recorrentes.

Recursos de reconsideração interpostos em face de acórdão que julgou irregulares as contas dos recorrentes, condenou-os em débito e aplicou-lhes multa, além da penalidade de inabilitação para o exercício de cargo em comissão ou função de confiança no âmbito da administração pública federal, em razão de irregularidades constatadas nas auditorias realizadas no âmbito do Fiscobras de 2008 e 2010, nas obras da Ferrovia Norte-Sul.

Valec Engenharia Construções e Ferrovias S/A.

3. Recorrentes: Francisco Zacarias Cordeiro de Miranda (XXX.207.187-XX); STE Serviços Técnicos de Engenharia S/A (88.849.773/0001-98); José dos Passos Nogueira (XXX.729.646-XX); Luiz Sérgio Nogueira (XXX.485.378-XX); e Constran S/A - Construções e Comércio (61.156.568/0001-90).

Aroldo Cedraz.

13.1. Ministros presentes: Ana Arraes (Presidente), Walton Alencar Rodrigues, Benjamin Zymler, Augusto Nardes, Aroldo Cedraz, Raimundo Carreiro, Bruno Dantas, Vital do Rêgo (Relator) e Jorge Oliveira.
13.2. Ministro que alegou impedimento na Sessão: Aroldo Cedraz.
13.3. Ministros-Substitutos presentes: Marcos Bemquerer Costa, André Luís de Carvalho e Weder de Oliveira.

ACORDAO-COMPLETO-2528169

Acórdão 833/2022 - Plenário

ACORDAO-COMPLETO-2564338

Acórdão 2711/2022 - Plenário

FRANCISCO ZACARIAS CORDEIRO DE MIRANDA

JOSE DOS PASSOS NOGUEIRA

STE SERVICOS TECNICOS DE ENGENHARIA SA

VITAL DO RÊGO

Ministro Benjamin Zymler.

Adoto como parte do relatório a instrução de mérito elaborada no âmbito da Secretaria de Recursos (peça 290) , os pronunciamentos dos dirigentes daquela unidade técnica (peças 291-292) e do Ministério Público junto ao TCU (peça 299) , todos transcritos a seguir com os ajustes de forma pertinentes:
INTRODUÇÃO
Trata-se de recursos de reconsideração (peças 228/231/232/247 e 254-256) interpostos por Francisco Zacarias Cordeiro de Miranda, STE Serviços Técnicos de Engenharia S.A., José dos Passos Nogueira, Luiz Sérgio Nogueira e Constran S.A. - Construções e Comércio contra o Acórdão 173/2019-TCU-Plenário (peça 180) , mantido pelo Acórdão 931/2019-TCU-Plenário (peça 225) . 
A deliberação recorrida apresenta o seguinte teor: 
9.1. excluir da relação processual o Sr. José Américo Cajado Azevedo;
9.2. considerar revéis, os Srs. Ulisses Assad e José Francisco das Neves, nos termos do art. 12, § 3º, da Lei 8.443/1992;
9.3. com fundamento nos arts. 1º, inciso I, e 16, inciso III, alíneas "c" e "d", e § 2º, ambos da Lei 8.443/1992 c/c os arts. 19, caput; e 23, inciso III, da mesma lei, julgar irregulares as contas dos Srs. José Francisco das Neves (XXX.833.301-XX) ; Ulisses Assad (XXX.266.408-XX) , Luiz Sérgio Nogueira (XXX.485.378-XX) , Francisco Zacarias Cordeiro de Miranda (XXX.207.187-XX) , José dos Passos Nogueira (XXX.729.646-XX) , bem como das empresas Constran S.A. - Construções e Comércio (61.156.568/0001-90) e STE Serviços Técnicos de Engenharia S.A. (88.849.773/0001-98) , condenando-os solidariamente ao pagamento das quantias a seguir especificadas, fixando-lhes o prazo de 15 (quinze) dias, a contar da notificação, para que comprovem, perante o Tribunal (art. 214, inciso III, alínea "a", do Regimento Interno do TCU) , o recolhimento da dívida aos cofres da Valec Engenharia, Construções e Ferrovias S.A., atualizada monetariamente e acrescida dos juros de mora, calculados a partir das datas discriminadas, até a data do recolhimento, na forma prevista na legislação em vigor, abatendo-se na oportunidade os valores já ressarcidos:
9.3.1. Responsáveis solidários: Srs. José Francisco das Neves; Ulisses Assad, Luiz Sérgio Nogueira e Constran S.A. - Construções e Comércio (61.156.568/0001-90) :
	Data da Ocorrência
	Débito (R$) 

	26/7/2008
	R$ 1.853.216,17

	27/8/2008
	R$ 2.247.760,81

	29/9/2008
	R$ 726.250,67

	29/10/2008
	R$ 996.213,66

	26/11/2008
	R$ 784.259,31

	20/12/2008
	R$ 600.394,97

	26/1/2009
	R$ 126.354,45

	12/3/2009
	R$ 304.959,21

	20/7/2009
	R$ 376.860,12

	20/7/2009
	R$ 373.061,67

	20/7/2009
	R$ 454.538,23

	7/8/2009
	R$ 660.563,88

	19/8/2009
	R$ 296.206,53

	4/9/2009
	R$ 3.710.818,15

	8/10/2009
	R$ 1.487.305,54

	12/11/2009
	R$ 1.334.931,67

	11/12/2009
	R$ 1.328.807,47

	29/12/2009
	R$ 3.204.122,51

	22/3/2010
	R$ 3.232.405,21

9.3.2. Responsáveis solidários: Srs. Francisco Zacarias Cordeiro de Miranda, José dos Passos Nogueira, Constran S.A. - Construções e Comércio e STE Serviços Técnicos de Engenharia S.A.:
	Data da Ocorrência
	Débito (R$) 

	24/2/2010
	R$ 3.000.610,51

9.4. aplicar aos responsáveis abaixo indicados a multa prevista no art. 57 da Lei 8.443/1992, nos valores a seguir discriminados, fixando-lhes o prazo de 15 (quinze) dias, a contar da notificação, para comprovarem, perante o Tribunal, o recolhimento das dívidas ao Tesouro Nacional, sob pena de cobrança judicial dos valores atualizados monetariamente, na forma da legislação em vigor, desde a data deste acórdão até a do efetivo recolhimento, se forem pagas após o vencimento: 
	Responsável
	Valor da Multa

	José Francisco das Neves
	R$ 4.000.000,00

	Luiz Sergio Nogueira
	R$ 4.000.000,00

	Ulisses Assad
	R$ 4.000.000,00

	Francisco Zacarias Cordeiro de Miranda
	R$ 500.000,00

	José dos Passos Nogueira
	R$ 500.000,00

	STE Serviços Técnicos de Engenharia S.A.
	R$ 500.000,00

	Constran S.A. - Construções e Comércio
	R$ 9.000.000,00

9.5. considerar graves as infrações cometidas pelos Srs. José Francisco das Neves, Ulisses Assad e Luiz Sérgio Nogueira;
9.6. nos termos do art. 60 da Lei 8.443/1992, inabilitar os Srs. José Francisco das Neves, Ulisses Assad e Luiz Sérgio Nogueira para o exercício de cargo em comissão ou função de confiança no âmbito da Administração Pública por um período de 8 (oito) anos;
9.7. autorizar, desde logo, nos termos do art. 28, inciso II, da Lei 8.443/1992, a cobrança judicial das dívidas caso não atendidas as notificações;
9.8. encaminhar cópia desta deliberação ao Procurador-Chefe da Procuradoria da República no Estado de Goiás, nos termos do § 3º do art. 16 da Lei 8.443/1992; 
9.9. solicitar à Advocacia-Geral da União e à Valec, por intermédio do Ministério Público junto ao Tribunal de Contas da União, as medidas necessárias ao arresto dos bens dos responsáveis julgados em débito, nos termos do art. 61 da Lei 8.443/1992;
9.10. solicitar à Advocacia-Geral da União, por intermédio da Procuradoria Regional da União na 3ª Região, que formule pedido perante a 2ª Vara de Falências e Recuperações Judiciais do Foro Central Cível da Comarca de São Paulo com vistas a salvaguardar as medidas de constrição patrimonial contra a empresa Constran S.A. Construção e Comércio (em recuperação judicial) no valor atualizado da dívida ora imputada;
9.11. dar ciência desta deliberação aos responsáveis, ao juízo da 2ª Vara de Falências e Recuperações Judiciais do Foro Central Cível da Comarca de São Paulo, ao juízo da 7ª Vara da Seção Judiciária do Distrito Federal e à Valec Engenharia, Construções e Ferrovias S.A.
HISTÓRICO
Trata-se de tomada de contas especial constituída em virtude dos Acórdãos 2.447/2014 e 1.498/2015, ambos do Plenário, que apreciaram relatórios de auditorias realizadas no âmbito do Fiscobras de 2008 e 2010, respectivamente, visando avaliar a aplicação de recursos públicos nas obras de construção da Ferrovia Norte-Sul (FNS) , no Estado de Goiás.
No presente processo, é apurado indício de superfaturamento no Contrato 13/2006, firmado entre a Valec Engenharia, Construções e Ferrovias S.A. (Valec) e a empresa Constran S.A. Construções e Comércio, cujo objeto foi a construção do lote 4 da Ferrovia Norte-Sul, em trecho de 108 km situado entre o Pátio de Santa Izabel (GO) e o Pátio de Uruaçu (GO) . 
O referido ajuste foi celebrado em 15/9/2006, no valor de R$ 245.513.767,25, a preços de novembro/2004. Entretanto, o objeto avençado não foi plenamente concluído, sendo o contrato rescindido antes do seu término, quando contava com 26 medições, no montante acumulado de R$ 73.825.577,89. 
O empreendimento foi licitado pelo Edital de Concorrência 8/2004, cujo objeto era a execução das obras em sete lotes da Ferrovia Norte-Sul em Goiás, sendo um deles o lote 4 ora em exame.
Após desenvolvimento do processo, os recorrentes foram condenados pelas seguintes irregularidades:
a) Em decorrência do superfaturamento por preços excessivos constatado no Contrato 13/2006:
a.1) Luiz Sérgio Nogueira, dirigente da Constran, por suposta participação dos atos de corrupção e de conluio na Concorrência 8/2004 e no Contrato 13/2006; e
a.2) Constran S.A. Construções e Comércio, por beneficiar-se de atos de corrupção e de conluio na licitação e na assinatura do Contrato 13/2006.
b) Pelo superfaturamento de quantidade constatado no aludido ajuste os responsáveis elencados a seguir, foram condenados em solidariedade:
b.1) Francisco Zacarias Cordeiro de Miranda, na condição de fiscal do contrato do lote 4 da FNS, por atestar medições do ajuste com transporte de brita para lastro (item 8.1.2.3) em distâncias superiores às distâncias efetivamente realizadas, infringindo o disposto nos arts. 62 e 63, da Lei 4.320/1964, 67, §1º, 70 e 76 da Lei de Licitações e Contratos;
b.2) STE Serviços Técnicos de Engenharia S.A., contratada como supervisora pela Valec no âmbito do lote 4 da FNS (Contrato 6/2006) , pelos atos praticados pelo seu preposto, por infração à disposição contratual (item 1.3 do anexo I do edital de Concorrência 9/2004, que integra o Contrato 6/2006 da Valec, e proposta técnica) e por prejuízo decorrente de superfaturamento decorrente do pagamento de serviços não executados no Contrato 13/2006;
b.3) José dos Passos Nogueira, na condição de coordenador/supervisor da empresa STE Serviços Técnicos de Engenharia S.A, por atestar medições no Contrato 13/2006 com os já citados vícios; 
b.4) Constran S.A. Construções e Comércio, na condição de contratada da Valec por beneficiar-se do superfaturamento de quantidade no Contrato 13/2006.
Após julgamento pelas irregularidades das contas e condenação em débito, foram opostos embargos de declaração, conhecidos e rejeitados no mérito.
1.1. Neste momento, os recorrentes insurgem-se contra a deliberação previamente descrita.
EXAME DE ADMISSIBILIDADE
Reiteram-se om exames de admissibilidade contidos nas peças 259-264 que propuseram a suspensão dos efeitos dos itens 9.3, 9.3.1, 9.3.2, 9.4, 9.5, 9.6, 9.7 e 9.9 do acórdão recorrido e acatado pelo Ministro Relator Vital do Rego (despacho de peça 266) . 
EXAME DE MÉRITO
Delimitação
1.2. Constitui objeto do presente recurso definir se:
a) houve prescrição do débito e da multa;
b) a contratação de empresa para fiscalizar o contrato exclui a responsabilidade do fiscal do contrato, empregado da Valec;
c) houve violação a ampla defesa, ao contraditório e ao devido processo legal;
d) o ônus de demonstrar a origem e o destino da pedra para lastro transportada no âmbito do Contrato 13/2006 que se refere ao Lote 4 da Ferrovia Norte Sul cabe ao órgão fiscalizador ou ao contratado pela administração;
e) subsiste a responsabilidade do Sr. Luiz Sérgio Nogueira por suposta participação dos atos de corrupção e de conluio na Concorrência 8/2004 e no Contrato 13/2006;
f) a dosimetria da multa está adequada às disposições legais;
g) houve na imputação do dano ao erário presunção do débito e se a modificação da forma de cálculo implica a necessidade de nova citação;
h) há ou não inadequação do uso do sistema Sicro-2 (2003) para o cálculo do superfaturamento, devendo prevalecer o Novo Sicro (Sicro-2017) ;
i) a identificação de valor diverso do cálculo do superfaturamento na esfera judicial implica em incorreções dos valores apurados pelo TCU.
Da prescrição do débito e da multa
1.3. O recorrente, José dos Passos Nogueira, aduz em suas razões recursais a ocorrência da prescrição do débito e da multa que estaria acobertada pelos princípios da ampla defesa, da segurança jurídica e pelas decisões do STF nos Temas de Repercussão Geral 899 e no MS-STF 32.201/DF. 
1.4. Argumenta, em síntese, que:
a) o contrato que conteria a irregularidade foi firmado em 15/9/2006 e o recorrente somente citado em 31/10/2017, logo há mais de dez anos;
b) no MS-STF 32.201/DF, o Supremo, no voto do Exmo. Ministro Luis Roberto Barroso, capitaneou a tese de prescritibilidade da competência sancionadora do TCU e da aplicação direta da Lei 9.873/1999 que prevê o prazo de cinco anos para a pretensão punitiva da Administração e de acordo com o julgado aplicável ao TCU;
c) o STF no julgamento do MS 34.256/DF concedeu liminar suspendendo a execução dos Acórdãos 858/2014, 956/2015, 2021/2016 e 4472/2019 (colegiados não informados) , e estabeleceu que o termo a quo deve ser contado da "data da prática do ato";
d) o STF também concedeu liminar "suspendendo as determinações contidas no Acórdão TCU 6201-35/16-1" (colegiado não informado) , na qual reconheceu a possibilidade da prescrição da pretensão ressarcitória no Mandado de Segurança 34.705/DF.
Análise:
A preliminar de prescrição do débito arguida pelo recorrente deve ser rejeitada, conforme pacífica jurisprudência desta Corte. Objetiva-se na Tomada de Contas Especial - TCE a apuração da responsabilidade civil/administrativa dos que deram causa a dano ao Erário. Não se aplica, portanto, o RE 669.069 citado pelo recorrente. Dessa forma, nos termos do art. 37, §5º, da Constituição Federal, as ações de ressarcimento ao patrimônio público são imprescritíveis. Logo, não houve prescrição da pretensão ao ressarcimento. Este é o entendimento do Supremo Tribunal Federal (MS 26210/DF, in DJ de 10/10/2008) e deste Tribunal, nos termos da Súmula/TCU 282, verbis:
As ações de ressarcimento movidas pelo Estado contra os agentes causadores de danos ao erário são imprescritíveis.  
Os recorrentes fazem referência ao julgamento do RE 669.069 (Tema 666) , sob o rito da repercussão geral. Mas ali o Supremo Tribunal Federal (STF) reafirmou a interpretação do art. 37, § 5º, da Lei Maior, segundo a qual são imprescritíveis as ações de ressarcimento de danos decorrentes de ilícitos tipificados como de improbidade administrativa e como ilícitos penais. Ressalvou-se, na ocasião, apenas os danos decorrentes de ilícitos civis (no caso concreto, um acidente automobilístico) . Por elucidativo, vale a leitura do seguinte trecho do voto que guiou a decisão paradigmática (STF, RE 669069) : 
3. Em suma, não há dúvidas de que o fragmento final do § 5º do art. 37 da Constituição veicula, sob a forma da imprescritibilidade, uma ordem de bloqueio destinada a conter eventuais iniciativas legislativas displicentes com o patrimônio público. Esse sentido deve ser preservado. Todavia, não é adequado embutir na norma de imprescritibilidade um alcance ilimitado, ou limitado apenas pelo (a) conteúdo material da pretensão a ser exercida - o ressarcimento - ou (b) pela causa remota que deu origem ao desfalque no erário - um ato ilícito em sentido amplo. O que se mostra mais consentâneo com o sistema de direito, inclusive o constitucional, que consagra a prescritibilidade como princípio, é atribuir um sentido estrito aos ilícitos de que trata o § 5º do art. 37 da Constituição Federal, afirmando como tese de repercussão geral a de que a imprescritibilidade a que se refere o mencionado dispositivo diz respeito apenas a ações de ressarcimento de danos decorrentes de ilícitos tipificados como de improbidade administrativa e como ilícitos penais. [...] (STF. RE 669069, Rel. Min. Teori Zavascki, Tribunal Pleno, Repercussão Geral - Mérito DJe 27/4/2016) . 
No voto que guiou o julgamento dos Embargos de Declaração opostos no mesmo RE 669069, a abrangência do julgamento ficou bem delimitada: 
[...]. 2. O primeiro ponto a ser enfrentado diz respeito à abrangência da tese fixada, bem como à exata definição dos atos que poderiam ser considerados ilícitos civis, para fins de reprodução do entendimento firmado em sede de repercussão geral. No julgamento, proferi voto no sentido de negar provimento ao recurso extraordinário, afirmando a tese de que "a imprescritibilidade a que se refere o art. 37, § 5º, da CF diz respeito apenas a ações de ressarcimento de danos ao erário decorrentes de atos praticados por qualquer agente, servidor ou não, tipificados como ilícitos de improbidade administrativa ou como ilícitos penais".
Contudo, fiquei vencido quanto à tese firmada, uma vez que o posicionamento majoritário desta Corte, encabeçado pelo Min. Roberto Barroso, foi no sentido de que a orientação a ser fixada, para fins de repercussão geral, deveria ser mais restrita e adstrita ao caso concreto, que consistia em ação de ressarcimento ajuizada pela União em razão de danos sofridos em decorrência de acidente de trânsito. Assentou-se, assim, a tese de que "é prescritível a ação de reparação de danos à Fazenda Pública decorrente de ilícito civil".
3. Nos debates travados na oportunidade do julgamento ficou clara a opção do Tribunal de considerar como ilícito civil os de natureza semelhante à do caso concreto em exame, a saber: ilícitos decorrentes de acidente de trânsito. O conceito, sob esse aspecto, deve ser buscado pelo método de exclusão: não se consideram ilícitos civis, de um modo geral, os que decorrem de infrações ao direito público, como os de natureza penal, os decorrentes de atos de improbidade e assim por diante. Ficou expresso nesses debates, reproduzidos no acórdão embargado, que a prescritibilidade ou não em relação a esses outros ilícitos seria examinada em julgamento próprio.
Por isso mesmo, recentemente, o Supremo Tribunal Federal reconheceu a repercussão geral de dois temas relacionados à prescritibilidade da pretensão de ressarcimento ao erário: (a) Tema 897 - "Prescritibilidade da pretensão de ressarcimento ao erário em face de agentes públicos por ato de improbidade administrativa"; e (b) Tema 899 - "Prescritibilidade da pretensão de ressarcimento ao erário fundada em decisão de Tribunal de Contas". Desse modo, se dúvidas ainda houvesse, é evidente que as pretensões de ressarcimento decorrentes de atos tipificados como ilícitos de improbidade administrativa, assim como aquelas fundadas em decisões das Cortes de Contas, não foram abrangidas pela tese fixada no julgado embargado. [...]. (RE 669069 ED, Rel. Min. Teori Zavascki, Tribunal Pleno, DJe 29/6/2016) .
Observa-se, portanto, que nos julgados do STF em sede de repercussão geral (Temas 666 e 897) não restou afastada a imprescritibilidade das ações de ressarcimento apuradas por esta Corte de Contas em sede de TCE, logo, não há que se falar em prescrição do débito.
1.5. Em relação à multa, em que pese o auditor informante desta instrução concordar com a tese defendida pelo recorrente (aplicação direta da Lei 9.873/1999, conforme decidido pelo STF no 32.201/DF) , entende-se contraproducente e desprovido de racionalidade processual desenvolver argumentos e alegações a justificar a tese jurídica aventada, uma vez que a jurisprudência deste Tribunal há muito assentou-se em sentido inverso, não havendo sequer indícios de evolução hermenêutica. 
1.6. Dessa forma, a exposição no exame do mérito e a proposta de encaminhamento será realizada conforme os precedentes desta Corte e não no entendimento jurídico deste auditor informante. 
1.7. Após longa discussão nesta Corte, restou decidido e firmado o incidente de uniformização de jurisprudência (Acórdão 1441/2016-TCU-Plenário) no sentido abaixo exposto.   
O decisum deixou assentado que:
a) a pretensão punitiva do TCU subordina-se ao prazo geral de prescrição indicado no art. 205 da Lei 10.406/2002 (Código Civil) , dez anos;
b) o termo a quo para o prazo prescricional é contado a partir da data de ocorrência da irregularidade sancionada, nos termos do art. 189 da Lei 10.406/2002 (Código Civil) ;
c) o ato que ordenar a citação, a audiência ou oitiva da parte interrompe a prescrição da pretensão punitiva do TCU, nos termos do art. 202, inciso I, da Lei 10.406/2002 (Código Civil) , recomeçando a contagem da data do ato que motivou a interrupção, nos termos do art. 202, parágrafo único, parte inicial, do Código Civil;
d) a prescrição da pretensão punitiva do TCU será suspensa toda vez que a parte apresentar elementos adicionais de defesa ou quando forem necessárias diligências em razão de algum fato novo trazido pela parte, não suficientemente documentado nas manifestações processuais. A paralisação da contagem do prazo prescricional ocorrerá no período compreendido entre a juntada dos elementos adicionais de defesa ou da peça contendo o fato novo e a análise dos referidos elementos ou da resposta à diligência, nos termos do art. 160, § 2º, do Regimento Interno do TCU.
A condenação do recorrente decorreu do atesto irregular do transporte de brita para lastro utilizada nas obras do trecho 04 da Ferrovia Norte Sul - FNS, assim, entende-se que o termo a quo para a contagem do prazo prescricional iniciaria com o pagamento das faturas medidas e conforme parte dispositiva do acórdão condenatório a primeira medição foi adimplida em 26/7/2008. 
O prazo foi interrompido em 31/10/2017 (peças 72 e 92) , citação do responsável (José dos Passos Nogueira) , logo, do início da contagem do prazo até a citação decorreram menos de dez anos, e, portanto, não prescrita a pretensão punitiva, nos termos do art. 205 c/c 2.028, da Lei 10.406/2002 (Código Civil) . 
Da responsabilidade de Francisco Zacarias Cordeiro de Miranda, fiscal do contrato. 
1.8. Defende-se, em síntese, no recurso que a responsabilidade pela fiscalização e atesto da execução da obra cabia a empresa supervisora contratada e não ao engenheiro residente, ora recorrente. 
1.9. Argumenta que:
a) "os Engenheiros Residentes das obras da VALEC, não dispunha (sic) de mão-de-obra, tampouco equipamentos, razão pela qual são contratadas empresas SUPERVISORAS, no presente caso a STE Engenharia, que são nossos olhos nas obras";
b) os documentos (documentação e visita técnica à pedreira, informada pela construtora; distância de transporte de acordo com a planilha de obra, especificação da brita e volume da brita) enviados ao Engenheiro da Obra da Valec, que serviam de referência para a elaboração das medições, eram conferidos pela empresa supervisora;
c) ao engenheiro residente cabia discutir com a área técnica da empresa supervisora se as informações estavam em consonância com a planilha do caderno de encargos da Valec, para a elaboração da "medição final com a assinatura dos engenheiros envolvidos no processo".
Análise:
1.10. O Sr. Francisco Zacarias Cordeiro de Miranda, na condição de fiscal do contrato do lote 4 da FNS, foi condenado por atestar medições do ajuste com transporte de brita para lastro em distâncias superiores às distâncias efetivamente realizadas, infringindo o disposto nos arts. 62 e 63, da Lei 4.320/1964, 67, §1º, 70 e 76 da Lei de Licitações e Contratos.
Os precedentes desta Corte, ao interpretar o art. 67 da Lei 8.666/93, têm assentado que a responsabilidade atribuída ao fiscal do contrato, prevista no dispositivo, é intransferível e indelegável, portanto, exclusiva da administração. A permissão para a contratação de terceiros é apenas para auxiliar e subsidiar os representantes da administração na execução das atividades, mas não exonera os servidores nomeados de eventualmente responder por irregularidades decorrentes do desempenho da tarefa (v.g Acórdão 2987/2015-TCU-Plenário) . 
Nesse sentido, podem, ainda, ser citados os Acórdão 859/2006-TCU-Plenário  (trecho da Ementa) e 578/2007-TCU-Plenário (trecho do relatório, acolhido pelo voto) , respectivamente, verbis: 
Ementa:
3. A negligência de fiscal da administração na fiscalização de obra ou acompanhamento de contrato atrai para si a responsabilidade por eventuais danos que poderiam ter sido evitados, bem como às penas previstas nos arts. 57 e 58 da Lei nº 8.443/1992.
Trecho do relatório, acolhido pelo voto
3.3.43 O artigo 67 da Lei nº 8.666/93 dispõe que o contrato será fiscalizado por um representante da administração, permitida a contratação de terceiros para assisti-lo e subsidiá-lo de informações pertinentes a essa atribuição. Portanto, a principal função de fiscalização é exercida pelo requerente e não pela empresa contratada para auxiliar a supervisão da obra. Assim, a pretensão do responsável de imputar a responsabilidade exclusivamente à construtora e à empresa contratada para supervisão da obra não merece ser acolhida. No caso, consideramos que todos os responsáveis concorreram para a ocorrência da irregularidade, devendo arcar solidariamente com o débito resultante.
Dessa forma, nos termos de precedentes desta Corte de Contas, não é possível acatar os argumentos do recorrente, uma vez que o entendimento prevalecente neste Tribunal é no sentido de que a contratação de empresa para fiscalizar a obra não exclui a responsabilidade do fiscal designado pela administração.
Da afronta a ampla defesa e ao devido processo legal 
Defende-se no recurso da empresa STE Serviços Técnicos de Engenharia S.A. que houve violação à ampla defesa, uma vez que teve desrespeitado o seu direito de defesa, negado o contraditório, a ser exercido no tempo certo, no processo adequado, restando, com isso, violado o devido processo legal.
Argumenta que: 
a) "a STE - Serviços Técnicos de Engenharia não participou da Tomada de Contas Especial nº Processo 014.361/2015-9", processo em que o dano ora discutido foi dado como certo;
b) "segundo consta da peça produzida pela Seinfra Operações, o dano já teria sido comprovado por ocasião do Acórdão 1498/2015-TCU-Plenário", proferido no TC Processo 014.361/2015-9, processo do qual não houve a participação da recorrente;
c) não houve a citação da STE - Serviços Técnicos de Engenharia para "defender-se no processo em que prolatado o Acórdão 1498/2015-TCU-Plenário, não poderia ser responsabilizada pelo suposto dano", "sem que tivesse a oportunidade de infirmar as conclusões da unidade técnica a propósito do tema";
d) "a tentativa de responsabilização da Recorrente, nessa hipótese, equivale à negativa expressa do devido processo legal e do contraditório. Afinal, chegar-se-ia à absurda constatação de que ela já estaria previamente condenada quando foi chamada a responder ao presente processo, eis que ele trataria apenas da quantificação do suposto dano, não da sua ocorrência".
Análise:
1.11. Entende-se que a apuração constante do TC Processo 014.361/2015-9, levada a efeito por esta Corte, sem o oferecimento do contraditório aos envolvidos, por si, não é capaz de gerar a nulidade da presente condenação.
Na fase promovida por esta Corte em que se apurou os fatos não havia ainda litígio ou acusação, mas apenas verificação de fatos e apuração de autoria. Constituiu, portanto, procedimento inquisitório de coleta de provas assemelhado ao inquérito policial, no qual não se tem uma relação processual constituída nem há prejuízo ao responsável. A nosso sentir, o estabelecimento do contraditório naquele momento não era obrigatório, pois havia mero ato investigatório sem formalização de culpa. Como, ainda, não existiam partes nem antagonismos de interesse naquele momento, a ausência de citação ou de oportunidade de contradição dos documentos juntados não enseja nulidade.
O direito ao contraditório e à ampla defesa se dá, nos termos do devido processo legal, no presente caso, neste processo (TC Processo 014.364/2015-8) , que se iniciou com a autuação e com a citação válida dos responsáveis. 
De toda forma, as alegações constantes deste questionamento devem ser analisadas em conjunto com a questão seguinte que trata do superfaturamento por quantidade referente à distância de transporte de brita para lastro.
Observa-se que para que não exista ofensa ao contraditório e a ampla a defesa a eventual condenação dos responsáveis neste processo somente pode ter como fundamentos as questões de fato e direito aqui discutidas. Logo, todos os elementos (discussão de fato, tese jurídica e provas) a ensejar a eventual condenação devem estar presentes neste processo. 
Não há como tratar como incontroverso suposto fato apurado no TC Processo 014.361/2015-9, exatamente porque no mencionado processo não houve contraditório, tratou-se de processo de investigação e apuração.
Dessa forma, entende-se que se considerados somente os elementos (discussão de fato, tese jurídica e provas) constantes do presente processo não haveria a nulidade da condenação requerida nas razões recursais.   
Do superfaturamento por quantidade referente à distância de transporte de brita para lastro
Defende-se nos recursos da empresa STE Serviços Técnicos de Engenharia S.A. e de José dos Passos Nogueira, a insuficiência de provas nos autos para se concluir que toda a pedra para lastro com destino ao Lote 4 da Ferrovia Norte Sul foi transportada da Pedreira Magna, não se configurando o débito imputado.
 Argumentam que:
a) os recibos de transporte de brita para lastro retirada da Pedreira Magma com destino ao Lote 4 da Ferrovia Norte Sul (peças 36-38) se referem apenas a uma pequena fração do volume total empregado no Lote 4 da FNS e não a totalidade do material utilizado na obra. 
b) os recibos que contam com o aceite do representante da empresa referem-se ao volume de apenas 5.771,32 m³ de brita para lastro fornecido pela Pedreira Magma ao passo que o total empregado no Lote 4 foi 48.013,06 m³;
c) ao contrário do afirmado por esta Corte, a identificação de "certo número de recibos de transporte de brita para lastro oriundos da Pedreira Magna sem o atesto do supervisor da STE, não dá margem a que se afirme que todo o material pétreo utilizado no Lote 4 da Ferrovia Norte Sul é oriundo da mencionada pedreira", dessa forma, "os elementos constantes das peças 34, 35 e 36 dos autos, portanto, não fazem prova de que toda a brita para lastro empregada no Lote 4 da FNS é oriunda da PEDREIRA "MAGMA";
d) "o que é inequívoco é que apenas parte da brita para lastro é oriunda da PEDREIRA "MAGMA", não existindo nenhuma prova "de que a integralidade da brita para lastro empregada no Lote 4 da FNS seja oriunda da PEDREIRA "MAGMA";
e) "a documentação constante das peças 34, 35 e 36 (...) demonstra apenas o que já foi admitido pela Recorrente, ou seja, que a menor parte da brita em questão é oriunda da PEDREIRA MAGMA" (apenas 11%) , assim, se "considerados os recibos atestados pelo supervisor da Recorrente, chega-se ao volume de 5.771,32 m³ de brita para lastro retirada na mencionada pedreira";
f) há "declaração da Mineração Goianésia afirmando que vendeu brita para lastro à Constran no final de 2009 e início 2010, bem como um relatório detalhado de vendas à Constran fornecido pela Mineração Araguaia, que comprovou a aquisição de quase 30 mil metros cúbicos de brita para lastro";
g) em razão do lapso temporal decorrido, "nenhum dos envolvidos no negócio jurídico de aquisição da brita está obrigado a manter o registro fiscal das vendas, de forma que a declaração fornecida é o único documento disponível e idôneo para comprovar a venda do insumo à Constran no período apontado"
h) o ônus da prova cabe a quem alega, dessa forma, esta Corte "deveria ter comprovado com elementos concretos que toda a brita para lastro utilizada no trecho 4 da Ferrovia Norte Sul seria oriunda da PEDREIRA "MAGMA" e, para isso, deveria ter exibido a documentação pertinente ao transporte da integralidade do volume utilizado", "a apresentação de pequena parte da documentação pertinente não autoriza a conclusão a respeito da origem da totalidade do material pétreo empregado no trecho 4 da Ferrovia Norte Sul", não procedendo os argumentos do acórdão que as provas juntas, ainda em alegações de defesa, comprovariam só a origem e não ao destino;
i) "decorridos mais de cinco anos da aquisição da brita para lastro utilizada no Lote 04 da FNS, exigir que o Recorrente (que sequer foi o adquirente do insumo) comprove que as minerações Anápolis e Goianésia venderam o insumo para a Constran em 2009-2010 configura imposição de prova diabólica, pois, além dele não ter sido destinatário de notas fiscais, não existia à época da celebração do contrato 13/2006 nenhuma norma estabelecendo obrigatoriedade de manutenção de documentos fiscais/contábeis dos negócios jurídicos por prazo superior";
j) o acórdão condenatório se equivocou pois:
j.1) os ensaios de laboratório mencionados no decisum "somente demonstram que a brita para lastro proveniente da 'Pedreira Magma' atendia aos padrões de qualidade, não se constituindo em prova de que toda a brita para lastro utilizada no Lote 04 originou-se dela";
j.2) "a autorização da Valec para que se buscasse brita para lastro em outras fontes não obrigava nem viabilizava a imediata e abrupta mudança da 'Pedreira Magma';
j.3) "o fornecimento de brita no Lote 04 foi continuado, mesmo depois da rescisão do contrato 13/2006, conforme comprovam os documentos anexos (Doc. 01) , consubstanciados em e-mails trocados entre agentes da obra"; ademais, "já se sabia que houve fornecimento de brita para lastro depois da rescisão contratual, pois muitas das próprias notas de transporte que subsidiam a tese da unidade técnica possuem datas posteriores a 13 janeiro de 2010";
h) "a acusação não pode valer-se de indícios e provas parciais, seguidas por suposições, aproximações e arredondamentos. Há que se provar o alegado, a fim de pedir-se a responsabilização da parte acusada. Fato que não ocorreu nos autos", a "Unidade Técnica que acusa e propõe a punição tem a obrigação de provar o alegado. E não o fez em relação à Recorrente".
Concluem afirmando haver elementos suficientes para que a Tomada de Contas Especial seja arquivada, sem julgamento do mérito, a teor do disposto no art. 212 do Regimento Interno do Tribunal de Contas da União".
Análise:
1.12. Entende-se oportuno rememorar os fundamentos contidos no decisum condenatório, verbis:
61.	Com relação à segunda parcela do débito, referente ao superfaturamento de quantitativos, as instâncias instrutivas da unidade técnica e do MP/TCU foram uníssonas em concluir que as alegações de defesa apresentadas não sanearam a irregularidade.
62.	Durante a realização da auditoria que originou a presente tomada de contas especial, foi verificada divergência no item 8.1.2.3 da planilha, relativo ao transporte de brita. A documentação obtida pela equipe de auditoria  (ensaios de laboratório e notas de transporte - peças 34, 35 e 36)  indicou que o insumo era proveniente da Pedreira Magma, situada a 12 km do local de estoque. Os responsáveis aduziram que a referida pedreira não possuía condições para atender a obra, o que motivou pedido para o emprego de outra pedreira e originou o pagamento questionado de uma distância de transporte referente a 110 km do ponto de entrega. Contudo, a documentação carreada pela equipe de auditoria demonstrou efetivamente que a Pedreira Magma continuou atendendo a obra, mesmo após a autorização da Valec para mudança da pedreira.
63.	As alegações de defesa apresentadas pela Constran (peça 163) aduziram que o simples fato de ter havido notas de transporte identificando carga na Pedreira Magma e depósito no Lote 4, com datas de saída posteriores à data de autorização para troca de pedreira, não poderia levar à presunção de que teria sido utilizada apenas aquela fonte do insumo na obra. 
64.	A empresa reconheceu que, em 12 de agosto de 2009, a Valec autorizou a substituição da Pedreira Magma como fornecedora de brita porque era incapaz de atender à demanda da obra. Entretanto, isso não obrigava nem viabilizava a imediata e abrupta mudança da pedreira. Visando comprovar suas alegações a Constran juntou aos autos contrato celebrado com a Pedreira Anápolis (peça 164, fls. 2/16) bem como as notas fiscais pertinentes.
65.	A peça de defesa da empresa supervisora STE Serviços Técnicos de Engenharia S.A. é de teor semelhante ao da Constran, reconhecendo que apenas 12% da brita utilizada na obra foi proveniente da Pedreira Magna, sendo o restante originado das Pedreiras Anápolis e Araguaia.
66.	A unidade técnica analisou a documentação enviada pelas empresas e concluiu que elas comprovariam a origem da aquisição da brita, mas não a sua real destinação. Tais documentos possivelmente se relacionariam com o fornecimento de material pétreo para o antigo lote 2 da FNS (Contrato 58/2009-Contran) que se situa mais perto da pedreira indicada pelas manifestações de defesa.
67.	Também foi realizado o cotejamento da documentação enviada com a data de rescisão do Contrato 13/2006 e das medições 24, 25 e 26. O último período de medição do Contrato 13/2006 refere-se a janeiro de 2010 e coincide com a rescisão do ajuste, ocorrida em 13 janeiro de 2010 (peça 19) . Portanto, não há de se falar em fornecimento de brita para o Contrato 13/2006 - Lote 4 em Uruaçu/GO. Em outras palavras, quando foi celebrado o contrato de fornecimento de brita com a Pedreira Anápolis (23/2/2010) , o contrato objeto da presente TCE já se encontrava extinto. Da mesma forma, a nota fiscal emitida pela Pedreira Anápolis em nome da Constran, em 22/3/2010 (peça 165, fl. 4) , não elide a irregularidade, visto que é de data posterior aos pagamentos efetuados no âmbito do Contrato 13/2006.
68.	A declaração da Mineração Goianésia Ltda., juntada aos autos pela peça de defesa da STE, não possui a mesma força probatória de um documento fiscal. Reiterada jurisprudência desta Corte de Contas considera que declarações de terceiros, isoladamente, não são suficientes para comprovar a regular liquidação de despesas, bem como possuem baixa força probatória e provam somente a existência da declaração, mas não o fato declarado, competindo ao interessado demonstrar a veracidade do alegado.
69.	A extensa lista de pesagem de veículos da Pedreira Anápolis, encaminhada na peça de defesa da STE, além de comprovar apenas a origem dos materiais, é referente ao período de 01/01/2010 até 31/12/2010, mas os carregamentos indicados se iniciam a partir de 2/3/2010, ou seja, após a rescisão contratual. (grifos acrescidos) .
Conforme já examinado em item subsequente desta instrução, para que não exista nulidade no presente processo, uma vez que os recorrentes não foram ouvidos no TC Processo 014.361/2015-9, todos os elementos (discussão de fato, tese jurídica e provas) a ensejar a eventual condenação devem estar presentes nestes autos. 
É possível extrair do voto condutor que os elementos de prova constam das peças 34, 35 e 36. Também, deve-se registrar que é fato controverso de qual pedreira teve origem a maior parte da brita utilizada para lastro. 
Para a imputação do superfaturamento por quantidade, o decisum condenatório utilizou os fundamentos acima descritos.
O cálculo do superfaturamento, conforme consta na instrução que antecedeu a citação (peça 39, p. 11-12) , considerou que todo o volume de 48.013,06 m³ teve origem na Pedreira Magma. Nas razões recursais, a recorrente reconhece apenas que 5.771,32 m³ teve origem na pedreira Magma. Logo, há controvérsia acerca do fato, qual volume de brita teve origem na pedreira Magma.
Entende-se que o ponto central para resolução da controvérsia e eventual responsabilização dos recorrentes reside em se determinar o volume de brita para lastro transportado da pedreira Magma e quem deveria fazer tal prova.
As notas de transporte constantes das peças 34-36, evidência definitiva utilizada por esta Corte, não demonstra que todo o volume de 48.013,06 m³ teve origem na Pedreira Magma. Tal elemento de prova e outras questões circunstanciais, como as datas mencionadas de autorização da Valec e rescisão contratual levaram esta Corte a entender que todo o volume adveio da pedreira Magma. 
Destaca-se, desde já, que o encaminhamento desta instrução será em conformidade com o acórdão recorrido e com precedente desta Corte a seguir citado.
A discussão sobre o ônus de comprovar o fato em fiscalizações neste processo tem como único objetivo propor reflexão sobre o assunto, para que caso o Ministro-Relator ou MP-TCU, como fiscal da lei, entendam cabível, avaliem a questão e sua aplicação no presente processo. 
Há controvérsia e dúvida razoável acerca do fato, qual seja o volume de brita para lastro transportado da pedreira Magma. 
O fato a ser demonstrado consistiria na comprovação, por intermédio dos meios adequados (notas de transporte; perícia técnica que demonstrasse que o volume extraído da pedreira Magma foi bem superior ao volume informado pelos recorrentes; coletas de amostras, estatisticamente representativas, ao longo do trecho do Lote 4 da Ferrovia Norte-Sul, no trecho de 108 km situado entre o Pátio de Santa Izabel - GO e o Pátio de Uruaçu - GO e consequente ensaio de laboratório que comprovasse que toda a brita teve origem na pedreira Magma; bem como a utilização de outros meios de prova cabíveis) , de qual teria sido o volume transportado. Se o volume originário da pedreira Magma correspondesse a totalidade do volume utilizado no Lote 4 (48.013,06 m³) haveria responsabilidade do recorrente, contudo, se o volume fosse apenas parcial, a condenação devida seria apenas pelo montante que teve origem na mencionada pedreira. 
Registra-se que um exame perfunctório das notas de transporte (peças 34-36) indica que as provas colacionadas se aproximam do volume reconhecido nas razões recursais (5.771,32 m³) e não da totalidade da brita utilizada no Contrato 13/2006 usada para cálculo do superfaturamento (48.013,06 m³) .
Nesse sentido, cabe ponderar a quem caberia fazer prova definitiva do volume transportado. 
Nos processos de fiscalização, a distribuição do ônus probatório segue a disciplina do art. 373 da Lei 13.105/2015 (CPC) , aplicada às peculiaridades da atividade de controle externo, competindo à unidade técnica do Tribunal demonstrar os fatos apurados nas fiscalizações, mediante a juntada das evidências que os suportam. 
Nas ações de controle externo tem entendido esta Corte que em processos de auditoria, o ônus da prova sobre ocorrências consideradas ilegais cabe ao TCU (v.g. Acórdão 1522/2016, 721/2016, 1.064/2009, todos do Plenário) .
In casu, caberia, a nosso sentir, data máxima venia, ao TCU, caso se quisesse a apenar os recorrentes pela totalidade do volume de brita transportado, demonstrar de forma inequívoca o volume transportado da pedreira Magma e utilizado no Lote 4 da Ferrovia Norte-Sul, no trecho de 108 km situado entre o Pátio de Santa Izabel - GO e o Pátio de Uruaçu - GO. Não há a inversão do ônus da prova em desfavor dos recorrentes, a fiscalização deve demonstrar o fato.
Vale lembrar, uma vez mais, que os recorrentes não são gestores de recursos públicos, mas contratados da Administração. Nessa condição, por não ter o dever de prestar contas, a jurisprudência afirma que o ônus da prova é do órgão fiscalizador.
O seguinte enunciado da Jurisprudência Sistematizada bem sintetiza a diferença de tratamento conferido ao gestor, em decorrência de seu dever de prestar contas, e aos terceiros, quando alcançados pelo dever de indenizar o erário: 
O ônus da prova sobre ocorrências ilegais imputadas a terceiros contratados pela Administração Pública cabe ao TCU, o qual deve evidenciar a conduta antijurídica praticada para fins de imputação de débito. A obrigação de demonstrar a boa e regular aplicação de recursos públicos é atribuída ao gestor, e não a terceiros contratados pela Administração Pública. (Acórdão 901/2018-TCU-Segunda Câmara) .
De toda forma, em que pese o entendimento acima exposto de que caberia ao TCU comprovar a totalidade do transporte da brita com origem na pedreira Magma, há precedentes desta Corte (v.g Acórdão 14038/2018-TCU-Primeira Câmara e o próprio acórdão recorrido) que estabelecem ser possível requerer dos contratados a demonstração da prestação dos serviços nos termos pactuados entre as partes, que respondem efetivamente pela consecução da avença.
Veja o que dispôs o voto condutor do Acórdão 14038/2018-TCU-Primeira Câmara, verbis:
22. Decerto não cabe exigir da contratada a comprovação da boa e regular aplicação dos recursos públicos, ônus que é exclusivo do gestor e pressupõe a confirmação de execução do objeto nos estritos termos preestabelecidos para a realização da despesa e com observância do respectivo regramento financeiro-orçamentário. Em linha com tal raciocínio, o que aqui se requereu da empresa foi meramente a demonstração da prestação dos serviços nos termos pactuados entre as partes, que respondem efetivamente pela consecução da avença. 
23. Conforme anotado pelo MP:
"A propósito da questão, havendo o pagamento de valores, surge para a Administração Pública, no exercício de sua função fiscalizadora, o direito de exigir, a título de comprovação do não envolvimento na irregularidade, que o particular apresente provas como cópia de recibo/nota fiscal, comprovante de recebimento, quadro de pessoal suficiente para atendimento da contratação, recibo de compra e substituição de peças, cópia de ordens de serviço atendidas etc. Não sem motivo, as áreas tributária e penal valem-se de requerimento de comprovação da origem de valores na apreciação da responsabilidade dos favorecidos, sem que tal demanda seja interpretada erroneamente como inversão indevida do ônus probatório, apesar de o Estado estar no desempenho de sua função de fiscal/acusador." 
24. O Relatório de Auditoria 8231, produzido pelo Denasus mediante solicitação formal do Departamento da Polícia Federal - Superintendência Regional no Estado do Amapá, expõe um conjunto de indícios de irregularidade identificados na contratação da empresa Mecon para a prestação de serviços de conserto e manutenção de equipamentos médico-hospitalares, os quais abrangem desde o procedimento licitatório até a própria execução do contrato (Contrato 041/2006 - SESA) .
25. Uma das desconformidades identificadas, decerto a principal, ao menos para o julgamento em exame, diz respeito à realização de pagamentos à contratada sem a correspondente prestação dos serviços, identificada na análise de processos de despesas e em documentos emitidos por diretores das unidades hospitalares que apontam a não realização dos trabalhos, por um determinado período, nas respectivas unidades de saúde.
26. Nesse contexto, não há de se questionar a prerrogativa das instâncias de controle de requerer da contratada a demonstração de que o objeto do contrato foi efetivamente implementado. No caso concreto, temos que as informações consignadas em relatório de auditoria pelo Denasus, colhidas no desempenho de sua atribuição legalmente instituída de fiscalizar a regularidade técnico-financeira da aplicação de recursos do SUS, gozam de fé-pública e constituem elementos de prova robustos a evidenciar a não prestação dos serviços. Trata-se aqui, portanto, a rigor, de oferecer à contratada a oportunidade de exercer o seu direito de contestar todo esse conjunto probatório e demonstrar que o contrato foi plenamente executado. 
27. A divergência encontrada nos pareceres reside fundamentalmente em uma possível falha na citação ou mesmo na instrução que a precedeu, que poderia implicar dificuldades à contratada na apresentação da defesa. Quanto a isso, minha convicção é de que a citação em questão traz subsídios bastantes ao exercício do contraditório e da ampla defesa, como bem apontado pelo MP/TCU: 
"Tanto a defesa é possível que o auditor no item 9.11 da instrução aduz que a defendente aborda provas e elementos de convicção em suas alegações de defesa (peça 39) . Ademais, o ofício de citação (item 4) noticia que cópia do processo foi disponibilizada via CDROM. Presumível, então, que o Relatório de Auditoria 8231 (peça 3, pp. 202-279) , procedimento solicitado pelo Departamento da Polícia Federal - Superintendência Regional no Estado do Amapá, foi entregue à empresa. No aludido relatório de auditoria apresentado pelo Denasus, mais especificamente no item IX, há a indicação da nota fiscal, o motivo da glosa e o fundamento legal. Trata-se de críticas a documento emitido pela empresa responsável. Em outro ponto, no tópico execução do contrato, são indicados memorandos com informação de manutenção inadequada e, em uma oportunidade, Memo 34/09-CM, fez-se o registro de que o técnico que realiza e certifica os serviços é funcionário administrativo da Secretaria e que não ouviram falar da empresa Mecon. Sobreleva, igualmente, na forma do anexo I, a relação de equipamentos médicos não devolvidos pela empresa." 
28. Em concordância com o MP, tenho para mim que, no seu conjunto, os elementos apresentados na citação, incluindo-se a instrução que a antecedeu, permitem à contratada compreender com clareza as razões e provas que levaram ao seu chamamento, com vistas à apresentação da sua defesa, sobretudo no tocante à necessidade de apresentação de documentação demonstrativa da realização dos serviços impugnados pelo Denasus. Tanto assim, que, nas alegações de defesa e também agora, em sede de recurso, a responsável centra seus argumentos em possíveis acontecimentos, alheios à sua vontade, que teriam impedido, segundo diz, a "produção de contraprova" ou, mais especificamente, a apresentação das "cautelas" que comprovariam a execução dos serviços. 
29. As "cautelas" são documentos da lavra da contratada, de natureza assemelhada à ordem de serviço, constituídos de formulários, nos quais são preenchidos a data, a descrição e o local onde os serviços são prestados, contendo ainda assinaturas de responsáveis da empresa e da Secretaria. 
30. No curso dos autos, acostaram-se alguns desses documentos ao processo, os quais foram aceitos pelo Tribunal como demonstrativos da realização de serviços e contribuíram para a redução do débito, já que foi possível correlacioná-los a pagamentos questionados e, assim, presumir a efetiva realização dos trabalhos. Essa circunstância, frise-se, evidencia que a empresa disporia de meios para demonstrar, sem maiores percalços, a execução dos serviços.
31. A própria contratada reconhece isso, mas alega que as "cautelas" que serviriam a tal fim foram apreendidas pela Policia Federal na Operação Mãos Limpas e que parte dessa documentação foi entregue à Secretaria da Receita Federal para a apuração de ilícitos fiscais e veio a ser queimada em incêndio ocorrido nas dependências do órgão em Belém do Pará, em agosto de 2012. A ora recorrente estaria, desse modo, por força do aludido sinistro, impossibilitada de apresentar as referidas provas em sua defesa. 
32. Não há como concluir por tal impedimento, todavia, a partir dos elementos trazidos aos autos. A anotação apresentada com a relação de bens apreendidos pela Polícia Federal não indica quais "cautelas" do contrato foram apreendidas, cujas cópias, de todo modo, poderiam ser solicitadas a qualquer tempo pela empresa. Por sinal, a recorrente junta réplica de expediente protocolizado junto ao órgão de polícia em que requer "cópia dos documentos apreendidos ... para fins de defesa no presente processo", mas não dá notícia dos desdobramentos desse pleito. Também não há como correlacionar os documentos apreendidos, sobretudo as "cautelas", que, ao que se sabe, não têm validade fiscal, com os do incêndio ocorrido na unidade da Secretaria da Receita Federal em Belém, valendo dizer, nesse ponto, que o ofício do órgão fiscal comunicando o fato não menciona a existência de "cautelas" ou "ordens de serviço" no rol de documentos contábeis da empresa que foram destruídos.
33. Assim, diante da não apresentação das "cautelas" que permitam inferir a prestação de serviços, sem que reste devidamente caracterizado, por sua vez, algum óbice para tanto, bem como de outras informações que sirvam ao fim de atestar a regular realização dos trabalhos em contraprestação aos pagamentos efetuados, o recurso da Mecon não deve ser provido.  (grifos acrescidos) 
Observa-se que o precedente admite que contratados tenham que comprovar a execução do serviço nos termos pactuados, sob pena de também serem responsabilizados.
In casu, o entendimento contido no acórdão recorrido, em síntese, possui os seguintes fundamentos:   
a) Notas de transporte atestadas pelos responsáveis, acima responsabilizados, e ensaios de laboratório que evidenciam o transporte da brita, ainda que parcial da pedreira Magma (peças 34-36) ;
b) a Valec autorizou a substituição da Pedreira Magma como fornecedora de brita porque era incapaz de atender à demanda da obra, contudo os documentos colacionados pela defesa demonstrariam apenas a origem da brita (pedreiras Anápolis e Goianésia) , mas incapaz de comprovar o destino qual seja, Lote 4 da Ferrovia Norte-Sul, em trecho de 108 km situado entre o Pátio de Santa Izabel (GO) e o Pátio de Uruaçu (GO) ;
c) a extensa lista de pesagem de veículos da Pedreira Anápolis, encaminhada na peça de defesa da STE, além de comprovar apenas a origem dos materiais, é referente ao período de 01/01/2010 até 31/12/2010, mas os carregamentos indicados se iniciam a partir de 2/3/2010, ou seja, após a rescisão contratual.
d) a última medição do Contrato 13/2006 (Lote 4 da Ferrovia Norte-Sul, em trecho de 108 km situado entre o Pátio de Santa Izabel - GO e o Pátio de Uruaçu -GO) refere-se a janeiro de 2010 e coincide com a rescisão do ajuste, ocorrida em 13 janeiro de 2010 (peça 19) , dessa forma, quando foi celebrado o contrato de fornecimento de brita com a Pedreira Anápolis (23/2/2010) , o contrato objeto da presente TCE já se encontrava extinto. 
e) a nota fiscal emitida pela Pedreira Anápolis em nome da Constran, em 22/3/2010 (peça 165, p. 4) , assim como não comprova o destino, também não elide a irregularidade, uma que a data de emissão é posterior aos pagamentos efetuados no âmbito do Contrato 13/2006;
f) a declaração da Mineração Goianésia Ltda. não se equivale a documento fiscal e provam somente a existência da declaração, mas não o fato declarado, competindo ao interessado demonstrar a veracidade do alegado.
Dessa forma, em que pese, se entenda que o ônus da prova cabe ao TCU, encaminha-se conforme o precedente acima citado e com o acórdão recorrido que, no mérito, decidiram caber ao jurisdicionado a prova da execução contratual.
Propõe-se, portanto, negar provimento ao recurso.
Da ausência de responsabilidade do Sr. Luiz Sérgio Nogueira.
1.13. No recurso do Sr. Luiz Sérgio Nogueira a defesa funda-se em dois conjuntos de argumentos, o primeiro relacionado ao fato de que não era empregado da empresa no momento das supostas irregularidades e atuou tão somente na condição de procurador, tendo assinado o termo de contrato, e o segundo conjunto no sentido de que não existiria qualquer evidência ou prova que demonstre de fato a conduta irregular e a participação dele nos ilícitos.
1.14. Defende-se que à época dos atos, supostamente irregulares, não tinha qualquer vínculo empregatício com a empresa Constran, não podendo, portanto, ser responsabilizado pelos ilícitos.
1.15. Argumenta que:
a) "era tão somente um representante da empresa em Brasília, não tendo qualquer envolvimento com execução, medição, faturamento da obra ou, ainda, qualquer espécie de poder decisório";
b) em 2003 foi desligado da empresa, sendo readmitido como pessoa física somente em 2006 (peça 212. p. 3) , dessa forma, quando o edital de concorrência 008/2004 (23/12/2004 - peça 18) foi lançado e quando foi homologado (abril/2005 - peça 32) o recorrente não possuía vínculo empregatício com a empresa;
c) o Recorrente somente assinou o contrato na condição de procurador, "de modo que eventuais discussões sobre preços - e o suposto conluio - se havidas, ocorreram quando o Recorrente nem sequer integrava o corpo funcional da empresa, o que demonstra que efetivamente não teve qualquer participação em eventuais condutas ilegais tratadas nos autos, era tão somente um representante da empresa em Brasília, não tendo qualquer envolvimento com execução, medição, faturamento da obra ou, ainda, qualquer espécie de poder decisório";
d) "nunca foi executivo, não tinha poder de decisão, não assinou contratos em condição diversa de mero procurador, não trabalhou como chefe/diretor/executivo de licitações e nem participou de qualquer reunião de elaboração de normas de licitação", também "não entrou em contato com outras empresas oferecendo vantagens ou negociações, sendo que sua atuação se restringiu a obediência das ordens emanadas de seus superiores hierárquicos, as quais não eram manifestamente ilegais - não há qualquer prova nos autos que indique em sentido contrário";
e) não faz sentido ser tratado (conforme itens 93 e 94 do voto condutor) ,  simultaneamente, como dirigente e procurador da Constran, pois durante o período "estava desligado da sociedade empresária, sequer pertencia aos quadros, atuando apenas esporadicamente como pessoa jurídica na condição de procurador - para a prática de atos isolados -, o que reforça a argumentação no sentido da fragilidade de sua condição sob o ponto de vista decisório - e de efetiva possibilidade de participar das supostas irregularidades ora em apuração";
f) não participou, nem pertencia à equipe responsável pela montagem de propostas, a qual era subordinada ao Diretor Comercial da época da licitação;
g) não procede os fundamentos do voto condenatório no sentido de que "o simples fato de assinar os contratos, mesmo na condição de procurador, já seria suficiente para implicar na responsabilidade solidária do signatário", uma vez que "a procuração é um instrumento de mandato escrito, isto é, confere a outrem poderes para praticar atos em nome do outorgante, dentre eles, por exemplo, o de assinar documentos", mas não implica em responsabilidade por atos subsequentes, se irregulares, assim, apor assinatura num contrato, na condição de procurador devidamente constituído, em atendimento aos interesses da outorgante, não é ilegal, ilegítimo ou antijurídico, de modo que esse fato formal, por si só, não pode implicar em responsabilização solidária do outorgado.
Ainda em sua defesa no tocante ao segundo conjunto de argumentos, o recorrente alega que:
a) "não era dirigente da Constran e tampouco atuou de forma determinante no suposto prejuízo (qualquer outra pessoa, assim como o Recorrente, isto é, sem conhecimento sobre eventuais vícios, ilegalidades ou irregularidades, poderia estar na condição do mandatário e assinar o contrato) ";
b) os argumentos que utilizam acordo de leniência isolados de outras evidências e usados como prova para condenação são incompatíveis com o ordenamento jurídico, para ser válido como prova, deve o acordo de leniência trazer as provas de participação dos demais supostos coautores; 
c) no sentido citado acima, menciona entendimento de Procurador da República que avaliou "a valoração probatória dos instrumentos do denominado direito premial (onde se insere o acordo de leniência) " e "parecer 2/2016/CGEP/PFECADE-CADE/PGF/AGU, de lavra do Procurador Federal Humberto Cunha dos Santos e aprovado pelo então Procurador-Chefe do CADE", bem como o REsp 1.113.882/SP que deixou assentado que "Consoante entendimento do Superior Tribunal de Justiça, para que haja a condenação do corréu delatado é necessário que o lastro probatório demonstre ter este participado da empreitada delituosa, sendo insuficiente a simples palavra do comparsa";
d) "no caso dos autos, a decisão condenatória não apresentou fundamentação com as provas sobre as quais suas conclusões se basearam, limitando-se a afirmar que o Recorrente foi citado no acordo de leniência, o que, com a devida vênia, não é suficiente para condenação;
e) ademais, na "peça 55, verifica-se que o nome do Recorrente é citado como "diretor comercial" da Constran, - o que, como dito, não é verdade - e que teria participado de algumas reuniões, sem, contudo, especificar seu grau de participação";
f) na colaboração premiada da Construtora Camargo Corrêa (item 305 transcrito no recurso) , "não há assertividade e certeza ao mencionar por quem o Colaborador foi procurado," podendo ter sido o recorrente ou um terceiro, assim, a "conjunção alternativa é incapaz de exprimir qualquer grau de certeza", ademais, observa "que o Colaborador informa que não possuía relacionamento prévio com o 'acusado'";
g) há dúvidas quanto à autoria, pois há deficiência de provas até mesmo para identificar se de fato foi o recorrente quem teria efetivado o ato ilícito, uma vez que o recorrente em determinado momento do acordo de leniência é identificado como engenheiro da Constran e "outro possível participante, José Carlos Tadeu Lima, como Diretor (esse sim executivo) da Constran;
h) "a Constituição Federal consagra o princípio da presunção de inocência - perfeitamente aplicável aos processos que prevejam sanções, ainda que não penais - e que tem por consequência a necessidade de se comprove, de forma satisfatória, a presença de todos os elementos necessários à configuração do ilícito" e no "caso dos autos, não restou demonstrado, por qualquer meio, participação efetiva do Recorrente na suposta irregularidade. Há, somente (e isoladamente) , menção de seu nome por parte dos subscritores do acordo, ainda assim sem consolidação sobre conduta irregular dele diretamente".
Análise:
Importante rememorar os fundamentos do voto condutor do acórdão antes do exame de mérito acerca da conduta do recorrente, verbis:
86. Acolho integralmente o exame da unidade técnica acerca da conduta desse responsável, com o qual anuiu o MP/TCU, adotando-o como razões de decidir, sem prejuízo de tecer algumas considerações adicionais.
87.	Verifiquei que o próprio Sr. Luiz Sérgio Nogueira assinou o Contrato 13/2006, no dia 15/9/2006, como procurador da Constran (peça 32, fl. 21) , bem como assinou o comprovante de retirada do edital da Concorrência 8/2004 (peça 24, fl. 163) . 
88.	Dessa forma, a documentação colacionada acima demonstra que o responsável praticou atos em nome da Constran e teve participação direta na Concorrência 8/2004.
89.	A sua responsabilização, além do já mencionado histórico de conduta do Cade, também foi fundamentada nos seguintes documentos:
a) Termo de Colaboração nº 09 do Sr. Álvaro Soares Ribeiro Sanches (ex-executivo da Camargo Corrêa) ;
b) Termo de Colaboração nº 07 do Sr. Luiz Otávio da Costa Michirefe (ex-executivo da Camargo Corrêa) ; e
c) Termos de Colaboração nº 06, 07, 08, 14 e 15 do Sr. Rodrigo Ferreira Lopes da Silva (executivo licenciado da Andrade Gutierrez) .
90.	Tais elementos foram utilizados para fundamentar denúncia apresentada pelo Ministério Público de Goiás no âmbito do processo 0025873-17.2017.4.01.3500, atualmente em curso na 11ª vara da Justiça Federal em Goiás. Tal denúncia, que versa sobre as irregularidades em apuração nos contratos celebrados pelas empresas Constran e SPA com a Valec, incluindo o ajuste ora em apreciação, foi recebida pelo d. Juiz Federal Substituto encarregado do caso, fato que tornou o Sr. Luiz Sérgio Nogueira réu naquele processo.
91.	Observo que no âmbito do TC-Processo 014.361/2015-9, a responsabilização do Sr. Luiz Sérgio Nogueira pelo débito em outro contrato da Constran na Ferrovia Norte-Sul (Contrato 58/2009, lote 2) foi afastada pelo Acórdão 2751/2018-TCU-Plenário. Naquele feito, acolhi a tese da defesa de que a imputação da autoria à conduta irregular estava baseada tão somente na cópia do histórico de conduta juntado aos autos pela unidade técnica, visto que ele não assinou o Contrato 58/2009. 
92.	Entendi que o histórico descritivo de conduta do Acordo de Leniência utilizado como prova seria tão somente "uma narrativa eminentemente unilateral, que deverá ser corroborada por outros documentos comprobatórios para validamente assegurar a condenação dos envolvidos". Assim, por analogia à disposição do art. 4º, §16, da Lei 12.850/2013, segundo o qual nenhuma condenação pode estar fundamentada tão somente na palavra do delator, foi excluída a responsabilidade do Sr. Luiz Sérgio naquele processo. Ainda teci as seguintes considerações no voto condutor do Acórdão 2751/2018-TCU-Plenário (grifos acrescidos) : 
 (...) 
93.	Neste feito a situação é distinta. Além da prova indiciária decorrente dos acordos de leniência e termos de colaboração relatando a participação do Sr. Luiz Sérgio Nogueira na operacionalização do cartel verificado nas licitações da Valec, é possível demonstrar que o responsável praticou diretamente, como procurador da Constran, os atos irregulares, ao assinar o Contrato 13/2006 e os seus três primeiros termos de aditamento contratual. 
94.	Apenas a assinatura dos referidos ajustes com sobrepreço já seria suficiente para responsabilizar solidariamente o Sr. Luiz Sérgio Nogueira pelo débito. A materialidade das irregularidades nos autos é evidenciada não apenas por declarações de colaboradores, mas por farta documentação fornecida à justiça e compartilhada com o TCU, que comprovam o cartel e o pagamento de vantagens indevidas à Valec. O superfaturamento dos autos também é materialmente demonstrado pelos exames realizados pela unidade técnica e por laudo pericial produzido pela Polícia Federal. Assim, não se pode excluir do polo passivo no débito o dirigente da construtora que materializou, por meio da assinatura no contrato, a representação da pessoa jurídica na participação das irregularidades observadas, que são concausa no superfaturamento decorrente de preços excessivos observados no Contrato 13/2006.
No TC-Processo 014.361/2015-9 a responsabilização do Sr. Luiz Sérgio Nogueira pelo débito em outro contrato da Constran na Ferrovia Norte-Sul (Contrato 58/2009, lote 2) foi afastada pelo Acórdão 2751/2018-TCU-Plenário, nos seguintes termos conforme transcrito no voto condutor do presente acórdão.
"17. Por outro lado, o histórico de conduta pode ser considerado como uma evidência documental que reduz a termo as declarações e outras provas apresentadas pelos signatários do acordo de leniência. In casu, realmente a participação do embargante nos atos irregulares observados nas obras da Ferrovia Norte-Sul está fundamentada no histórico de conduta oriundo do Acordo de Leniência 2/2016, celebrado entre a empresa Construções e Comércio Camargo Corrêa S.A. com o Conselho Administrativo de Defesa Econômica e com o Ministério Público Federal (peças 32 a 35) , em que são detalhadamente descritas as condutas anticompetitivas nas licitações da Valec.
18. Existem outras evidências que fundamentaram a decisão embargada, a exemplo da documentação relacionada ao Contrato 58/2009 e de laudos periciais da Polícia Federal atestando a ocorrência de sobrepreço e superfaturamento no referido ajuste (peças 12 a 16) , os quais foram corroborados pelas diversas análises efetuadas pelas unidades técnicas deste Tribunal.
19. Há, portanto, amplo conjunto probatório da ocorrência material dos fatos irregulares, em particular do superfaturamento no contrato. Tal documentação por si só já é suficiente para responsabilizar solidariamente os dirigentes da empresa, Srs. Jorge Alberto Aun e José Roberto Bertoli, que foram signatários do Contrato 58/2009, nos termos da manifestação do Parquet que adotei como razões de decidir, in verbis:
 (...) 
21. É de se reconhecer que a responsabilização do embargante [Sr. Luiz Sérgio Nogueira], ao contrário dos demais administradores da Constran, é mais frágil no caso tratado neste feito, visto que ele não assinou o Contrato 58/2009. Nestes autos, a imputação da autoria do embargante à conduta irregular está baseada apenas na cópia do histórico de conduta juntado aos autos pela unidade técnica e na documentação já mencionada anteriormente, que demonstra a efetiva atuação do Sr. Luiz Sérgio em certames licitatórios e em contratos celebrados entre a construtora e a Valec.
 (...) 
24. Como tais documentos não foram autuados no referido processo, e sim no TC Processo 014.364/2015-9, a responsabilidade do embargante deve ser exclusivamente apreciada observando se apenas os documentos obtidos pelo TCU relativos ao Contrato 58/2009, juntamente com o histórico de conduta do Cade, teriam o valor probatório suficiente para sua responsabilização pelo débito. Observo que o referido documento faz remissão à prova documental da conduta relatada, em particular diversas cópias de mensagens eletrônicas, compromissos de reunião e ligações telefônicas entre alguns executivos das empresas em colusão.
25. As declarações de executivos da Camargo Corrêa também vieram acompanhadas da apresentação de provas de pagamentos de vantagens indevidas à agentes da Valec, fatos que conferem uma maior valoração também acerca da veracidade de outras informações constantes naqueles depoimentos. No entanto, nestes autos, não há nenhum tipo de prova documental, além das afirmações transcritas no histórico de conduta do Cade, atestando a participação do Sr. Luiz Sérgio Nogueira no cartel de licitantes da Valec.
26. Entendo ser essencial tecer alguns comentários sobre a valoração das provas oriundas de depoimentos de agentes colaboradores lavrados a termo em acordo de leniência ou em instrumentos de colaboração premiada.
27. A doutrina faz menção a três sistemas principais de valoração da prova.  O primeiro deles seria o sistema da prova legal ou tarifada, em que a lei já pré-concebe o valor da prova, não deixando qualquer valoração por critério intrínseco para o julgador. Em sentido diametralmente oposto, ainda é mencionado o sistema do livre convencimento puro, em que o julgador tem total liberdade para apreciar e valorar a prova, não havendo sequer necessidade de expor os motivos que lhe formaram convencimento. E, finalmente, o sistema que é adotado em regra tanto no processo penal quanto no processo civil, é o de livre convencimento motivado ou da persuasão racional, no qual se reconhece liberdade do julgador para apreciar e valorar a prova, com a condição de que, na decisão, exponha as razões de seu convencimento. 
28. O Código do Processo Civil, de aplicação subsidiária nos processos de controle externo, estabelece em seu artigo 371 que "o juiz apreciará a prova constante dos autos independentemente do sujeito que a tiver promovido, e indicará na decisão as razões da formação de seu convencimento", o que induz ao entendimento de que foi adotado o sistema de persuasão racional. O mesmo processo de valoração da prova é, em regra, também utilizado no processo penal, nos termos previstos no art. 155 do Código de Processo Penal:
"Art. 155. O juiz formará sua convicção pela livre apreciação da prova produzida em contraditório judicial, não podendo fundamentar sua decisão exclusivamente nos elementos informativos colhidos na investigação, ressalvadas as provas cautelares, não repetíveis e antecipadas. "   
29. Ocorre que ainda existem resquícios do sistema da prova legal ou tarifada no atual CPP. Exemplo disso é o artigo 158 do referido diploma legal, que impede que a confissão do acusado, nos crimes que deixam vestígios, supra a falta de exame de corpo de delito.  Outra aparente utilização do sistema de provas tarifadas é a própria disposição do art. 4º, §16, da Lei 12.850/2013, segundo o qual nenhuma condenação pode estar fundamentada tão somente na palavra do delator.
30. Assim, nenhuma condenação penal pode ser proferida se for fundamentada unicamente em depoimento prestado em delação premiada, mesmo que diversos delatores façam a mesma acusação. Esta é uma das conclusões que se pode tirar da decisão do Ministro do Supremo Tribunal Federal Celso de Mello no âmbito da PET 5.700.
31. No entanto, em momento oportuno, entendo que esta Corte de Contas terá que deliberar se, no âmbito da esfera civil ou do Direito Administrativo Sancionador, o julgador poderia realizar outra valoração dos depoimentos obtidos por meio de instrumentos de colaboração, inclusive fundamentando a sua sentença exclusivamente em testemunhos obtidos por meio de acordos de leniência ou colaboração premiada. 
32. Embora a jurisprudência desta Corte de Contas tenha consolidado entendimento de que declarações de terceiros não têm pleno valor probatório, sobretudo quando desacompanhadas de outros documentos comprobatórios, os depoimentos produzidos por colaboradores, sob certas circunstâncias, poderiam possuir um maior valor probante, visto que são elementos produzidos sob rígido acompanhamento do Ministério Público e homologados pelo Poder Judiciário, diferentemente de uma manifestação produzida unilateralmente por terceiro, geralmente a pedido do interessado. 
33. Além disso, as declarações dos colaboradores vêm acompanhadas de elementos probatórios de diversos outros fatos informados, o que incrementa a valoração conferida pelo julgador a outros fatos declarados que não puderam ser diretamente demonstrados por meio de outras provas. Nos dizeres da 5ª Câmara de Coordenação e Revisão do Ministério Público Federal:
"Cuida-se de modo de confissão qualificado, porque não se esgota na admissão dos fatos nem com ela se confunde, estando profundamente ligado à cooperação ativa e plena no âmbito da atividade de procedimentos sancionadores, destacadamente moldado pelas obrigações assumidas na negociação e atinentes à revelação ampla e efetiva de fatos ilícitos, com seus respectivos elementos de provas, bem como a indicação de pessoas físicas e jurídicas envolvidas." [Nota Técnica nº 1/2017 - 5ª CCR, Nota Técnica sobre Acordo de Leniência e seus efeitos, elaborada pela Comissão Permanente de Assessoramento para Acordos de Leniência e Colaboração Premiada, vinculada à 5ª CCR do MPF, disponível em: http://www.mpf.mp.br/atuacao-tematica/ccr5/notas-tecnicas/docs/nt-01-2017-5ccr-acordo-de-leniencia-comissao-leniencia.pdf].
34. Mesmo no caso do processo penal, em outros tipos de crimes, atribui-se elevada valoração aos testemunhos e depoimentos. Por exemplo, o depoimento do ofendido, não obstante seja a sua parcialidade e o seu envolvimento direto com os fatos, é uma das provas previstas no próprio Código de Processo Penal. A depender da espécie do crime praticado e das provas a disposição do julgador, o depoimento do ofendido pode ser valorado de diferentes maneiras, como se verifica no caso de crimes sexuais, em que o juiz tende a sopesar de forma diferenciada tal tipo de prova.
35. Consoante o exposto, reservo-me ao direito de analisar em ocasião futura se as declarações de colaboradores, embora não possuam força probante plena, poderiam ser utilizadas como evidência nos processos administrativos. Por exemplo, o conjunto de depoimentos, termos de declaração premiadas ou históricos de conduta de acordos de leniência no Cade têm sido considerados pelo TCU como prova indiciária apta a declarar a inidoneidade de licitante fraudadora.
36. Exatamente nessa linha, julgo que neste feito não existe prova indiciária suficiente que sustente a responsabilização do ora embargante. Portanto, cabe acolher parcialmente os embargos declaratórios do Sr. Luiz Sérgio Nogueira, conferindo-lhes efeitos infringentes, de forma a afastar a sua responsabilização pelo débito, bem como tornar sem efeito as sanções que lhe foram aplicadas.
Observa-se dos motivos expostos no voto condutor que o que diferenciou a situação acerca da responsabilidade do Sr. Luiz Sérgio Nogueira, do TC-Processo 014.361/2015-9 (Acórdão 2751/2018-TCU-Plenário) para o presente processo foi a assinatura do termo de contrato e dos aditivos.
O recorrente afirma que atuou tão somente como procurador, mediante instrumento de mandato, e alega que no momento da assinatura do contrato não pertencia aos quadros da empresa, logo, não poderia ser apenado.
Entende-se que, nos termos do voto condutor, abaixo citado, o fato de no momento do contrato não ser empregado da empresa, por si, não afastaria a sua responsabilidade, uma vez que responderia por dano qualquer um que tenha dado causa a irregularidade que resulte prejuízo ao erário, verbis: 
101.	Nesse sentido, gostaria de observar que a responsabilização dos ex-empregados e ex-administradores da Constran decorre do próprio texto constitucional, em especial o art. 70, parágrafo único, e o inciso II do art. 71, que não faz qualquer distinção entre agentes públicos ou particulares para fins de recomposição do débito, bastando que qualquer um deles tenha dado causa a irregularidade que resulte prejuízo ao erário. A interpretação desses dispositivos constitucionais deixa evidente o poder-dever de o Tribunal de Contas da União julgar, não só as contas dos gestores públicos, mas de qualquer pessoa física ou jurídica que der causa a perda, extravio ou outra irregularidade de que resulte prejuízo ao erário público.
Também no voto condutor do acórdão que julgou os embargos de declaração (peça 226) a questão a nosso sentir foi devidamente tratada, verbis:
10.	A despeito disso, a condenação do embargante não decorre da natureza do seu vínculo com a Constran, seja como empregado, administrador, procurador ou sócio. Observo que o próprio embargante assinou, em nome da Constran, comprovante de retirada de cópia do edital da Concorrência 8/2004, licitação que originou a contratação em apreciação (peça 1823, fl. 163) . Tal documento é datado de 29/12/2004, o que vem a contradizer a alegação de que o Sr. Luiz Sérgio Nogueira não pertencia à equipe responsável pela montagem de propostas.
11.	Outrossim, observo que o Sr. Luiz Sérgio Nogueira assinou o Contrato 13/2006 como procurador da Constran, no dia 15/9/2006 (peça 32, fl. 21) . 
12.	No âmbito do TC-Processo 021.283/2008-1 (primeira fiscalização do TCU nas obras da Ferrovia Norte-Sul em Goiás) , pode ser constatado que o embargante também assinou o primeiro, o segundo e o terceiro termos de aditamento ao Contrato 13/2006, em 13/4/2007, 18/1/2008 e 23/12/2008, respectivamente (peça 35, fls. 21, 24 e 28) . Na mesma peça, fls. 34 e 36, observo que o embargante também assinou o recebimento da ordem de serviço nº 01/100, expedida pela Valec para a Constran, datada de 24/12/2007. 
13.	Dessa forma, a documentação colacionada acima demonstra que o embargante praticou vários atos em nome da Constran entre os anos de 2004 e 2009, tendo participação direta na Concorrência 8/2004. 
Em que pese o fato de não ser empregado da empresa não afastar a sua responsabilidade, entende-se, data máxima vênia, que o conjunto probatório, no estágio em que se encontra o processo, ainda não permite a condenação em solidariedade do recorrente, por dois motivos determinantes.
O primeiro motivo funda-se nas exatas razões expostas no voto condutor do Acórdão 2751/2018-TCU-Plenário, em especial do disposto nas conclusões que se extrai da decisão do Ministro do Supremo Tribunal Federal Celso de Mello no âmbito da PET 5.700, no sentido de que nenhuma condenação penal pode ser proferida se for fundamentada unicamente em depoimento prestado em delação premiada, mesmo que diversos delatores façam a mesma acusação. 
O presente caso diverge do TC-Processo 014.361/2015-9 por ter o recorrente assinado o Contrato 13/2006 e seus aditivos, e esta foi a diferença fundamental, conforme posto no voto, que levou esta Corte a concluir pela responsabilização do recorrente.
Nos embargos de declaração, o relator fez alusão a amplo conjunto probatório, a exemplo do histórico de conduta oriundo do Acordo de Leniência 2/2016, de documentação relacionada ao Contrato 13/2006 e à Concorrência 8/2004, bem como das análises efetuadas pelas unidades técnicas deste Tribunal apurando a ocorrência de sobrepreço e superfaturamento no referido ajuste, conforme disposto abaixo, verbis:
20. 	Por outro lado, o histórico de conduta pode ser considerado como uma evidência documental que reduz a termo as declarações e outras provas apresentadas pelos signatários do acordo de leniência. In casu, a participação do embargante nos atos irregulares observados nas obras da Ferrovia Norte-Sul também foi fundamentada no histórico de conduta oriundo do Acordo de Leniência 2/2016, celebrado entre a empresa Construções e Comércio Camargo Corrêa S.A. com o Conselho Administrativo de Defesa Econômica e com o Ministério Público Federal (peças 38 a 40) , em que são detalhadamente descritas as condutas anticompetitivas nas licitações da Valec.
21.	Ao contrário do alegado, existem outras evidências que fundamentaram a decisão embargada, a exemplo da documentação relacionada ao Contrato 13/2006 e à Concorrência 8/2004, bem como das análises efetuadas pelas unidades técnicas deste Tribunal apurando a ocorrência de sobrepreço e superfaturamento no referido ajuste.
22.	A imputação da autoria do embargante pelos atos irregulares também foi fundamentada nos seguintes documentos:
a) Termo de Colaboração nº 09 do Sr. Álvaro Soares Ribeiro Sanches (ex-executivo da Camargo Corrêa) ;
b) Termo de Colaboração nº 07 do Sr. Luiz Otávio da Costa Michirefe (ex-executivo da Camargo Corrêa) ; e
c) Termos de Colaboração nº 06, 07, 08, 14 e 15 do Sr. Rodrigo Ferreira Lopes da Silva (executivo licenciado da Andrade Gutierrez) .
23.	Há, portanto, amplo conjunto probatório da ocorrência material dos fatos irregulares, em particular do superfaturamento no contrato. Tal documentação por si só já é suficiente para responsabilizar solidariamente o embargante, que foi signatário do Contrato 13/2006, nos termos do art. 158, inciso II, c/c o art. 158, § 2º, da Lei 6.404/1977, preconizando que os administradores de uma empresa privada são solidariamente responsáveis com a companhia pelos prejuízos causados em virtude do não cumprimento dos deveres previstos em lei para a operação normal empresarial.
De fato, há outros documentos que comprovam o superfaturamento, mas em relação, especificamente, à conduta do recorrente tem-se somente a documentação proveniente do Acordo de Leniência 2/2016 e a assinatura do contrato e aditivos, o que a nosso sentir, mostra-se, neste momento processual, insuficiente para condenação em solidariedade. 
O recorrente atuou como procurador nos termos do instrumento de mandato conferido a ele. Mandato é o negócio jurídico pelo qual uma pessoa, chamada mandatário, recebe poderes de outra, chamada mandante, para, em nome do mandante, praticar atos ou administrar interesses. O significado jurídico está contido no art. 653 do Código Civil:
"Art. 653 - Opera-se o mandato quando alguém recebe de outrem poderes para, em seu nome, praticar atos ou administrar interesses. A procuração é o instrumento do mandato."
Para que se possa responsabilizar o recorrente (mandatário) solidariamente há que demonstrar que ele tenha atuado fora dos limites do mandato ou ainda a ilegalidade do mandato. Nesse sentido, há que se demonstrar a atuação irregular, a assinatura do contrato dissociada de atuação ilícita não seria suficiente para condenação. Dessa forma, entende-se que se ainda não for possível caracterizar a atuação irregular, a assinatura do contrato é insuficiente para sancionar. 
A mencionada atuação irregular teria decorrido dos atos irregulares a ele atribuídos pelos termos de colaboração do Acordo de Leniência 2/2016 celebrados no Conselho Administrativo de Defesa Econômica.  
A condenação decorreu das condutas irregulares descritas na instrução de peça 49, p.14 que citam as peças 38 e 39. Verifica-se que os atos irregulares atribuídos ao recorrente por esta Corte têm como fundamento, exclusivamente, os acordos de leniência celebrados no Conselho Administrativo de Defesa Econômica e a assinatura do Contrato 13/2006 e seus aditivos. 
No Acórdão 2751/2018-TCU-Plenário, optou-se por afastar a responsabilização solidária, mas ressalvou-se a possibilidade de se deliberar se, no âmbito do Direito Administrativo Sancionador, outra valoração dos depoimentos obtidos por meio de instrumentos de colaboração, inclusive fundamentando a sua sentença exclusivamente em testemunhos obtidos por meio de acordos de leniência ou colaboração premiada.
Nesta instrução não se discute a possibilidade mencionada no Acórdão 2751/2018-TCU-Plenário, mas tão somente a valoração dos depoimentos até aqui colhidos e utilizados como provas emprestadas para atribuir ao recorrente a necessária conduta irregular.    
Entende-se prematuro adotar como fato incontroverso e possibilitar a apenação do recorrente os depoimentos colhidos mediante testemunho de terceiros no Cade. Nota-se que as provas colhidas no Cade ainda não foram submetidas ao contraditório, nem foram validadas em juízo. Não se está a dizer que o acordo de leniência não foi homologado pelo Judiciário, mas que as provas, que deveriam demonstrar o alegado no acordo de leniência, ainda não foram ratificadas pelo Poder Judiciário. Tais elementos sequer foram apresentados no processo administrativo do Cade ou neste processo de controle externo. 
Nesse sentido, não há, além da declaração de terceiros (termos de colaboração) no âmbito do acordo de leniência, provas que demonstre a conduta irregular do recorrente que ensejaria a sua responsabilização solidária.
Informa-se ainda, conforme já mencionado no voto do acórdão recorrido, que foi ofertada denúncia pelo MPF/GO em razão da prática de cartel com a efetiva participação da Diretoria da Valec (Ação Penal Pública Incondicionada 17620-74.2016.4.01.3500 - peça 41, na qual não consta o recorrente como réu. Após pesquisa no sítio da Justiça Federal com o CPF do recorrente, verifica-se que ele é réu no Processo 0032277-84.2017.4.01.3500 - 11ª Vara - Goiânia, o qual se encontra na fase de instrução.
Dessa forma, em razão da inexistência de provas a demonstrar a conduta irregular, além da declaração de terceiros em acordo de leniência, e da existência da ação penal, entende-se prudente o desenvolvimento da ação penal para a partir das apurações realizadas no Poder Judiciário requisitar as provas e utilizá-las para dar as consequências jurídicas cabíveis. 
  O segundo motivo determinante para se aguardar e eventualmente se apenar o recorrente em solidariedade com a empresa envolve a discussão sobre o uso de provas emprestadas, em especial, da espécie de prova utilizada neste processo, qual seja, a coleta de depoimentos em acordo de leniência e a possibilidade do exercício do contraditório e da ampla defesa.
Nesse sentido, torna-se oportuno perpassar a doutrina para nos auxiliar na compreensão do uso de provas produzidas em diferentes processos ou esfera administrativa, civil e penal. 
Sobre as provas emprestadas nos ensina Fredie Didier Júnior (in: Didier Jr., Fredie. Curso de direito processual civil: teoria da prova, direito probatório, ações probatórias, decisão, precedente, coisa julgada e antecipação dos efeitos da tutela / Fredie Didier Jr., Paula Sarno Braga e Rafael Alexandria de Oliveira- 10ª ed.- Salvador: Ed. Jus Podivm, 2015. v.2. p 131) , verbis:
O art. 372 do CPC prevê, expressamente, a prova emprestada - diferentemente do CPC- 1973. A prova emprestada era amplamente aceita pela doutrina e pelos tribunais, porém à época, era exemplo de prova atípica.
Qualquer meio de prova pode ser tomado de empréstimo: depoimento, exame pericial, confissão e inspeção judicial. (...) 
É possível importar a prova produzida em qualquer espécie de processo: penal, cível, trabalhista, arbitral e administrativo (o que inclui o inquérito civil público) . O processo de origem pode ser estrangeiro, inclusive.
Sobre o contraditório e os critérios de valoração da prova, nos mostra o citado autor (In: Didier Jr., Fredie. Curso de direito processual civil: teoria da prova, direito probatório, ações probatórias, decisão, precedente, coisa julgada e antecipação dos efeitos da tutela / Fredie Didier Jr., Paula Sarno Braga e Rafael Alexandria de Oliveira- 10ª ed.- Salvador: Ed. Jus Podivm, 2015. v.2. p. 131-132) , verbis:
14.2. Respeito ao contraditório
O CPC exige que o empréstimo da prova observe o princípio do contraditório. Não poderia ser diferente. 
O contraditório deve ter sido observado no processo de onde se importa a prova e deve ser observado no processo para onde a prova é trasladada.
Somente é lícita a importação de uma prova para ser utilizada contra quem tenha participado do processo em que foi produzida - a prova não pode ser usada contra quem não participou da sua produção.
 (...) (grifos acrescidos) 
14.3. Critérios de valoração da prova emprestada
A doutrina identifica alguns critérios para a valoração da prova emprestada pelo juiz. 
a) A prova emprestada guarda a eficácia do processo em que foi colhida, na conformidade do poder de convencimento que trouxer consigo: se se toma de empréstimo uma perícia, a eficácia da prova emprestada será a de uma perícia etc.. 
b) A eficácia e a aproveitabilidade da prova emprestada estão na razão inversa da possibilidade de sua reprodução: se a prova pode ser reproduzida, sem maiores custos, a prova emprestada tem diminuído o seu valor probatório.
Nelson Nery Jr. conceitua prova emprestada como "aquela que, embora produzida em outro processo, se pretende produza efeitos no processo em questão. Sua validade como documento e meio de prova, desde que reconhecida sua existência por sentença transitada em julgado, é admitida pelo sistema brasileiro" (In: NERY Jr., Nelson. Princípios do processo civil na constituição federal. São Paulo: Ed. Revista dos Tribunais, 8ª. Edição, p. 191) . 
Na mesma linha, Luiz Guilherme Marinoni, para quem "a observância do contraditório na produção da prova é fundamental para que esta possa emprestar os seus efeitos a outros autos" (In: MARINONI, Luiz Guilherme; ARENHART, Sérgio Cruz. Manual do Processo de Conhecimento. São Paulo: RT, 3ª. Edição, 2006. p. 323) .
Também o Enunciado 52 do Fórum Permanente de Processualistas Civis - FPPC - assinalou que "para a utilização da prova emprestada, faz-se necessária a observância do contraditório no processo de origem, assim como no processo de destino, considerando-se que neste último, a prova mantenha a sua natureza originária". (Grifos acrescidos) .
É uníssono na doutrina consultada a necessidade do contraditório para a utilização da prova emprestada. O contraditório por sua vez, na opinião da doutrina especializada, deve ser produzido tanto no processo de origem, aquele que emprestou a prova, como no processo de destino, aquele que fará uso da prova. Destaca-se tal necessidade do duplo contraditório (processo de origem e processo de destino da prova) .
Em que pese a abalizada opinião doutrinária pela necessidade de contraditório na origem e no destino, ainda pode subsistir dúvidas se o contraditório realizado somente no destino supre a exigência constitucional e atende ao devido processo legal.  
A pacífica jurisprudência do Superior Tribunal de Justiça, bem como no Supremo Tribunal Federal, estatui que a "prova emprestada" tem sua validade no processo administrativo condicionada ao prévio contraditório. Não é outra a orientação traçada pelo Superior Tribunal, consolidada na inteligência da Súmula 591 do STJ:
Súmula 591: É permitida a "prova emprestada" no processo administrativo disciplinar, desde que devidamente autorizada pelo juízo competente e respeitados o contraditório e a ampla defesa.
3. Há sintonia entre as partes do processo penal e os fatos que deram origem aos dois processos, assim como existem outras provas nos autos do PAD a corroborar as provas emprestadas. As referidas provas foram transladadas por meio da devida autorização do juízo criminal e submetidas ao contraditório, tendo havido direito de defesa. A Primeira Seção do STJ tem aceitado o empréstimo de provas, desde que haja atenção ao devido processo legal e ao contraditório. Precedentes: MS 17.472/DF, Rel. Min. Arnaldo Esteves Lima, Primeira Seção, DJe 22.6.2012; MS 15.787/DF, Rel. Min. Benedito Gonçalves, Primeira Seção, DJe 6.8.2012; e MS 16.122/DF, Rel. Min. Castro Meira, Primeira Seção, DJe 24.5.2011. (RMS 33.628/PE 2011/0014650-8, rel. Min. Humberto Martins, julgamento em 2/4/2013)	
O Supremo Tribunal Federal tem assentado a nulidade da prova emprestada que não foi previamente consolidada com a observância do contraditório e da ampla defesa:
"A prova emprestada utilizada sem o devido contraditório, encartada nos acórdãos que deram origem à condenação do extraditando na Itália, no afã de agravar a sua situação jurídica, é vedada pelo art. 5º, LV e LVI, da Constituição, na medida em que, além de estar a matéria abrangida pela preclusão, isto importaria verdadeira utilização de prova emprestada sem a observância do contraditório, traduzindo-se em prova ilícita". (Rcl n. 11243, Rel. Min. Gilmar Mendes, julgamento em 8/6/2011, Tribunal Pleno) .
"É nula a condenação penal decretada com apoio em prova não produzida em juízo e com inobservância da garantia constitucional do contraditório. - A prova emprestada, quando produzida com transgressão ao princípio constitucional do contraditório, notadamente se utilizada em sede processual penal, mostra-se destituída de eficácia jurídica, não se revelando apta, por isso mesmo, a demonstrar, de forma idônea, os fatos a que ela se refere. Jurisprudência". (RHC n. 106.398, rel. Min. Celso de Mello, julgamento em 4/10/2011) .
"4. A jurisprudência desta Corte admite o uso de prova emprestada em processo administrativo disciplinar, em especial a utilização de interceptações telefônicas autorizadas judicialmente para investigação criminal. Precedentes". (RMS 28.774/DF, red. p/ o ac. Min. Roberto Barroso, julgamento em 22/9/2015) 
"A jurisprudência desta Suprema Corte admite a utilização de prova emprestada da instância criminal, no intuito de instruir processo administrativo disciplinar, resguardadas as garantias constitucionais do devido processo legal, do contraditório e da ampla defesa". (RMS 0074918-37.2010.3.00.0000 DF, rel. Min. Rosa Weber, julgamento em 16/5/2017) 
Não se desconhece, ainda, precedentes do STJ que admite a prova com o contraditório somente no destino, veja-se, à propósito, ementa do REsp 1.257.058/RS (relator Ministro Mauro Campbell Marques) : 
"4. Tanto o STF quanto o STJ possuem posicionamento permitindo o uso da prova produzida em investigação criminal, na forma do art. 1º, da Lei 9.296/96 (interceptação de comunicações) , em processo administrativo disciplinar e em ações de improbidade, desde que observado, no processo de destino seja administrativo, seja judicial, o devido processo legal e o contraditório. Pelas mesmas razões ("ubi eadem ratio ibi eadem legis dispositio") , esse entendimento se estende para se admitir o uso também em processo administrativo fiscal e em execuções fiscais, principalmente quando constatados indícios de cometimento de crimes contra a ordem tributária (Lei n. 8.137/90) ." (grifo acrescido) .
Há outros precedentes do STJ que podem ser mencionados, verbis:
3. Com efeito, esta Corte Superior manifesta entendimento no sentido de que "a prova emprestada não pode se restringir a processos em que figurem partes idênticas, sob pena de se reduzir excessivamente sua aplicabilidade, sem justificativa razoável para tanto. Independentemente de haver identidade de partes, o contraditório é o requisito primordial para o aproveitamento da prova emprestada, de maneira que, assegurado às partes o contraditório sobre a prova, isto é, o direito de se insurgir contra a prova e de refutá-la adequadamente, afigura-se válido o empréstimo" (EREsp 617.428/SP, Rel. Ministra NANCY ANDRIGHI, CORTE ESPECIAL, julgado em 04/06/2014, DJe 17/06/2014) .
	(...) 
CIVIL. EMBARGOS DE DIVERGÊNCIA EM RECURSO ESPECIAL. AÇÃO DISCRIMINATÓRIA. TERRAS DEVOLUTAS. COMPETÊNCIA INTERNA. 1ª SEÇÃO. NATUREZA DEVOLUTA DAS TERRAS. CRITÉRIO DE EXCLUSÃO. ÔNUS DA PROVA. PROVA EMPRESTADA. IDENTIDADE DE PARTES. AUSÊNCIA. CONTRADITÓRIO. REQUISITO ESSENCIAL. ADMISSIBILIDADE DA PROVA. 
[...] 9. Em vista das reconhecidas vantagens da prova emprestada no processo civil, é recomendável que essa seja utilizada sempre que possível, desde que se mantenha hígida a garantia do contraditório. No entanto, a prova emprestada não pode se restringir a processos em que figurem partes idênticas, sob pena de se reduzir excessivamente sua aplicabilidade, sem justificativa razoável para tanto.
10. Independentemente de haver identidade de partes, o contraditório é o requisito primordial para o aproveitamento da prova emprestada, de maneira que, assegurado às partes o contraditório sobre a prova, isto é, o direito de se insurgir contra a prova e de refutá-la adequadamente, afigura-se válido o empréstimo. (EREsp 617.428/SP, STJ, Relatora Ministra Nancy Andrighi, Corte Especial, julgado em 04/06/2014, DJe 17/06/2014) .
O que se extrai, tanto da doutrina, como de todos os julgados mencionados, é que o contraditório deve ser observado e, em especial, deve ser efetivo. Há que se ter condições de contraditar a suposta versão dos fatos obtida com a prova emprestada de outro processo. Dessa forma, entende-se que há que se avaliar se os depoimentos colhidos no processo administrativo perante o Cade e utilizados por esta Corte de Contas permitem o efetivo contraditório e a ampla defesa somente citando os jurisdicionados no âmbito do processo de controle de externo.  
No caso concreto, há que se pontuar que os depoimentos foram colhidos mediante a declaração de terceiros que citou o recorrente. A utilização de seu conteúdo para a fixação das penas por esta Corte deve ser realizada com maior parcimônia. Nota-se que, conforme a doutrina, a prova emprestada mantém o seu status quo, em outras palavras, se a espécie de prova foi a de depoimento, mantém a sua natureza de depoimento no processo de controle externo. 
Em que pese haver precedentes do STJ e STF que aceitam o contraditório somente no destino, dos quais se destaca as interceptações telefônicas obtidas na apuração policial, não se verifica dentre os julgados a validação de condenações administrativas, exclusivamente, obtidas por meio de depoimentos de delatores. 
Ao contrário, o julgado do STF (PET 5.700) citado no Acórdão 2751/2018-TCU-Plenário entendeu que nenhuma condenação penal pode ser proferida se for fundamentada unicamente em depoimento prestado em delação premiada, mesmo que diversos delatores façam a mesma acusação. 
Tem-se entendido, portanto, que não haverá condenação, na esfera penal, unicamente, com base nas delações ou em nas declarações de terceiros nos acordos de leniência.
De toda forma, as instâncias administrativas e penal possuem peculiaridades que as diferem, tal fato é inegável, e por isso, o uso das provas emprestadas, em especial (caso concreto sob exame) , o uso de depoimentos (prova testemunhal) obtido em acordo de leniência deve ser examinado a luz das características dos processos de controle externo nesta Corte de Contas.
Nesse sentido, permite-se socorrer do bem lançado Parecer do MP-TCU no TC Processo 001.118/2015-3 (peça 90) , verbis:
24. Demais disso, sobressai dos autos, ainda, questão processual de singular relevância, qual seja, o aproveitamento pelo TCU da documentação probatória produzida unilateralmente pelo MPF e pela Polícia Federal, sem a submissão prévia ao contraditório e à ampla defesa. No caso de documentos licitatórios, notas fiscais, recibos, extratos bancários e outros elementos dessa mesma natureza documental, não temos dúvidas de aceitá-los e de admitir que o contraditório se dará na fase de citação pelo Tribunal.
25. No entanto, com relação aos interrogatórios e à análise da mídia extraída de equipamentos apreendidos pela Polícia Federal, parece-nos que a sua admissão sem prévia validação pelo Poder Judiciário e sem submissão anterior ao contraditório geraria uma situação de quebra de isonomia, com violação ao princípio da paridade de armas no processo. É que, caso os interrogatórios sejam aceitos pelo Tribunal, a parte não teria mecanismos processuais junto ao TCU para contraditá-los, uma vez que a Corte entende que todas as provas devem ser apresentadas sob a forma documental, o que excluiria a possibilidade de inquirição de testemunhas da defesa. 
26. Da mesma sorte, de pouca valia teria essa inquirição feita em caráter particular pelo próprio responsável, com a emissão de declaração por parte de suas testemunhas, uma vez o Tribunal vem atribuindo às declarações de terceiros valor apenas em relação à pessoa do declarante, sem extensão à veracidade do fato, valendo-se, para tanto, de interpretação do disposto no art. 368 e seu parágrafo único do antigo Código de Processo Civil, atualmente reproduzido no art. 408 da Lei n.º 13.105/2015, com o seguinte conteúdo:
"Art. 408. As declarações constantes do documento particular escrito e assinado ou somente assinado presumem-se verdadeiras em relação ao signatário. Parágrafo único. Quando, todavia, contiver declaração de ciência de determinado fato, o documento particular prova a ciência, mas não o fato em si, incumbindo o ônus de prová-lo ao interessado em sua veracidade". 
27. Dessa forma, tem-se, nessa hipótese peculiar, uma situação na qual o MPF, na condição de órgão de investigação e de titular das ações penais e cíveis de improbidade administrativa, realiza os interrogatórios das pessoas por ele escolhidas, sem a necessidade de ouvir eventuais testemunhas arroladas pelas partes investigadas, produzindo uma prova que, se aproveitada pelo TCU, não terá condições processuais de ser contrastada por prova da mesma natureza. 
28. Em suma, a produção de provas testemunhais de forma unilateral pelo Estado ou por qualquer órgão que o represente, sem possibilitar posteriormente que tais provas sejam contraditadas pelos mesmos meios facultados ao Poder Público, viola as garantias processuais das partes, as quais veem seus direitos diminuídos em face do Estado, com nítida afronta aos princípios da isonomia e da paridade de armas no processo.
29. Por outro lado, em última análise, caso se entendesse pela validação dessas provas testemunhais produzidas pelo MPF sem o contraditório produzido naquela mesma instância ou perante o Poder Judiciário, a elas deveria ser conferido, no máximo, o mesmo tratamento que o TCU concede às declarações de terceiros, vale dizer, limitada presunção de veracidade, restrita ao conhecimento do fato, mas não à sua comprovação em si.
A ponderação do MP-TCU acerca da quebra da isonomia e a disparidade de armas que militaria em desfavor do jurisdicionado, no âmbito do TCU, conduz em última instância ao raciocínio de que seria impossível ao jurisdicionado fazer prova em contrário nesta Corte e que o contraditório se reduziria a mera formalidade processual sem nenhuma efetividade.
Nota-se que caso se adote, como ocorreu neste caso sob exame, a versão possível dos fatos colhidos no acordo de leniência, por meio de testemunhas, como a realidade fática dos acontecimentos, não há como, no âmbito do processo de controle externo, o responsável descaracterizar a descrição obtida. 
Veja-se que na sistemática processual desta Corte, nos casos em que a prova utilizada para condenação trata-se tão somente dos depoimentos de testemunhas obtidos no acordo de leniência e sem outras provas que demonstrem a conduta do jurisdicionado, o contraditório no destino (TCU) transmuda-se em mera formalidade e contraria todas as decisões judiciais colacionadas e citadas.  
Desta forma, seria prudente, para formação de um título executivo extrajudicial líquido, certo e imune a questionamentos na esfera judicial, que se aguardasse o reconhecimento de existência por decisão definitiva do Poder Judiciário das provas emprestadas, para que da decisão judicial transitada em julgado se extraia os fatos com suas consequências jurídicas administrativas.
Por isso, entende-se que as provas emprestadas utilizadas no presente processo não se mostram, ainda, aptas a servir de fundamento para formação do título executivo extrajudicial por esta Corte, sendo prudente, aguardar o desfecho dos autos ou a validação das provas emprestadas em juízo (Processo 0032277-84.2017.4.01.3500) , para, a partir daí, retirar as consequências jurídicas e as sanções sob a competência desta Corte.
Dessa forma, com fulcro na PET/STF 5.700 que impede a condenação unicamente com base nas delações e por não haver outras evidências além das declarações testemunhais no acordo de leniência junto ao Cade acerca da conduta irregular do recorrente e ausência de definitividade das provas emprestadas, entende-se que deve ser dado provimento ao recurso do recorrente, sem prejuízo de caso se entenda oportuno a abertura de novo processo nesta Corte para que se aguarde a feitura de outras provas que comprove a conduta irregular afirmada nos acordos de leniência.
Da proporcionalidade da multa aplicada.
Defende-se no recurso do Sr. Luiz Sérgio Nogueira a ausência da necessária exposição da fundamentação acerca da dosimetria da pena e o critério utilizado para a quantificação da multa aplicada ao recorrente.
Argumenta que:
a) vício (ausência da exposição da dosimetria da multa) "impede o exercício regular da ampla defesa e do contraditório, (...) o que culmina com a nulidade da pena";
b) "a multa precisa ser proporcional à infração cometida, de modo que, sem a especificação dos critérios, o Recorrente, a sociedade e o Poder Judiciário ficam impedidos de realizarem o controle dos fundamentos da dosimetria aplicada";
c) ausência da necessária exposição da fundamentação acerca da dosimetria da pena e o critério utilizado para a quantificação da multa aplicada ao recorrente contrariam o decidido no AGA 1286329 STJ e no AMS 200334000334157 TRF1;
d) "Há ainda precedentes do TCU a estabelecer a necessidade de exposição dos balizadores relacionados à gravidade dos ilícitos apurados, o que não foi exposto no decisum vergastado (v.g Acórdão 944/2016-TCU-Plenário) . 
Análise:
Cumpre refletir sobre a dosimetria, ventilada pelo recorrente. A problemática atinente à proporcionalidade na gradação das sanções administrativas e/ou multas civis derivadas de irregularidades na Administração Pública tem sido objeto de contínua discussão no âmbito do Poder Judiciário [p.ex. STJ: REsp 1457255/PR, Rel. Min. Napoleão Nunes Maia Filho, 1ª Turma, DJe 20/8/2014 e AgRg no AREsp 73.968/SP, Rel. Min. Benedito Gonçalves, 1ª Turma, DJe 29/10/2012; TRF-1ª Região: AC 00033215120104014002, Rel. Des. Federal Olindo Menezes, eDJF1 17/7/2015, AC 0000664-72.2009.4.01.3000/AC, Rel. Des. Federal Olindo Menezes, 4ª Turma, e-DJF1 10/12/2014; AC 0005400-05.2002.4.01.3801/MG, Rel. Juiz Federal Marcelo D. da Costa, 2ª Turma Suplementar, e-DJF1 12/7/2013; TRF-2ª Região: AC 0010738-77.2006.4.02.5001, Rel. Des. Federal Guilherme C. de Castro, 6ª Turma Especializada, disponib. 30/8/2010; TRF-5ª Região. AC 581930/RN, Rel. Des. Federal Rubens de M. Canuto (Convocado) , 1ª Turma, DJe 22/9/2015, dentre outros].
Contudo, vale lembrar que a dosimetria da pena, na sistemática processual do TCU, tem como balizadores o nível de gravidade dos ilícitos, com a valoração das circunstâncias fáticas e jurídicas envolvidas, a isonomia de tratamento com casos análogos. Não há dosimetria objetiva da multa, comum à aplicação de normas do Direito Penal, nem rol de agravantes e atenuantes legalmente reconhecido (v.g Acórdão 123/2014-TCU-Plenário) . Ademais, a aplicação de sanções guarda relação com a materialidade dos fatos e a culpabilidade dos responsáveis, não com sua capacidade financeira em quitar a dívida (v.g Acórdão 1790/2014-TCU-Plenário) .
Dessa forma, entende-se que não se aplica a esta unidade técnica imiscuir-se no quantum definido no acórdão recorrido, uma vez se tratar de prerrogativa do relator e do colegiado, bastando ao exame técnico pontuar que as sanções aplicadas aos recorrentes, teve por fundamento o art. 57, da Lei 8.443/92. 
O aludido diploma legal autoriza esta Corte a aplicar multa ao responsável nos casos em que tenha resultado débito. Multa, esta, que será valorada em até cem por cento do valor atualizado do dano causado ao Erário. 
Portanto, à luz desses dispositivos, o valor aplicado se encontra dentro dos parâmetros estabelecidos pelo RI/TCU e, por consectário lógico, dentro dos propósitos dos princípios da razoabilidade e da proporcionalidade, sendo legal e regimentalmente embasado. 
Conforme já afirmado, a dosimetria do valor da multa é questão afeta ao relator e ao colegiado, sendo despropositado à unidade técnica opinar acerca de sua alteração, uma vez que se insere na margem discricionária do julgador. No entanto, nada obsta que o Relator ad quem pondere sobre o quantum da multa aplicada e, caso julgue adequado, reduza o seu montante. 
De toda forma, se afastada a responsabilidade do Sr. Luiz Sérgio Nogueira afasta-se também a multa imputada.
Da presunção do dano ao erário
Defende-se no recurso da Constram a existência de presunção de dano ao erário sobre o objeto do contrato, uma vez que tanto a doutrina quanto a jurisprudência do STJ afirmam que o dano não se presume se comprova.
Argumenta que:
a) o que se fez "foi fiscalizar apenas parcela do objeto executado e, quanto ao resto, presumir a homogeneidade e a constância das características da amostra em relação a todo o universo de quantitativos e preços executados";
b) a análise da maneira como realizada, "aplicando linearmente sobre o total executado o fator obtido na amostragem efetivamente fiscalizada" não é suficiente para "consolidar o dever de reparação, pois inábil à comprovação da ocorrência de dano ao erário", pois o dano ao erário não se presume, se comprova;
c) "a presunção de dano ao erário, decorrente de fiscalização por amostragem, não é o suficiente para condenação conforme abalizada doutrina (in: GONÇALVES, Carlos Roberto. Responsabilidade civil. 11. Ed. São Paulo: Saraiva, 2009, p. 35 e in: DINIZ, Maria Helena. Curso de direito civil brasileiro, 7: responsabilidade civil. 25. Ed. São Paulo: Saraiva, 2011, pp. 80/82) e jurisprudência pátria (Precedentes do STJ: REsp 939.118/SP, AgInt no Resp 1.538.079, AgInt no Resp 1.419.060/MG, REsp 805.080/SP, REsp 939142/RJ, REsp 678.115/RS, REsp 285.305/DF, todos da Primeira Turma; REsp 714.935/PR, Segunda Turma) .
Análise:
Importante rememorar os fundamentos do acórdão previamente ao exame do mérito, logo oportuno transcrever trechos do voto condutor e do parecer do MP-TCU, verbis:
Voto:
51.	O terceiro ajuste proposto pelo MP/TCU no valor do débito se refere à divisão do valor do superfaturamento em cada data de medição. O Ministério Público de Contas discorda do critério utilizado pela unidade técnica de dividir o valor total do superfaturamento proporcionalmente a cada medição, mediante a multiplicação do fator de sobrepreço de 30,33%.
52.	Segundo o MP/TCU, a divisão do superfaturamento, se calculado analiticamente medição a medição, resultaria em valor atualizado do débito inferior, pois, de fato, não houve medição dos itens com sobrepreço nas sete primeiras medições.  Assim, realizando um esforço hercúleo, o MP/TCU produziu anexo ao seu parecer em que discriminou o valor exato do superfaturamento em cada medição, conforme sintetizado no quadro a seguir, que desconsiderou o sobrepreço referente aos itens "grampo elástico tipo Pandrol", "palmilha amortecedora" e "calço isolador":
 (...) 
53.	Em essência, tenho por adequado o procedimento realizado pelo MP/TCU, com algumas ressalvas. A primeira, refere-se aos ajustes já realizados no valor de referência dos grampos, palmilhas e calços, na forma descrita anteriormente, cujo superfaturamento resultante deve ser incluído no valor do débito. Da mesma forma, considero que o item "Transporte de material de 3a categoria até 600 metros" não deve ser incluído no computo do débito, já que não foi examinado pela unidade técnica.
54.	A segunda ressalva que faço é sobre o entendimento do MP/TCU de limitar o novo valor de cada parcela do débito aos valores originais pelos quais os responsáveis foram citados. No caso em apreço, o superfaturamento relativo à 12ª medição (R$ 784.259,31) extrapolaria o valor da citação dos responsáveis na data de origem do débito (R$ 767.760,12) . Dessa forma, o d. representante do Ministério Público de Contas propugnou que a diferença correspondente (a saber, R$ 16.499,19) não fosse imputada aos responsáveis.
55.	Com as vênias de estilo, não vejo nenhum vício processual em tal procedimento, pois o débito total atualizado a ser imputado a cada responsável é inferior ao valor atualizado total do débito constante dos ofícios de citação. Pacífica jurisprudência desta Corte de Contas, a exemplo dos Acórdão 2158/2013-TCU-Plenário e 10.980/2016-2ª Câmara, considera que a imputação de débito em valor inferior ao indicado na citação não configura prejuízo à defesa e dispensa o envio de nova citação. Os fatos irregulares apontados e as condutas atribuídas aos responsáveis são os mesmos para cada parcela e respectiva data-base do débito, de forma que o necessário rearranjo das parcelas e datas-bases do dano pode ser promovido, sem que haja necessidade de refazer as citações, desde que o montante atualizado total não exceda o débito total objeto da citação.
Também é importante citar o trecho do parecer do MP-TCU (peça 177, p. 16-1 que verifica o critério utilizado pela Unidade Técnica, critério este que constou da citação, verbis:
70. Recapitulando a forma de estimativa do superfaturamento cometido no Contrato 13/2006, os passos finais do cálculo levado a efeito pela unidade técnica consistiram na: I) divisão do valor total do superfaturamento (R$ 22.369.329,74, não atualizados) pelo valor total executado no contrato (R$ 73.825.577,89, igualmente não atualizados) , resultando no percentual de 30,3%; e II) aplicação desse percentual de 30,3% ao valor pago em cada uma das medições.
 (...) 
72. Ao pressupor que o superfaturamento por preços excessivos tenha sido perpetrado de forma uniformemente proporcional ao longo das 26 medições (na proporção de 30,3% do valor pago em cada uma) , o método escolhido ocasionou a incongruência de distorcer o momento do cometimento do ilícito, antecipando-o. 
73. A partir do simples cotejo das medições efetuadas (peças 26 a 29) , verifica-se profundo descasamento entre a distribuição temporal do superfaturamento imputado pela unidade técnica e as quantias que devem ser consideradas superfaturadas. O contraste é mais nítido nas sete primeiras medições, em que não houve a execução de itens com preços superfaturados, tendo a unidade técnica indicado a ocorrência de superfaturamento naqueles momentos. 
74. Com base nas memórias de cálculo insertas ao fim deste parecer (Anexo I) , elaboramos a Tabela 4 a seguir. Nela apresentamos o superfaturamento calculado a partir de cada item executado. Ademais, assim como a unidade técnica, consideramos o índice de reajuste incidente sobre cada pagamento efetuado pela Valec e a retenção de valores determinada pelo TCU.
 (...) 
76. Para comodidade, reunimos na Tabela 5 adiante o superfaturamento estimado pela unidade técnica (30,3% do valor de cada medição) , e o superfaturamento calculado item a item (Tabela 4) , com o caveat descrito no parágrafo anterior:
Tabela 5, constante à peça 177, p.18
77. A fim de captar, com precisão satisfatória, o momento dos ilícitos em apuração, pugnamos por que seja adotado o cálculo do superfaturamento tomando por base o valor excedente observado em cada pagamento havido. Nessa esteira de entendimento, propugnamos por que o douto Colegiado condene os responsáveis arrolados nos autos ao ressarcimento dos valores consignados na derradeira coluna à direita da Tabela 4 acima (também reproduzidos na terceira coluna da Tabela 5) , com o discreto ajuste abaixo. 
78. Seguindo o princípio da correlação, só se pode inculpar os responsáveis pelos fatos e no limite dos valores pelos quais tenham sido citados. No caso em apreço, verificamos que o superfaturamento relativo à 12ª medição (R$ 784.259,31) extrapola o valor pelo qual a Constran Construções e Comércio S.A. (peça 70) e os Srs. José Francisco das Neves (peça 93) , Ulisses Assad (peça 75) , José Américo Cajado de Azevedo (peça 73) e Luiz Sergio Nogueira (peça 74) foram citados (R$ 767.760,12) . Ainda que a diferença corresponda a valor pouco expressivo ante o débito total (a saber, R$ 16.499,19) , entendemos forçoso limitar a imposição de débito referente à 12ª medição ao valor constante das citações.
79. Quanto às 10ª, 17ª, 21ª e 25ª medições, reparamos que, muito embora o superfaturamento ora proposto exceda o débito estimado pela Seinfra em sua manifestação final (peça 173, p. 35/36) , ainda assim o dano apurado item a item afigura-se igual ou inferior àquele pelo qual os agentes foram citados, não havendo óbice a que sejam condenados na extensão ora propugnada.
Do disposto no parecer do MP-TCU e no voto do acórdão percebe-se a realização de ajuste no valor do débito. Observa-se que a unidade técnica dividiu o valor do superfaturamento proporcionalmente a cada medição, mediante a multiplicação do fator de sobrepreço de 30,33%. Por este critério foi a recorrente citada (peça 39, p. 7-8, peça 70) .
O Ministério Público de Contas discordou do critério utilizado pela unidade técnica de dividir o valor total do superfaturamento proporcionalmente a cada medição, mediante a multiplicação do fator de sobrepreço de 30,33%, e discriminou o valor exato do superfaturamento em cada medição. 
Veja que a discriminação do valor exato em cada medição, a partir do superfaturamento dos serviços constantes do Contrato 13/2006 afasta todas alegações da recorrente no sentido de se ter presumido o dano, restando, portanto inaplicáveis ao caso concreto todos os julgados mencionados. 
É notório que da forma como feito pelo MP-TCU e adotado pelo decisum condenatório não há presunção de dano, mas comprovação serviço a serviço, medição a medição do dano decorrente do superfaturamento. Logo, não há que se falar em fiscalização de parcela do objeto e presunção de homogeneidade da amostra em relação ao universo de quantitativos e preços executados.
Em que pese a inexistência dos vícios alegados no recurso, não há como não reconhecer que o ajuste promovido pelo MP-TCU e acatado pela Corte difere da forma como a citação foi realizada. Tal fato foi inclusive reconhecido pelo MP-TCU, nos seguintes termos:
78. Seguindo o princípio da correlação, só se pode inculpar os responsáveis pelos fatos e no limite dos valores pelos quais tenham sido citados. No caso em apreço, verificamos que o superfaturamento relativo à 12ª medição (R$ 784.259,31) extrapola o valor pelo qual a Constran Construções e Comércio S.A. (peça 70) e os Srs. José Francisco das Neves (peça 93) , Ulisses Assad (peça 75) , José Américo Cajado de Azevedo (peça 73) e Luiz Sergio Nogueira (peça 74) foram citados (R$ 767.760,12) . Ainda que a diferença corresponda a valor pouco expressivo ante o débito total (a saber, R$ 16.499,19) , entendemos forçoso limitar a imposição de débito referente à 12ª medição ao valor constante das citações.
Reconhece-se que não houve alteração dos fatos, mas mudança de critério na forma de distribuição do superfaturamento desde a citação até a condenação e que conduziu a alteração do montante (quantum debeatur) do dano causado.
Destaca-se, desde já, que o encaminhamento desta instrução, após o exame da citação, será em conformidade com os precedentes a serem citados desta Corte.
Novamente, a discussão sobre a adequação da citação tem como único objetivo propor reflexão sobre o assunto, para que caso o Ministro-Relator ou MP-TCU, como fiscal da lei, entendam cabível, avaliem o caso concreto. 
Com todas as venias de estilo, entende-se que houve sim alteração de questão de direito da citação realizada para a decisão prolatada por esta Corte, ora recorrida.
De fato, os valores dos débitos tanto do superfaturamento/sobrepreço no âmbito do Contrato 13/2006 pelos quais os responsáveis foram citados são menores que os valores das condenações, contudo, as citações foram realizadas considerando critério diverso do adotado no acórdão, haja vista o ajuste realizado pelo MP-TCU.
Embora o valor a que se chegou seja inferior, é direito do jurisdicionado ter ciência e contraditar os critérios e a metodologia usados para se chegar ao dano, ainda que, no mérito, não tenha sucesso.
Quando realizada a citação e para que seja possível ao citado exercer de forma irrestrita seu amplo direito de contraditar e se defender, todos os termos do dano devem estar plenamente esclarecidos.
O método e os critérios a serem aplicados para cálculo do débito é questão de direito e antes da citação deve estar disponível ao jurisdicionado para que ele contradite. 
Mostra-se, a nosso sentir, juridicamente inviável que se penalize o jurisdicionado sem que esteja cristalino todas as questões de direito, a exemplo do critério último e a metodologia aceitável pela jurisprudência desta Corte, como as questões de fato utilizados para se chegar ao quantum do prejuízo. 
Dessa forma, ainda que o superfaturamento pelo qual foi citado o ex-gestor tenha sido maior que o valor da condenação, houve modificação na forma de cálculo tida por correta por esta Corte e sobre a qual o recorrente não foi ouvido, contrariando seu direito de contraditar.
De toda forma, trata-se de entendimento deste auditor que contraria precedentes desta Corte que consideram que a imputação de débito em valor inferior ao indicado na citação não configura prejuízo à defesa e dispensa o envio de nova citação. (v.g Acórdão 2158/2013-TCU-Plenário, Acórdão 10980/2016-TCU-Segunda Câmara e Acórdão 4696/2018-TCU-2ªCâmara) .
Destaca-se que no último decisum mencionado (Acórdão 4696/2018-TCU-2ªCâmara) , a diferença de metodologia no cálculo era tão notória que o paradigma usado (Sicro-2) na condenação para cálculo do sobrepreço divergia do paradigma, não usual nesta Corte, utilizado na citação. Ainda assim, por se ter valores inferiores na condenação em relação à citação, entendeu-se, em posição contrária à defendida por este auditor, a inexistência de vício processual. 
Dessa forma, deixa-se de propor a nulidade do acórdão e encaminha-se em linha com os Acórdãos 2.158/2013-TCU-Plenário, 10.980/2016-TCU-2ª Câmara e 4696/2018-TCU-2ªCâmara. 
Da inaplicação do Sicro-2.
1.16. Defende-se no recurso da empresa Constran a inaplicabilidade do Sicro-2 e sim a aplicação do Novo Sicro.
1.17. Argumenta que:
a) o Sicro-2 "sequer contemplava obras ferroviárias" fato reconhecido pelo E. Tribunal, dessa forma, comparou-se "preços referentes a realidades muito distintas, com composições de custos não replicáveis e, portanto, com "distorções graves";
b) no momento "das liquidações e do processamento dos valores ora fiscalizados, já se havia iniciado a elaboração do Novo Sicro, o que nada mais é do que o reconhecimento público, por parte do Estado, das fragilidades e lacunas do Sicro 2", logo, mais adequado o uso daquele sistema de referência (Novo Sicro) .
Análise:
1. Sobre a utilização do Novo Sicro como sistema de referência o exame dos embargos de declaração bem destacou (peça 226, p. 12-13) , verbis:
54. Com as vênias de estilo, não verifico a contradição indicada pela embargante. O exame deve ocorrer à luz dos paradigmas de preço de mercado existentes no momento da celebração do negócio jurídico, e não de uma data aleatória ou com base em um sistema referencial inexistente à época dos fatos, como querem os recorrentes. Foi naquele cenário - e não neste - que as licitantes tiveram oportunidade de apresentar suas propostas comerciais, levando em consideração tanto a estrutura do orçamento da contratação quanto as normas e os manuais existentes à época para a formação de preços. Dito de outro modo, é importante analisar a realidade e o contexto da origem da avença para que assim não haja distorções e pagamentos em duplicidade.
55. As bases contratuais, incluindo a metodologia de orçamentação, os equipamentos utilizados e o patamar de BDI, foram fixadas no momento da assinatura da avença. Assim, é impertinente a pretensão dos embargantes de que os preços referenciais utilizados pelo TCU em suas análises contemplem o melhor de cada um dos cenários: os paradigmas do Sicro-2 da época da celebração da avença original ou os parâmetros atuais do Novo Sicro. Em relação a esses dois momentos temporais, as premissas utilizadas pelos dois sistemas de referência são muito distintas. 56. Finalmente, friso que a peça de defesa da empreiteira não está propriamente baseada nas composições do Novo Sicro. A empresa apresentou custos referenciais construídos a partir de injustificadas reduções dos valores referentes às produções das equipes mecânicas (velocidade e fatores de eficiência e de carga) à realidade da obra. Tais alegações, desacompanhadas de sólidas evidências, não poderiam ser acolhidas por esta Corte de Contas. 
57. Se o Novo Sicro fosse utilizado de forma tecnicamente adequada, segundo preconizado no Manual de Custos Rodoviários, os preços referenciais poderiam inclusive apresentar redução, segundo análise sintetizada na tabela a seguir, que examina a repercussão nos custos de referência de algumas das inovações realizadas pelo Novo Sicro.
Tabela à peça 13
58. O fato é que todos os argumentos apresentados pela empresa procuram descaracterizar a aplicabilidade do Sicro-2 como referência, mas tal sistema referencial tem sido reiteradamente considerado tanto pela jurisprudência do TCU quanto pela legislação que rege a matéria como um parâmetro adequado de preços de mercado para obras de infraestrutura de transporte, incluindo o modal ferroviário.
1. Ainda no tocante ao uso do Novo Sicro, socorre-se do já discutido no Acórdão 1194/2018-TCU-Plenário, reproduzido abaixo, verbis:
51. Em conclusão, os referenciais do controle devem ser condizentes com aqueles existentes no período em que ocorreram os fatos objeto do controle. Assim não cabe o uso de novas referências, tal como o Novo Sicro, fazendo-o retroagir a situações anteriores, em que outras referências, como o Sicro-2 e, eventualmente, o Sinctran, balizavam os orçamentos elaborados para contratação de obras públicas. Não fosse assim, haveria a oportunidade para que custos anteriormente não previstos nos sistemas referenciais, mas que eram de conhecimento do particular e, de alguma forma, compensados em suas propostas, viessem a ser admitidos como custo adicional em razão de o novo sistema de referência vir a explicitá-los, beneficiando indevidamente o particular.
52. Vale lembrar que o Dnit, em sua publicação Informativo Sicro 1/2017, fez constar a seguinte ressalva quanto a utilização de diferentes sistemas, como o Novo Sicro e o Sicro-2, para a elaboração de orçamentos:
'É imprescindível destacar que os novos orçamentos a serem elaborados, a partir da divulgação do mês-base de janeiro de 2017, não devem utilizar, sob nenhuma circunstância, composições de custos e parâmetros de sistemas diferentes, ou seja, Sicro 2 ou novo Sicro, sob risco de ocorrência de graves distorções em função dos tratamentos diferenciados dados aos custos diretos e indiretos nos referidos sistemas.' (grifei) 
53. Assim, da mesma forma que não deve haver a utilização simultânea de diferentes sistemas de custos para a preparação de orçamentos, entendo que também não deve haver utilização simultânea desses sistemas para efeito de controle, sob risco de se incorrer nas graves distorções mencionadas.
54. Ademais, querer rever a metodologia então existente, como propõe a unidade técnica, cria um precedente de grande repercussão no controle exercido por este Tribunal. Por um lado, ensejaria que a mesma revisão fosse realizada em todos os processos em andamento que envolvem a apuração de sobrepreços calculados com base nos custos referenciais do Sicro-2 ou do Sinctran; por outro, daria aso para que, nas tomadas de contas especiais já julgadas em que foram imputados débitos decorrentes de superfaturamentos com referência naqueles sistemas, fossem interpostos recursos de revisão pleiteando a reanálise em confronto com o Novo Sicro. Se fosse o caso de se rever uma injustiça, não haveria como o Tribunal se furtar a encarar essa tarefa. Penso não haver, entretanto, fundamentos para essa revisão, ante os motivos que alinhei acima.
55. Por essas razões deixo de acolher a redução no valor do sobrepreço, calculada com base no Novo Sicro."
1.20. O trecho do voto condutor Acórdão 1194/2018-TCU-Plenário, reproduzido acima e mencionado no acórdão condenatório, de fato, sintetiza o entendimento desta Corte. Nota-se, portanto, que a proximidade temporal do sistema de referência com data mais próxima da data-base do contrato é a referência para o uso. 
1.21. Dessa forma, rejeita-se os argumentos de defesa apresentados pelo recorrente no presente feito relacionado ao uso do Novo Sicro. 
Da divergência de valores obtidos pelo TCU e pela Justiça Federal.
1. Defende-se no recurso da empresa Constran S.A. - Construções e Comércio que o valor da condenação não se mostra adequado e foi superestimado uma vez que há "laudo técnico pericial elaborado no Processo nº 0014595-29.2011.4.01.3500, em curso perante a 2ª Vara da Justiça Federal da Seção Judiciária de Goiás, ajuizado pelo Ministério Público Federal e no qual se discute rigorosamente o mesmo assunto de que tratam os presentes autos" (eventual superfaturamento na execução das obras do Lote 4 da FNS) .
1. No expediente o valor encontrado foi inferior ao "valor apontado no v. aresto recorrido, o laudo pericial contábil apurou superfaturamento, em valor histórico, de R$ 2.467.699,49 e, em valor atualizado pela SELIC até 15/11/2018, de R$ 6.032.510,41", o que demonstraria a inadequação do valor imputado pelo TCU.
Análise:
1.24. Destaca-se que as apurações acerca do superfaturamento em contratos administrativos realizadas no TCU possuem critérios há muito definidos pela jurisprudência desta Corte e em regra consubstanciam-se em comparar os preços do contrato com o sistema de referência oficial conforme definido nas diversas Leis de Diretrizes Orçamentárias. Não foi diferente neste processo, logo não se verifica inadequação da metodologia utilizada. 
1.25. De toda forma, em relação ao argumento de que foi encontrado valor diverso no laudo pericial produzido no Processo nº 0014595-29.2011.4.01.3500, cumpre reiterar a deliberação recorrida, tendo em vista a independência das instâncias administrativa, civil e penal, para efeito de apuração de condutas antijurídicas perpetradas por agentes públicos.
1.26. À luz do princípio da independência das instâncias, o TCU exerce sua competência constitucional (artigo 71, inciso II) e legal (artigo 1º, inciso I, da Lei 8.443/1992) , para julgar as contas daqueles que derem causa a perda, extravio ou qualquer outra irregularidade de que resulte dano ao erário.
1.27. Não existe, portanto, litispendência entre processo desta Corte de Contas e outro versando sobre matéria idêntica no âmbito do Poder Judiciário (Acórdão 1487/2017-TCU-Primeira Câmara, relator Ministro Walton Alencar Rodrigues; 3535/2015-TCU-2ª Câmara, relator Ministro Augusto Nardes; e 680/2015-TCU-Plenário, relator Ministro-Substituto André de Carvalho) .
1.28. A exceção ao princípio da independência das instâncias é a sentença proferida em juízo penal, que decide pela inexistência do fato ou pela negativa de autoria, o que não se verifica no presente caso.
1.29. Sobre esse tema, o Supremo Tribunal Federal tem apoiado a tese da independência entre as instâncias administrativa e penal (Mandados de Segurança 26.969-DF e 25.880-DF) , no que é acompanhado pelo Superior Tribunal de Justiça (MS 7080-DF, MS 7138-DF e 7042-DF) , corroborando, por extensão, o entendimento esposado por esta Corte de Contas.
1.30. Da mesma forma, é entendimento pacífico desta Casa que a tramitação de ações em outras esferas não configura dupla apenação (bis in idem) . O risco de um ressarcimento em duplicidade por parte do responsável está de todo afastado, em razão da orientação já sumulada nesta Corte no sentido de que os valores eventualmente já satisfeitos deverão ser considerados para efeito de abatimento na execução (Súmula TCU 128) .
1.31. Nesse sentido são os Acórdão 2181/2017-TCU-Primeira Câmara, relator Ministro Bruno Dantas; 2860/2017-TCU-2ª Câmara, relator Ministro Vital do Rêgo; e 304/2017-TCU-Plenário, relator Ministro Bruno Dantas) .
1.32. Vê-se, portanto, que a identificação de valor diverso na esfera judicial não implica, de forma alguma, em incorreção dos procedimentos de apuração desta Corte que se fundaram nos dispositivos legais vigentes. Assim, não há como acatar as razões recursais. 
CONCLUSÃO
Das análises anteriores, conclui-se que:
a) não houve prescrição do débito da presente Tomada de Contas Especial - TCE, nem da multa, uma vez que do início da contagem do prazo até a citação decorreram menos de dez anos; 
b) a contratação de empresa para fiscalizar o contrato não exclui a responsabilidade do fiscal designado pela administração;
c) ao não se tratar como incontroverso o suposto fato apurado no TC Processo 014.361/2015-9, no qual não houve contraditório, pois se tratou de processo de investigação e apuração, e considerados somente os elementos (discussão de fato, tese jurídica e provas) constantes do presente processo, não há a nulidade da condenação e, portanto inexiste violação a ampla defesa, ao contraditório e ao devido processo legal;   
d) em que pese, se entenda que o ônus da prova cabe ao TCU, esta Corte deveria demonstrar que a pedra transportada teve origem diversa da qual a empresa foi remunerada, contudo precedentes desta Corte possuem entendimento de que cabe aos contratados comprovar a correta execução do objeto pactuado, e por isto, encaminha-se conforme já decidido pelo TCU;
e) com fulcro na PET/STF 5.700 que impede a condenação unicamente com base nas delações e por não haver outras evidências além das declarações testemunhais no acordo de leniência junto ao Cade acerca da conduta irregular do recorrente, entende-se que não subsiste, no atual momento, elementos para manutenção da condenação solidária do Sr. Luiz Sérgio Nogueira; 
f)  o valor da multa imputado ao recorrente encontra-se no limite legal definido pelo art. 57, da Lei 8.443/92;
g) os ajustes feitos pelo MP-TCU, após a citação, e adotados pelo decisum condenatório eliminaram a presunção de dano, pois houve comprovação serviço a serviço, medição a medição do dano decorrente do superfaturamento, contudo, tal ajuste foi realizado após a citação. Em que pese tenha havido modificação na forma de definição do superfaturamento pelo qual foi citado o ex-gestor e se entenda a necessidade de nova citação, precedentes desta Corte consideram que a imputação de débito em valor inferior ao indicado na citação não configura prejuízo à defesa e dispensa o envio de nova citação. (v.g Acórdão 2158/2013-TCU-Plenário, Acórdão 10980/2016-TCU-Segunda Câmara e Acórdão 4696/2018-TCU-2ªCâmara) , por isso encaminha-se conforme os precedentes citados;
h) inexiste a inadequação do uso sistema Sicro-2 (2003) , uma vez que é a proximidade temporal do sistema de referência com data mais próxima da data-base do contrato que define o sistema de referência para o uso, no caso concreto, o sistema oficial utilizado e pelo qual foi calculado o superfaturamento foi o Sicro-2;
i) a identificação de valor diverso na esfera judicial não implica, de forma alguma, em incorreção dos procedimentos de apuração desta Corte que se fundaram nos dispositivos legais vigentes, haja vista a existência no ordenamento jurídico da independência das instâncias.
1.33. Com base nessas conclusões, propõe-se dar provimento ao recurso do Sr. Luiz Sérgio Nogueira e negar provimento aos demais recursos.
PROPOSTA DE ENCAMINHAMENTO
Ante o exposto, com fundamento nos arts. 32, I e 33, da Lei 8.443/92 c/c o art. 285, caput, do RI-TCU, submetem-se os autos à consideração superior, propondo-se:
conhecer dos recursos interpostos e, no mérito:
a.1) dar provimento ao recurso do Sr. Luiz Sérgio Nogueira e excluí-lo da condenação dos itens 9.3, 9.3.1, 9.4 e 9.6, sem prejuízo de se determinar a abertura de novo processo com o intuito de se aguardar a superveniência de novos elementos oriundos da ação judicial que possa dar suporte a esta Corte para condenação administrativa; 
a.2) negar provimentos aos recursos dos Srs. Francisco Zacarias Cordeiro de Miranda, José dos Passos Nogueira e das empresas STE Serviços Técnicos de Engenharia S.A. e Constran S.A. - Construções e Comércio;
b) dar ciência do acórdão que for prolatado à recorrente e aos demais interessados, ressaltando-se que o relatório e o voto que o acompanharem podem ser consultados no endereço www.tcu.gov.br/acordaos, no dia seguinte ao de sua oficialização. 
2.	O diretor substituto da Secretaria de Recursos discordou de parte da proposta do auditor, nos seguintes termos (peça 291) :
1.	Trata-se de recursos de reconsideração (peças 228/231/232/247 e 254-256) interpostos pelos recorrentes contra o Acórdão 173/2019-TCU-Plenário (peça 180) , mantido pelo Acórdão 931/2019-TCU-Plenário (peça 225) .
2.	Os autos dizem respeito à tomada de contas especial constituída em virtude dos Acórdãos 2.447/2014 e 1.498/2015, ambos do Plenário, que apreciaram relatórios de auditorias realizadas no âmbito do Fiscobras de 2008 e 2010, respectivamente, visando avaliar a aplicação de recursos públicos nas obras de construção da Ferrovia Norte-Sul (FNS) , no Estado de Goiás.
3.	No presente processo, é apurado indício de superfaturamento no Contrato 13/2006, firmado entre a Valec Engenharia, Construções e Ferrovias S.A. (Valec) e a empresa Constran S.A. Construções e Comércio, cujo objeto foi a construção do lote 4 da Ferrovia Norte-Sul, em trecho de 108 km situado entre o Pátio de Santa Izabel (GO) e o Pátio de Uruaçu (GO) .  
4.	O Tribunal, por meio da referida deliberação, julgou irregulares as contas dos Srs. José Francisco das Neves, Ulisses Assad, Luiz Sérgio Nogueira, Francisco Zacarias Cordeiro de Miranda, José dos Passos Nogueira, bem como das empresas Constran S.A. - Construções e Comércio e STE Serviços Técnicos de Engenharia S.A., condenando-os em débito com aplicação de multa, nos termos dos itens 9.3, 9.3.1, 9.3.2 e 9.4 do Acórdão recorrido. 
5.	Os recursos interpostos foram examinados pelo auditor (peça 290) que fez a seguinte proposta de encaminhamento:
Ante o exposto, com fundamento nos arts. 32, I e 33, da Lei 8.443/92 c/c o art. 285, caput, do RI-TCU, submetem-se os autos à consideração superior, propondo-se: 
a) conhecer dos recursos interpostos e, no mérito: a.1) dar provimento ao recurso do Sr. Luiz Sérgio Nogueira e excluí-lo da condenação dos itens 9.3, 9.3.1, 9.4 e 9.6, sem prejuízo de se determinar a abertura de novo processo com o intuito de se aguardar a superveniência de novos elementos oriundos da ação judicial que possa dar suporte a esta Corte para condenação administrativa; a.2) negar provimentos aos recursos dos Srs. Francisco Zacarias Cordeiro de Miranda, José dos Passos Nogueira e das empresas STE Serviços Técnicos de Engenharia S.A. e Constran S.A. - Construções e Comércio; (destacamos e sublinhamos) 
6.	No seu exame, o Sr. auditor propõe o afastamento da responsabilidade nestes autos do Sr. Luiz Sérgio Nogueira com base nas seguintes ponderações (excerto) :
9.49. Desta forma, seria prudente, para formação de um título executivo extrajudicial líquido, certo e imune a questionamentos na esfera judicial, que se aguardasse o reconhecimento de existência por decisão definitiva do Poder Judiciário das provas emprestadas, para que da decisão judicial transitada em julgado se extraia os fatos com suas consequências jurídicas administrativas. 
9.50. Por isso, entende-se que as provas emprestadas utilizadas no presente processo não se mostram, ainda, aptas a servir de fundamento para formação do título executivo extrajudicial por esta Corte, sendo prudente, aguardar o desfecho dos autos ou a validação das provas emprestadas em juízo (Processo 0032277-84.2017.4.01.3500) , para, a partir daí, retirar as consequências jurídicas e as sanções sob a competência desta Corte.
9.51. Dessa forma, com fulcro na PET/STF 5.700 que impede a condenação unicamente com base nas delações e por não haver outras evidências além das declarações testemunhais no acordo de leniência junto ao Cade acerca da conduta irregular do recorrente e ausência de definitividade das provas emprestadas, entende-se que deve ser dado provimento ao recurso do recorrente, sem prejuízo de caso se entenda oportuno a abertura de novo processo nesta Corte para que se aguarde a feitura de outras provas que comprove a conduta irregular afirmada nos acordos de leniência.
7.	Ocorre que a condenação do Sr. Luiz Sérgio Nogueira não decorreu exclusivamente do que consta do acordo de leniência celebrado entre a Construtora Camargo Corrêa e o Cade, mas em atos concretos praticados por ele, como bem demonstrou o Ministro-Relator a quo no voto condutor do Acórdão 931/2019-TCU-Plenário, cujo excerto transcreve-se a seguir:
"10. A despeito disso, a condenação do embargante não decorre da natureza do seu vínculo com a Constran, seja como empregado, administrador, procurador ou sócio. Observo que o próprio embargante assinou, em nome da Constran, comprovante de retirada de cópia do edital da Concorrência 8/2004, licitação que originou a contratação em apreciação (peça 1823, fl. 163) . Tal documento é datado de 29/12/2004, o que vem a contradizer a alegação de que o Sr. Luiz Sérgio Nogueira não pertencia à equipe responsável pela montagem de propostas.
11. Outrossim, observo que o Sr. Luiz Sérgio Nogueira assinou o Contrato 13/2006 como procurador da Constran, no dia 15/9/2006 (peça 32, fl. 21) . 
12. No âmbito do TC-Processo 021.283/2008-1 (primeira fiscalização do TCU nas obras da Ferrovia Norte-Sul em Goiás) , pode ser constatado que o embargante também assinou o primeiro, o segundo e o terceiro termos de aditamento ao Contrato 13/2006, em 13/4/2007, 18/1/2008 e 23/12/2008, respectivamente (peça 35, fls. 21, 24 e 28) . Na mesma peça, fls. 34 e 36, observo que o embargante também assinou o recebimento da ordem de serviço nº 01/100, expedida pela Valec para a Constran, datada de 24/12/2007. 
13. Dessa forma, a documentação colacionada acima demonstra que o embargante praticou vários atos em nome da Constran entre os anos de 2004 e 2009, tendo participação direta na Concorrência 8/2004. 
14. Não procede o argumento de que a sua atuação como procurador, ao apor assinatura no Contrato 13/2006, em atendimento aos interesses da outorgante, não seria ilegal, ilegítimo ou antijurídico. Por óbvio, se tal instrumento não padecesse das diversas irregularidades observadas, caberia o acolhimento de tal argumento. Ocorre que tal ajuste foi originado de uma licitação com cláusulas restritivas, conforme decidido por esta Corte de Contas no âmbito do Acórdão 2447/2014-TCU-Plenário, bem como foi oriundo da atuação cartelizada das licitantes, da qual o embargante tomou parte, fatos que originaram a celebração de um negócio jurídico com preços acima dos de mercado e, por isso, lesivo aos cofres públicos.
15. É cediço que o mandatário é obrigado a aplicar toda sua diligência habitual na execução do mandato e a indenizar qualquer prejuízo causado a terceiros por culpa (art. 667 do Código Civil) . Por outro lado, o ato praticado pelo mandatário em face de terceiros mediante o poder de representação vincula diretamente o mandante, como se tivesse ele próprio agido (art. 675 do CC) .
16. Com relação à responsabilidade do administrador de sociedades, o atual Código Civil está se dirigindo tanto a quem foi alçado ao cargo de direção da pessoa jurídica pelo contrato social quanto por ato separado, pouco importando a sua condição de sócio. Ao disciplinar a possibilidade de nomeação, pelos diversos tipos de sociedades, de administrador não-sócio, o novo Código findou por estender a este a imputação de responsabilidade civil antes restrita apenas aos sócios.
17. Pelo disposto no artigo 1.011 do CC de 2002, "o administrador da sociedade deverá ter, no exercício de suas funções, o cuidado e a diligência que todo homem ativo e probo costuma empregar na administração de seus próprios negócios" e, de acordo com o artigo 1.016 do mesmo Cógido, "os administradores respondem solidariamente perante a sociedade e os terceiros prejudicados, por culpa no desempenho de suas funções".
18. Dessa forma, é cabível a responsabilização do embargante, ainda que atuado na condição de mandatário, visto que praticou atos irregulares ao celebrar contrato com sobrepreço e em colusão com outras licitantes.
19. No que tange às alegações de que a condenação do embargante se fundamentou exclusivamente no acordo de leniência celebrado entre a Construtora Camargo Corrêa e o Cade, bem como que tal ajuste não consistiria em meio de prova e sim em meio de obtenção de prova, é importante diferenciar o acordo de leniência propriamente dito do histórico de conduta dele decorrente. O primeiro tem a natureza administrativa de um ajuste celebrado entre infratores confessos e entes estatais com base, por exemplo, na Lei de Defesa da Concorrência ou na Lei Anticorrupção. Ou seja, realmente não é uma prova.
20. Por outro lado, o histórico de conduta pode ser considerado como uma evidência documental que reduz a termo as declarações e outras provas apresentadas pelos signatários do acordo de leniência. In casu, a participação do embargante nos atos irregulares observados nas obras da Ferrovia Norte-Sul também foi fundamentada no histórico de conduta oriundo do Acordo de Leniência 2/2016, celebrado entre a empresa Construções e Comércio Camargo Corrêa S.A. com o Conselho Administrativo de Defesa Econômica e com o Ministério Público Federal (peças 38 a 40) , em que são detalhadamente descritas as condutas anticompetitivas nas licitações da Valec.
21. Ao contrário do alegado, existem outras evidências que fundamentaram a decisão embargada, a exemplo da documentação relacionada ao Contrato 13/2006 e à Concorrência 8/2004, bem como das análises efetuadas pelas unidades técnicas deste Tribunal apurando a ocorrência de sobrepreço e superfaturamento no referido ajuste.
22. A imputação da autoria do embargante pelos atos irregulares também foi fundamentada nos seguintes documentos:
a) Termo de Colaboração nº 09 do Sr. Álvaro Soares Ribeiro Sanches (ex-executivo da Camargo Corrêa) ;
b) Termo de Colaboração nº 07 do Sr. Luiz Otávio da Costa Michirefe (ex-executivo da Camargo Corrêa) ; e
c) Termos de Colaboração nº 06, 07, 08, 14 e 15 do Sr. Rodrigo Ferreira Lopes da Silva (executivo licenciado da Andrade Gutierrez) .
23. Há, portanto, amplo conjunto probatório da ocorrência material dos fatos irregulares, em particular do superfaturamento no contrato. Tal documentação por si só já é suficiente para responsabilizar solidariamente o embargante, que foi signatário do Contrato 13/2006, nos termos do art. 158, inciso II, c/c o art. 158, § 2º, da Lei 6.404/1977, preconizando que os administradores de uma empresa privada são solidariamente responsáveis com a companhia pelos prejuízos causados em virtude do não cumprimento dos deveres previstos em lei para a operação normal empresarial. 
24. Assim, o Sr. Luiz Sérgio Nogueira descumpriu seus deveres legais enquanto administrador de uma empresa privada contratada da administração pública e concorreu para a consecução do dano ao Erário no caso concreto, cabendo sua responsabilização nos termos do art. 16, § 2º, alínea "b", da Lei 8.443/1992. 
25. Por essa razão, não cabe a exclusão do embargante do polo passivo desta tomada de contas especial, pois, por meio da assinatura no contrato, representou pessoa jurídica ofertando proposta em certame licitatório que não foi a mais vantajosa para a administração, em um contexto de conluio e corrupção, que foi relatado no histórico de conduta do Cade.
26. A responsabilização dos ex-empregados e ex-administradores da Constran decorre do próprio texto constitucional, em especial o art. 70, parágrafo único, e o inciso II do art. 71, que não faz qualquer distinção entre agentes públicos ou particulares para fins de recomposição do débito, bastando que qualquer um deles tenha dado causa a irregularidade que resulte prejuízo aos cofres públicos. A interpretação desses dispositivos constitucionais deixa evidente o poder-dever de o Tribunal de Contas da União julgar, não só as contas dos gestores públicos, mas de qualquer pessoa física ou jurídica que der causa a perda, extravio ou outra irregularidade de que resulte em dano ao Erário.
27. Em relação à valoração que fiz de todas as evidências contra o embargante, creio que o seguinte trecho do Acórdão 173/2019-TCU-Plenário seja esclarecedor:" (destacamos e sublinhamos) 
8.	Nota-se que há amplo conjunto probatório das irregularidades praticadas pelo Sr. Luiz Sérgio Nogueira referente ao Contrato 13/2006, tendo concorrido de forma direta para a consecução do dano ao Erário. 
9.	Acerca da responsabilização perante o Tribunal, convém trazer à baila excerto dos fundamentos (relatório) que embasa o Acórdão 2959/2019-TCU-Plenário:
IV.6.5. Responsabilidade e DPJ no TCU
682. Primeiramente, é preciso destacar que a responsabilização perante o Tribunal de Contas da União (TCU) possui diversas nuances que a diferenciam do formato tradicional de um processo cível judicial. 
683. O primeiro aspecto é que a responsabilização perante o TCU deriva diretamente do art. 71, inciso II, da Constituição Federal de 1988, conforme a seguir transcrito:
'Art. 71. O controle externo, a cargo do Congresso Nacional, será exercido com o auxílio do Tribunal de Contas da União, ao qual compete:
 (...) 
II - julgar as contas dos administradores e demais responsáveis por dinheiros, bens e valores públicos da administração direta e indireta, incluídas as fundações e sociedades instituídas e mantidas pelo Poder Público federal, e as contas daqueles que derem causa a perda, extravio ou outra irregularidade de que resulte prejuízo ao erário público;'
684. O texto constitucional deixa claro que respondem perante o TCU os administradores e demais responsáveis pelos recursos públicos, além daqueles que derem causa a irregularidades que resultem em prejuízo ao erário público. Portanto, a responsabilização perante o TCU tem natureza extracontratual e guarda relação com eventuais condutas, para as quais reste comprovado nexo de causalidade com um prejuízo ao erário.
685. Esse também é o entendimento esposado pelo Supremo Tribunal Federal (STF) em mais de um julgado (MS 24.961, Rel. Min. Carlos Velloso; MS 25.880, Rel. Min. Eros Grau; MS 25.092, Rel. Min. Carlos Velloso; RE 356.209 AgR, Rel. Min. Ellen Gracie) .
686. A jurisprudência desta Corte de Contas também entende que a responsabilização perante essa Corte de Contas deriva de competência conferida pela Constituição Federal de 1988, a qual prevê aplicar sanções aos responsáveis em casos de ilegalidade ou irregularidade em atos administrativos sujeitos a sua jurisdição. Portanto, a responsabilidade nos processos de controle externo é decorrente de conduta omissiva ou comissiva, dolosa ou culposa, do agente, e que resulte em transgressão à legislação aplicável (cf. Acórdãos 1.512/2015, 479/2010, 3.051/2008) .
687. Nesse sentido, a responsabilização perante o TCU se fundamenta em três requisitos:
a) prática de ato ilícito na gestão de recursos federais por agente sob a jurisdição do TCU;
b) presença de dolo ou culpa, uma vez que a responsabilidade dos jurisdicionados perante o TCU é de natureza subjetiva;
c) existência de nexo de causalidade entre a conduta do agente e o resultado negativo observado.
688. A definição do agente sujeito à jurisdição do TCU está insculpida no art. 5º da Lei 8.443/92. O inciso II do referido artigo possui redação no sentido de que aqueles que derem causa a perda, extravio ou outra irregularidade de que resulte dano ao Erário podem ser inseridos como responsáveis em processos de controle externo.
689. Ainda no que se refere à Lei 8.443/92, observa-se que o art. 16, § 2º, alínea 'b', estabelece o alcance desse dispositivo para 'terceiros que, como contratante ou parte interessada na prática do mesmo ato, de qualquer modo haja concorrido para o cometimento do dano apurado'. Portanto, a norma estabeleceu como requisito para responsabilização por dano ao erário a existência de nexo de causalidade entre a conduta do responsável e o prejuízo apurado.
690. Assim, para os casos em que resta claramente evidenciado o nexo de causalidade entre condutas de sócios e holdings e o dano ao erário, por meio de condutas omissivas ou comissivas, o instituto da DPJ é irrelevante para sua responsabilização. Ainda mais quando se trata de condutas dolosas no cometimento de fraude e corrupção, muitas vezes com sentença penal transitada em julgado.
691. A jurisprudência do TCU tratou, em diversas oportunidades, do alcance da responsabilidade pessoal em processos de Tomadas de Contas Especial, cuja corrente majoritária defende o julgamento das contas de todos aqueles que derem causa à irregularidade da qual resulte dano ao erário. Nessa linha, estão os Acórdão 2248/2013-TCU-Plenário (Relator Min-Substituto Augusto Sherman Cavalcanti) , 2.545/2013-TCU-Plenário (Relator Min. José Múcio Monteiro) , 295/2016- TCU-Plenário (Relator Min. Bruno Dantas) e 2.240/2018-TCU-Plenário (Relator Min. Benjamin Zymler) . Do voto condutor proferido nessa última decisão, cabe destacar o seguinte trecho:
'81. A principal arguição de defesa apresentada pelo responsável é no sentido de que a jurisdição do TCU não alcançaria empregados de entidades de direito privado. No entanto, considero que não assiste razão ao responsável, que não logrou êxito ao recorrer no Supremo Tribunal Federal com argumento semelhante, visto que a Exma. Ministra Rosa Weber negou liminar no Mandado de Segurança (MS) 35.404, impetrado pelo responsável contra a medida constritiva adotada pelo já mencionado Acórdão 1601/2017-TCU-Plenário.
82. De acordo com a Relatora, precedentes do STF reconheceram a atribuição do TCU para investigar as contas de particulares contratantes com ente integrante da administração pública federal ou de terceiros que, na condição de interessados, possam, em tese, ter concorrido para o desvio de dinheiro público. Ela frisou ainda que o STF também autorizou a possibilidade de o TCU impor sanções a particulares.
83. O Exmo. Ministro Gilmar Mendes também teve entendimento semelhante no âmbito dos MS 35.623 e 35.555, que apreciaram pedidos liminares em mandados de segurança impetrados por outros sócios de empresas construtoras envolvidas nas irregularidades apuradas na Ferrovia Norte-Sul, no Estado de Goiás. No último julgado, os impetrantes sustentaram que não seria possível a desconsideração da personalidade jurídica no âmbito administrativo do TCU e que as medidas de bloqueio de bens por este Tribunal se aplicariam apenas àqueles que ocupam cargo ou função pública.
84. Ao analisar o caso, o Ministro Gilmar Mendes salientou que o "que deve determinar a sujeição de pessoa física ou jurídica à atividade fiscalizatória da corte de contas é a origem dos recursos por ela utilizados". Para o relator, em razão do rol constitucional de competências do TCU, é perceptível que compete ao órgão a fiscalização dos recursos públicos aplicados irregularmente por particulares que firmam contrato com a administração pública.
85. Por fim, em linha com entendimento que venho reiteradamente defendendo em diversos julgados, a decisão monocrática proferida no âmbito do MS 35.555 ressaltou que não é possível se constatar a ocorrência da suposta desconsideração à personalidade jurídica da empresa pelo TCU, conforme alegado. Isto porque, segundo o Ministro-Relator, o que se verifica, no caso, é que a determinação cautelar de bloqueio de bens se deu em virtude de indícios da responsabilidade pessoal dos sócios no evento danoso aos cofres públicos.
86. Nesse sentido, gostaria de observar que a responsabilização dos ex-empregados e ex-administradores da Constran decorre do próprio texto constitucional, em especial o art. 70, parágrafo único, e o inciso II do art. 71, que não faz qualquer distinção entre agentes públicos ou particulares para fins de recomposição do débito, bastando que qualquer um deles tenha dado causa a irregularidade que resulte prejuízo ao erário. A interpretação desses dispositivos constitucionais deixa evidente o poder-dever de o Tribunal de Contas da União julgar, não só as contas dos gestores públicos, mas de qualquer pessoa física ou jurídica que der causa a perda, extravio ou outra irregularidade de que resulte prejuízo ao erário público'.
692. Tal entendimento encontra subsídio na experiência internacional, principalmente da jurisprudência norte-americana relacionada ao Foreign Corrupt Practices Act (FCPA) . A Justiça norte-americana tem aceito as seguintes teorias para responsabilização de sócios ou controladoras em face de condutas de empresas controladas, sem a necessidade de aplicação da disregard doctrine: (i) participação direta; (ii) autorização; (iii) conhecimento ou ciência do ilícito, ainda que por meio de willful blindness (cegueira deliberada) ou conscious avoidance (omissão consciente) ; (iv) teoria principal-agente; (v) apoio e incentivo; e (vi) conspiração (Blume et al., 2019) .
693. Por fim, resta dizer que, entre todos aqueles que concorram para o dano, estão incluídos pessoas físicas ou jurídicas, funcionários, administradores, sócios e acionistas. Nestas últimas duas categorias se enquadram as controladoras, também chamadas de holdings.
694. Sendo assim, com base no exposto, diante do arcabouço normativo constitucional e legal, resta por desnecessária a DPJ para a responsabilização daqueles que se enquadrem nos requisitos acima descritos, incluindo as controladoras Odebrecht S.A. e UTC Participações S.A.
10.	Nos presentes autos foram atendidos os 3 requisitos mencionados na transcrição constante do item 9 deste exame (prática de ato ilícito, presença de dolo ou culpa e nexo de causalidade) , razão pela qual entende-se, data vênia, que não é possível afastar a responsabilidade do Sr. Luiz Sérgio Nogueira, conforme proposta formulada pelo Sr. auditor. 
Ante o exposto, com fundamento nos arts. 32, I e 33, da Lei 8.443/92 c/c o art. 285, caput, do RI-TCU, submetem-se os autos à consideração superior, propondo-se: 
a) conhecer dos recursos interpostos e, no mérito, negar provimentos aos recursos dos Srs. Francisco Zacarias Cordeiro de Miranda, José dos Passos Nogueira, Luiz Sérgio Nogueira e das empresas STE Serviços Técnicos de Engenharia S.A. e Constran S.A. - Construções e Comércio; e
b) cientificar os recorrentes e os demais interessados do acórdão que vier a ser prolatado, ressaltando-se que o relatório e o voto que o acompanharem podem ser consultados no endereço www.tcu.gov.br/acordaos, no dia seguinte ao de sua oficialização.
3.	O Secretário da unidade revisora, por sua vez, discordou das propostas anteriores, nos seguintes termos (peça 292) :
	Trata-se de recursos de reconsideração interpostos por Francisco Zacarias Cordeiro de Miranda, STE Serviços Técnicos de Engenharia S.A., José dos Passos Nogueira, Luiz Sérgio Nogueira e Constran S.A. - Construções e Comércio contra o Acórdão 173/2019-TCU-Plenário, mantido pelo Acórdão 931/2019-TCU-Plenário.
2.	Após leitura atenta da instrução do auditor da Serur e do despacho do diretor-substituto da 2ª DT, entendo necessária mudança do encaminhamento proposto em relação a questão do superfaturamento por quantidade no transporte de brita. Cabem também algumas considerações sobre o recálculo do valor do débito do superfaturamento por preço, após a citação dos responsáveis.
3.	No tocante à parte do débito relativa ao superfaturamento por quantidade no transporte de brita (subitem 9.3.2 do acórdão recorrido) , verifico a existência de dúvida razoável quanto ao correto montante do débito apurado.
4.	O Tribunal calculou o débito assumindo que toda a brita para lastro teve como origem a Pedreira Magma, situada mais próximo da obra que as demais pedreiras mencionadas pelos recorrentes como fontes de fornecimento do material. 
5.	O referido cálculo foi realizado pela SeinfraOperações, em instrução que propôs a citação dos responsáveis (TC Processo 014.364/2015-8, peça 49, p. 8-12) :
SUPERFATURAMENTO POR QUANTIDADE
33.	Especificamente quanto aos critérios para apuração do superfaturamento por quantidade no Contrato 13/2006 ressalte-se que o Acórdão 1498/2015-TCU-Plenário já consolidou as premissas no âmbito do processo de fiscalização TC Processo 011.287/2010-1. Nesse processo, após o contraditório e a ampla defesa da construtora e da Valec, restou pendente o estorno ou outras providências por parte da Valec quanto ao serviço de transporte de brita para lastro (item de planilha 8.1.2.3) que foi medido e pago a maior. Em suma, foram realizados pela Valec pagamentos por serviços não executados, conforme evidenciado pelas notas de transporte e ensaios de laboratório (peças 34, 35, 36) . 
34.	Naquela oportunidade estimou-se prejuízo referente à brita (8.1.2.1) e ao transporte da brita (8.1.2.3) na data-base novembro de 2004, mas somente o valor da brita foi estornado permanecendo o prejuízo à estatal em relação ao transporte. O Acórdão 1498/2015-TCU-Plenário trouxe os detalhes dessa operação fraudulenta atestada pela fiscalização da Valec e pela supervisora contratada.
35.	Baseado na mesma metodologia, apresentar-se-á a descrição da metodologia de cálculo do superfaturamento por quantidades do contrato 13/2006 da Constran proveniente de medição e pagamento de transporte de brita para lastro em quantidade superior à realizada atualizando-se as premissas contidas no Acórdão 1498/2015-TCU-Plenário.
36.	O quantitativo de momento de transporte foi obtido a partir do volume de brita para lastro acumulado (8.1.2.1) no contrato 13/2006 é de 48.013,06 m³. A partir dessa quantidade corrige-se o momento de transporte (distância a maior) pelo momento de transporte efetivamente realizado (distância até a pedreira Magma de 12 km consoante croqui peça 36, p.10) . 
37.	Em seguida, descontou-se 3 km dos 12 km por conta de já ter sido remunerado em outro item de planilha (8.1.2.1 Brita para lastro incl. transporte até 3 km) . Multiplica-se a distância 9 km pelo quantitativo total de brita 48.013,06 m³ chegando-se ao momento de transporte total acumulado em 432.117,54 m³.km. Por fim, encontra-se a discrepância ou diferença a maior de 4.462.505,97 m³.km que representa R$ 2.390.349,50 na data-base novembro de 2004. Em síntese, apresenta-se a memória de cálculo do superfaturamento por quantidade no transporte de brita para lastro (item 8.1.2.3 de planilha) :
	Volume total de brita para lastro acumulado e pago até a medição 26
	48.013,06 m³

	Distância média de transporte da brita para lastro consoante Acórdão 1.498/2015-P (Pedreira Magma) 
	12 km

	Distância a considerar no cálculo do momento de transporte (3 km já contido no item 8.1.2.1 brita p /lastr) 
	9 km

	Momento de transporte encontrado/corrigido (48.013,06 m³ x 9 km) 
	432.117,54 m³.km

	Diferença de quantidades do item 8.1.2.3 (4.894.623,51 m³.km (med.26) - 432.117,54 m³.km (TCU) ) 
	4.462.505,97 m³.km

	Valor pago a maior (superfaturamento por quantidade: 4.462.505,97 m³.km x R$ 0,54) 
	R$ 2.390.349,50

38.	Sendo assim, o superfaturamento por quantidade decorrente de pagamento por serviços não executados referente ao item "8.1.2.3 Transporte de Brita para Lastro" foi de R$ 2.390.349,50 na data-base novembro de 2004. (grifos do original) 
6.	Após a análise das alegações de defesa apresentadas pelos responsáveis, o ministro relator teceu as seguintes considerações no voto condutor do acórdão recorrido (Peça 181, p. 17-18) :
III - Do exame acerca do Superfaturamento de Quantitativo
61.	Com relação à segunda parcela do débito, referente ao superfaturamento de quantitativos, as instâncias instrutivas da unidade técnica e do MP/TCU foram uníssonas em concluir que as alegações de defesa apresentadas não sanearam a irregularidade.
62.	Durante a realização da auditoria que originou a presente tomada de contas especial, foi verificada divergência no item 8.1.2.3 da planilha, relativo ao transporte de brita. A documentação obtida pela equipe de auditoria (ensaios de laboratório e notas de transporte - peças 34, 35 e 36) indicou que o insumo era proveniente da Pedreira Magma, situada a 12 km do local de estoque. Os responsáveis aduziram que a referida pedreira não possuía condições para atender a obra, o que motivou pedido para o emprego de outra pedreira e originou o pagamento questionado de uma distância de transporte referente a 110 km do ponto de entrega. Contudo, a documentação carreada pela equipe de auditoria demonstrou efetivamente que a Pedreira Magma continuou atendendo a obra, mesmo após a autorização da Valec para mudança da pedreira.
63.	As alegações de defesa apresentadas pela Constran (peça 163) aduziram que o simples fato de ter havido notas de transporte identificando carga na Pedreira Magma e depósito no Lote 4, com datas de saída posteriores à data de autorização para troca de pedreira, não poderia levar à presunção de que teria sido utilizada apenas aquela fonte do insumo na obra. 
64.	A empresa reconheceu que, em 12 de agosto de 2009, a Valec autorizou a substituição da Pedreira Magma como fornecedora de brita porque era incapaz de atender à demanda da obra. Entretanto, isso não obrigava nem viabilizava a imediata e abrupta mudança da pedreira. Visando comprovar suas alegações a Constran juntou aos autos contrato celebrado com a Pedreira Anápolis (peça 164, fls. 2/16) bem como as notas fiscais pertinentes.
65.	A peça de defesa da empresa supervisora STE Serviços Técnicos de Engenharia S.A. é de teor semelhante ao da Constran, reconhecendo que apenas 12% da brita utilizada na obra foi proveniente da Pedreira Magna, sendo o restante originado das Pedreiras Anápolis e Araguaia.
66.	A unidade técnica analisou a documentação enviada pelas empresas e concluiu que elas comprovariam a origem da aquisição da brita, mas não a sua real destinação. Tais documentos possivelmente se relacionariam com o fornecimento de material pétreo para o antigo lote 2 da FNS (Contrato 58/2009-Contran) que se situa mais perto da pedreira indicada pelas manifestações de defesa.
67.	Também foi realizado o cotejamento da documentação enviada com a data de rescisão do Contrato 13/2006 e das medições 24, 25 e 26. O último período de medição do Contrato 13/2006 refere-se a janeiro de 2010 e coincide com a rescisão do ajuste, ocorrida em 13 janeiro de 2010 (peça 19) . Portanto, não há de se falar em fornecimento de brita para o Contrato 13/2006 - Lote 4 em Uruaçu/GO. Em outras palavras, quando foi celebrado o contrato de fornecimento de brita com a Pedreira Anápolis (23/2/2010) , o contrato objeto da presente TCE já se encontrava extinto. Da mesma forma, a nota fiscal emitida pela Pedreira Anápolis em nome da Constran, em 22/3/2010 (peça 165, fl. 4) , não elide a irregularidade, visto que é de data posterior aos pagamentos efetuados no âmbito do Contrato 13/2006.
68.	A declaração da Mineração Goianésia Ltda., juntada aos autos pela peça de defesa da STE, não possui a mesma força probatória de um documento fiscal. Reiterada jurisprudência desta Corte de Contas considera que declarações de terceiros, isoladamente, não são suficientes para comprovar a regular liquidação de despesas, bem como possuem baixa força probatória e provam somente a existência da declaração, mas não o fato declarado, competindo ao interessado demonstrar a veracidade do alegado.
69.	A extensa lista de pesagem de veículos da Pedreira Anápolis, encaminhada na peça de defesa da STE, além de comprovar apenas a origem dos materiais, é referente ao período de 01/01/2010 até 31/12/2010, mas os carregamentos indicados se iniciam a partir de 2/3/2010, ou seja, após a rescisão contratual.
70.	Diante do exposto, considero não elidido o débito oriundo do superfaturamento no quantitativo de transporte de brita.
7.	Verifico que a premissa utilizada pelo Tribunal de que toda a brita teve como origem a pedreira Magma não está comprovada nos autos. As notas de transporte e ensaios de laboratório acostados às peças 34, 35 e 36 somente fazem prova de que pouco mais de 10% do material foram provenientes da referida pedreira.
8.	Como a distância média de transporte (DMT) é fator essencial para o cálculo do preço do serviço, a correta identificação das pedreiras fornecedoras da brita torna-se fundamental.
9.	Consta dos autos carta da Valec de agosto de 2009 autorizando a retirada de brita da pedreira Araguaia, desde que se atendessem as especificações técnicas e não implicasse custos adicionais para a empresa pública (peça 160, p. 26-31) . 
10.	O custo adicional supracitado somente ocorreria se a DMT ficasse acima de 110 km, distância prevista na planilha contratual. Como visto anteriormente na memória de cálculo do superfaturamento, o pagamento efetuado à construtora Constran foi realizado utilizando-se DMT de 101,94 km (4.894.623,51 m3.km / 48.013,06 m3) , abaixo, portanto, da distância máxima permitida no projeto.
11.	Além disso, há declaração da Mineração Goianésia afirmando que a construtora Constran retirou brita de sua pedreira no final de 2009 e início de 2010 (peça 160, p. 130-131) , bem como uma lista de pesagem de veículos que transportaram brita para lastro da pedreira Anápolis para a Constran (peça 160, p. 87-129) . Em que pese o fato de as pesagens terem ocorrido de março a julho de 2010 - após a medição que possibilitou o pagamento pelo transporte da brita, ocorrida em janeiro de 2010 - não há como negar que existe a possibilidade de a pedreira Anápolis também ter fornecido brita para o lote 4 da FNS ainda em 2009. 
12.	É certo que a documentação juntada pelos recorrentes não comprova que o destino da brita retirada de outras pedreiras foi o lote 4 da FNS. Por outro lado, o Tribunal também não comprova que 100% da brita teve como origem a pedreira Magma.
13.	Entendo que, em processos de auditoria como o que deu origem a esta TCE, é preciso que a equipe do Tribunal demonstre os fatos apurados nas fiscalizações, mediante a juntada das evidências que os suportem. À Constran não se aplica o parágrafo único do art. 70 da Constituição Federal, não sendo ela obrigada a prestar contas dos recursos federais e, por consequência, não lhe cabendo o ônus da prova, embora possa ser condenada por conduta lesiva ao erário, com base sobretudo no inciso II do art. 71 da CF) . Nesta última hipótese, o TCU terá que coletar provas bastantes para julgar irregulares as contas e imputar o ressarcimento do prejuízo. No caso concreto, os elementos juntados nas peças 34, 35 e 36 não são suficientes para se ter razoável certeza quanto ao correto montante do débito.
14.	Nesse sentido, cabe transcrever trechos de votos que abordaram a temática do ônus da prova:
 (Acórdão 1522/2016-TCU-Plenário, relator Ministro Benjamin Zymler) 
15. Com relação à alegação que estaria havendo inversão do ônus da prova, o que seria indevido em razão de as irregularidades em apreciação terem sido identificadas em processo de fiscalização, trago as seguintes considerações.
16. Segundo o art. 93, do Decreto-lei 200/1967, quem quer que utilize dinheiros públicos terá de justificar seu bom e regular emprego na conformidade das leis, regulamentos e normas emanadas das autoridades administrativas competentes.
17. No regime constitucional vigente, a obrigação de prestar contas e, portanto, de comprovar a regularidade da utilização de recursos públicos federais encontra-se presente no art. 70, parágrafo único. Conforme o art. 71, inciso II, compete ao TCU julgar as contas dos administradores e demais responsáveis por dinheiros, bens e valores públicos da administração direta e indireta, incluídas as fundações e sociedades instituídas e mantidas pelo Poder Público federal, e as contas daqueles que derem causa a perda, extravio ou outra irregularidade de que resulte prejuízo ao erário público.
18. Como é cediço, em processos de fiscalização, não há propriamente prestação de contas. Neles, as supostas irregularidades advêm de constatações obtidas a partir de elementos colhidos por iniciativa do próprio Tribunal, durante a execução do trabalho. Nessa hipótese, os indícios de irregularidades devem ser sustentados por evidências, as quais são consideradas pelo julgador, o Tribunal, na formação de seu convencimento.
19. De qualquer forma, mesmo nos processos de fiscalização, compete aos gestores públicos e aos terceiros interessados darem satisfação ao TCU sobre a regularidade dos procedimentos, ou seja, das despesas realizadas em face de contrato, sob pena de verem, contra eles, a instauração de processo de tomada de contas especial e a eventual condenação em débito.
20. Nesse sentido, as partes interessadas devem oferecer contraprova das evidências e dos fatos deduzidos pela equipe de auditoria e, produzidos, de ofício pelo Tribunal durante a fase de instrução e, ainda, produzir prova dos fatos alegados por elas, que sejam capazes de impedir, modificar ou extinguir o direito que decorreria dos fatos narrados pela Secretaria do Tribunal. Tais evidências formam, juntamente com as carreadas pela fiscalização, o acervo probatório a ser utilizado para o convencimento do TCU, o que permite afirmar que o ônus probatório, mesmo em processos de fiscalização, também compete aos interessados, nos termos mencionados.
21. Embora não seja possível, a rigor, falar de partes antagônicas nos processos do Tribunal, entendo que, grosso modo, a distribuição do ônus probatório nos processos de fiscalização segue a disciplina do art. 373 do Código de Processo Civil, o qual deve ser lido segundo as peculiaridades da atividade de controle externo. Dessa forma, incumbe à Secretaria do Tribunal demonstrar os fatos apurados nas fiscalizações, mediante a juntada das evidências que os suportem, e aos órgãos fiscalizados e aos terceiros interessados, os fatos impeditivos, modificativos ou extintivos dos deduzidos pelo corpo instrutivo do Tribunal a partir das evidências colhidas na auditoria ou na instrução.
21. No presente caso concreto, a Secex/PI verificou, a partir de análise do próprio Dnocs, que o preço global do Contrato 12/1992, alterado mediante o Termo de Retificação e Ratificação da Segunda Alteração do ajuste, estava R$ 5.334.242,75 acima do obtido a partir da utilização da tabela do Dnocs (fls. 72-74 do volume principal do TC Processo 011.588/1999-3) , na data-base de julho/1994.
22. Para tanto, juntou ao aludido processo o exame empreendido pelo órgão concedente (fls. 66-69 do volume principal) , além de cópia do contrato e do referido termo de retificação e ratificação e das medições. Tal fato conduziu à conclusão, por parte da unidade técnica e, em seguida, pelo TCU, de que o preço do ajuste estava acima do praticado no mercado, o que deu ensejo à instauração da presente tomada de contas especial pelo Dnocs e, na sequência, a citação do Sr. Antônio Avelino Rocha de Neiva, ex-Diretor-Presidente da Comdepi, e da Construtora Lourival Sales Parente Ltda para que apresentasse alegações de defesa sobre a matéria.
23. Conforme será mais bem descrito a seguir, verifico que a unidade instrutiva não se desincumbiu de evidenciar a adequação da tabela do Dnocs como parâmetro de mercado do local das obras no mês de julho de 1994, uma vez que se limitou a comparar os preços contratuais com os contidos na referida tabela, sem promover as adaptações relativas às especificidades das obras, como a consideração das distâncias de transporte dos insumos principais, a consequente inclusão dos transportes comerciais e dos custos de transporte local dos insumos do serviço de usinagem de concreto, sendo que estes últimos, por sinal, compõem parcela relevante do débito apresentado.
24. Tal fato, aliado à dificuldade dos responsáveis em apresentarem provas da economicidade dos preços contratados, por conta do longo tempo decorrido entre a ocorrência dos fatos e a citação, impõe sérias dúvidas sobre a existência ou não de prática de preços acima do mercado, dificultando, sobremaneira, a produção de um juízo seguro quanto ao mérito do processo. Dessa forma, conquanto não seja adequado falar que o Tribunal, na decisão a quo, tenha atribuído inteiramente o ônus probatório aos responsáveis, compreendo que as premissas adotadas pelo TCU apresentam inconsistências, o que impõe o provimento do expediente recursal, como será exposto a seguir. (grifos acrescidos) 
 (Acórdão 721/2016-TCU-Plenário, relator Ministro Vital do Rêgo) 
Lembro que, na linha da jurisprudência deste Tribunal, em processos de auditoria, o ônus da prova sobre falhas na execução do objeto cabe ao TCU. Quaisquer ocorrências consideradas ilegais devem estar acompanhadas de fundamentação que permita a identificação do dano, da ilegalidade e do responsável por sua autoria ou, ao menos, da entidade ou empresa que tenha contribuído para a prática do ato inquinado.
 (Acórdão 1064/2009-TCU-Plenário, relator Ministro Augusto Nardes) 
12. O item IV supra versa sobre suposta inconsistência das razões de escolha da empresa Empa S.A., para executar os serviços do PETSE na BR-153/GO. Com as vênias de estilo, entendo que o ônus da prova desta irregularidade é do Tribunal, posto estarmos diante não de processo de contas, onde ao gestor que administrou os recursos cabe fazer prova de sua boa e regular aplicação, mas sim perante processo de auditoria, onde incumbe à Corte coligir provas robustas para confirmar indícios de atos danosos ao erário. Assim, considero descaracterizada a irregularidade, razão pela qual acolho as justificativas apresentadas quanto a esse aspecto.
 (Acórdão 901/2018-TCU-Segunda Câmara, relator Ministro José Múcio Monteiro) 
5. Por outro lado, não há evidências nos autos de que os referidos shows não tenham efetivamente ocorridos. Dessa forma, na linha do ressaltado pelo representante do MPTCU, não cabe responsabilizar a RSL Vieira Produções e Eventos - ME. É que, conforme remansosa jurisprudência do Tribunal, cabe ao administrador de recursos públicos comprovar a correta aplicação desses valores. Já em relação aos terceiros contratados pela administração, o ônus da prova não é invertido, de forma que caberia ao TCU, in casu, evidenciar minimamente a eventual conduta antijurídica da empresa para fins de lhe imputar o débito, o que não foi feito. Por esse motivo, proponho a exclusão da referida empresa da presente relação processual.
15.	Portanto, deve-se dar provimento aos recorrentes quanto a essa questão, excluindo-se o débito imputado por meio do subitem 9.3.2 do acórdão recorrido e reduzindo-se proporcionalmente a multa a eles aplicada.
II
16.	O auditor da Serur, após analisar a alegação de presunção de dano ao erário (item 11 da instrução) , descarta a ocorrência da referida irregularidade, mas faz a seguinte ressalva quanto ao recálculo do valor do débito após a citação dos responsáveis:
11.9. Em que pese a inexistência dos vícios alegados no recurso, não há como não reconhecer que o ajuste promovido pelo MP-TCU e acatado pela Corte difere da forma como a citação foi realizada. Tal fato foi inclusive reconhecido pelo MP-TCU, nos seguintes termos:
 (...) 
11.10. Reconhece-se que não houve alteração dos fatos, mas mudança de critério na forma de distribuição do superfaturamento desde a citação até a condenação e que conduziu a alteração do montante (quantum debeatur) do dano causado. 
11.11. Destaca-se, desde já, que o encaminhamento desta instrução, após o exame da citação, será em conformidade com os precedentes a serem citados desta Corte. 
11.12. Novamente, a discussão sobre a adequação da citação tem como único objetivo propor reflexão sobre o assunto, para que caso o Ministro-Relator ou MP-TCU, como fiscal da lei, entendam cabível, avaliem o caso concreto. 
11.13. Com todas as vênias de estilo, entende-se que houve sim alteração de questão de direito da citação realizada para a decisão prolatada por esta Corte, ora recorrida. 
11.14. De fato, os valores dos débitos tanto do superfaturamento/sobrepreço no âmbito do Contrato 13/2006 pelos quais os responsáveis foram citados são menores que os valores das condenações, contudo, as citações foram realizadas considerando critério diverso do adotado no acórdão, haja vista o ajuste realizado pelo MP-TCU. 
11.15. Embora o valor a que se chegou seja inferior, é direito do jurisdicionado ter ciência e contraditar os critérios e a metodologia usados para se chegar ao dano, ainda que, no mérito, não tenha sucesso. 
11.16. Quando realizada a citação e para que seja possível ao citado exercer de forma irrestrita seu amplo direito de contraditar e se defender, todos os termos do dano devem estar plenamente esclarecidos. 
11.17. O método e os critérios a serem aplicados para cálculo do débito é questão de direito e antes da citação deve estar disponível ao jurisdicionado para que ele contradite. 
11.18. Mostra-se, a nosso sentir, juridicamente inviável que se penalize o jurisdicionado sem que esteja cristalino todas as questões de direito, a exemplo do critério último e a metodologia aceitável pela jurisprudência desta Corte, como as questões de fato utilizados para se chegar ao quantum do prejuízo. 
11.19. Dessa forma, ainda que o superfaturamento pelo qual foi citado o ex-gestor tenha sido maior que o valor da condenação, houve modificação na forma de cálculo tida por correta por esta Corte e sobre a qual o recorrente não foi ouvido, contrariando seu direito de contraditar. 
11.20. De toda forma, trata-se de entendimento deste auditor que contraria precedentes desta Corte que consideram que a imputação de débito em valor inferior ao indicado na citação não configura prejuízo à defesa e dispensa o envio de nova citação. (v.g Acórdão 2158/2013-TCU-Plenário, Acórdão 10980/2016-TCU-Segunda Câmara e Acórdão 4696/2018-TCU-2ªCâmara) . 
11.21. Destaca-se que no último decisum mencionado (Acórdão 4696/2018-TCU-2ªCâmara) , a diferença de metodologia no cálculo era tão notória que o paradigma usado (Sicro-2) na condenação para cálculo do sobrepreço divergia do paradigma, não usual nesta Corte, utilizado na citação. Ainda assim, por se ter valores inferiores na condenação em relação à citação, entendeu-se, em posição contrária à defendida por este auditor, a inexistência de vício processual. 
11.22. Dessa forma, deixa-se de propor a nulidade do acórdão e encaminha-se em linha com os Acórdão 2158/2013-TCU-Plenário, 10.980/2016-TCU-2ª Câmara e 4696/2018-TCU-2ªCâmara.
17.	Entendo que, caso em exame, não se verifica a suposta nulidade aventada pelo auditor, porquanto o que se observa são ajustes na metodologia de cálculo, em benefício dos responsáveis, na medida em que o débito total imputado é inferior ao valor total constante nos ofícios de citação.
18.	Como menciona o auditor, há jurisprudência pacífica desta Corte de Contas no sentido de que - com a imputação de débito em valor inferior ao indicado na citação, tendo sido apontados os mesmos fatos irregulares e atribuídas as mesmas condutas aos responsáveis - não se configura prejuízo à defesa e, assim, dispensa-se o envio de nova citação. Para melhor ilustrar essa questão, transcrevo trecho do voto condutor da própria deliberação recorrida, em que o Ministro Benjamin Zymler bem sintetiza o entendimento consolidado do TCU:
55. Com as vênias de estilo, não vejo nenhum vício processual em tal procedimento, pois o débito total atualizado a ser imputado a cada responsável é inferior ao valor atualizado total do débito constante dos ofícios de citação. Pacífica jurisprudência desta Corte de Contas, a exemplo dos Acórdão 2158/2013-TCU-Plenário e 10.980/2016-2ª Câmara, considera que a imputação de débito em valor inferior ao indicado na citação não configura prejuízo à defesa e dispensa o envio de nova citação. Os fatos irregulares apontados e as condutas atribuídas aos responsáveis são os mesmos para cada parcela e respectiva data-base do débito, de forma que o necessário rearranjo das parcelas e datas-bases do dano pode ser promovido, sem que haja necessidade de refazer as citações, desde que o montante atualizado total não exceda o débito total objeto da citação. (grifos acrescidos) 
19.	Desse modo, o ajuste pode ser promovido, sem que haja necessidade de serem refeitas as citações.
III
20.	Por fim, em relação à proposta formulada pelo auditor da Serur no sentido do afastamento da responsabilidade de Luiz Sérgio Nogueira, alinho-me integralmente às considerações tecidas pelo diretor-substituto da 2ª DT para manter a responsabilidade imputada ao recorrente.
IV
21.	Ante o exposto, com fundamento nos arts. 32, I e 33, da Lei 8.443/92 c/c o art. 285, caput, do RI-TCU, submetem-se os autos à consideração superior, propondo-se: 
a) conhecer dos recursos interpostos e, no mérito:
a.1) dar provimento parcial aos recursos de Francisco Zacarias Cordeiro de Miranda, José dos Passos Nogueira, STE Serviços Técnicos de Engenharia S.A. e Constran S.A. - Construções e Comércio, de forma a tornar insubsistente o subitem 9.3.2 do Acórdão 173/2019-TCU-Plenário;
a.2) negar provimento ao recurso de Luiz Sérgio Nogueira;
b) reduzir, proporcionalmente à diminuição do débito, a multa aplicada aos recorrentes Francisco Zacarias Cordeiro de Miranda, José dos Passos Nogueira, STE Serviços Técnicos de Engenharia S.A. e Constran S.A. - Construções e Comércio;
c) cientificar os recorrentes e os demais interessados do acórdão que vier a ser prolatado, ressaltando-se que o relatório e o voto que o acompanharem podem ser consultados no endereço www.tcu.gov.br/acordaos, no dia seguinte ao de sua oficialização.
4.	Por fim, o representante do Ministério Público Junto ao TCU, Procurador Rodrigo Medeiros de Lima, apresentou o seguinte parecer (peça 299) :
Examinamos, no presente estágio processual, os recursos de reconsideração interpostos por Francisco Zacarias Cordeiro de Miranda (peça 228 - equivocadamente intitulado "pedido de reexame") , STE Serviços Técnicos de Engenharia S.A. (peça 231) , José dos Passos Nogueira (peça 232) , Luiz Sérgio Nogueira (peça 247) e Constran S.A. Construções e Comércio - em recuperação judicial (peças 254-256) , todos contra o Acórdão 173/2019-TCU-Plenário (Rel. Min. Benjamin Zymler - peça 180) , mantido pelo Acórdão 931/2019-TCU-Plenário (Rel. Min. Benjamin Zymler - peça 225) . 
A decisão recorrida foi proferida nesta Tomada de Contas Especial, instaurada por força do subitem 9.2.5 do Acórdão 2447/2014-TCU-Plenário (Rel. Min. Aroldo Cedraz) e dos subitens 9.1.3 e 9.2.1 do Acórdão 1498/2015-TCU-Plenário (Rel. Min. Benjamin Zymler) , em razão de superfaturamento identificado no Contrato 13/2006, referente à construção do lote 4 da Ferrovia Norte-Sul (FNS) , em trecho de 108 km situado entre o Pátio de Santa Izabel/GO e o Pátio de Uruaçu/GO.
No que importa à presente análise, a deliberação recorrida foi vazada nos seguintes termos: 
9.3. com fundamento nos arts. 1º, inciso I, e 16, inciso III, alíneas "c" e "d", e § 2º, ambos da Lei 8.443/1992 c/c os arts. 19, caput; e 23, inciso III, da mesma lei, julgar irregulares as contas dos Srs. José Francisco das Neves (XXX.833.301-XX) ; Ulisses Assad (XXX.266.408-XX) , Luiz Sérgio Nogueira (XXX.485.378-XX) , Francisco Zacarias Cordeiro de Miranda (XXX.207.187-XX) , José dos Passos Nogueira (XXX.729.646-XX) , bem como das empresas Constran S.A. - Construções e Comércio (61.156.568/0001-90) e STE Serviços Técnicos de Engenharia S.A. (88.849.773/0001-98) , condenando-os solidariamente ao pagamento das quantias a seguir especificadas, fixando-lhes o prazo de 15 (quinze) dias, a contar da notificação, para que comprovem, perante o Tribunal (art. 214, inciso III, alínea "a", do Regimento Interno do TCU) , o recolhimento da dívida aos cofres da Valec Engenharia, Construções e Ferrovias S.A., atualizada monetariamente e acrescida dos juros de mora, calculados a partir das datas discriminadas, até a data do recolhimento, na forma prevista na legislação em vigor, abatendo-se na oportunidade os valores já ressarcidos:
9.3.1. Responsáveis solidários: Srs. José Francisco das Neves; Ulisses Assad, Luiz Sérgio Nogueira e Constran S.A. - Construções e Comércio (61.156.568/0001-90) :
	Data da Ocorrência
	Débito (R$) 

	26/7/2008
	R$ 1.853.216,17

	27/8/2008
	R$ 2.247.760,81

	29/9/2008
	R$ 726.250,67

	29/10/2008
	R$ 996.213,66

	26/11/2008
	R$ 784.259,31

	20/12/2008
	R$ 600.394,97

	26/1/2009
	R$ 126.354,45

	12/3/2009
	R$ 304.959,21

	20/7/2009
	R$ 376.860,12

	20/7/2009
	R$ 373.061,67

	20/7/2009
	R$ 454.538,23

	7/8/2009
	R$ 660.563,88

	19/8/2009
	R$ 296.206,53

	4/9/2009
	R$ 3.710.818,15

	8/10/2009
	R$ 1.487.305,54

	12/11/2009
	R$ 1.334.931,67

	11/12/2009
	R$ 1.328.807,47

	29/12/2009
	R$ 3.204.122,51

	22/3/2010
	R$ 3.232.405,21

9.3.2. Responsáveis solidários: Srs. Francisco Zacarias Cordeiro de Miranda, José dos Passos Nogueira, Constran S.A. - Construções e Comércio e STE Serviços Técnicos de Engenharia S.A.:
	Data da Ocorrência
	Débito (R$) 

	24/2/2010
	R$ 3.000.610,51

9.4. aplicar aos responsáveis abaixo indicados a multa prevista no art. 57 da Lei 8.443/1992, nos valores a seguir discriminados, fixando-lhes o prazo de 15 (quinze) dias, a contar da notificação, para comprovarem, perante o Tribunal, o recolhimento das dívidas ao Tesouro Nacional, sob pena de cobrança judicial dos valores atualizados monetariamente, na forma da legislação em vigor, desde a data deste acórdão até a do efetivo recolhimento, se forem pagas após o vencimento: 
	Responsável
	Valor da Multa

	José Francisco das Neves
	R$ 4.000.000,00

	Luiz Sergio Nogueira
	R$ 4.000.000,00

	Ulisses Assad
	R$ 4.000.000,00

	Francisco Zacarias Cordeiro de Miranda
	R$ 500.000,00

	José dos Passos Nogueira
	R$ 500.000,00

	STE Serviços Técnicos de Engenharia S.A.
	R$ 500.000,00

	Constran S.A. - Construções e Comércio
	R$ 9.000.000,00

9.5. considerar graves as infrações cometidas pelos Srs. José Francisco das Neves, Ulisses Assad e Luiz Sérgio Nogueira;
9.6. nos termos do art. 60 da Lei 8.443/1992, inabilitar os Srs. José Francisco das Neves, Ulisses Assad e Luiz Sérgio Nogueira para o exercício de cargo em comissão ou função de confiança no âmbito da Administração Pública por um período de 8 (oito) anos;
9.7. autorizar, desde logo, nos termos do art. 28, inciso II, da Lei 8.443/1992, a cobrança judicial das dívidas caso não atendidas as notificações;
9.8. encaminhar cópia desta deliberação ao Procurador-Chefe da Procuradoria da República no Estado de Goiás, nos termos do § 3º do art. 16 da Lei 8.443/1992;
9.9. solicitar à Advocacia-Geral da União e à Valec, por intermédio do Ministério Público junto ao Tribunal de Contas da União, as medidas necessárias ao arresto dos bens dos responsáveis julgados em débito, nos termos do art. 61 da Lei 8.443/1992;
9.10. solicitar à Advocacia-Geral da União, por intermédio da Procuradoria Regional da União na 3ª Região, que formule pedido perante a 2ª Vara de Falências e Recuperações Judiciais do Foro Central Cível da Comarca de São Paulo com vistas a salvaguardar as medidas de constrição patrimonial contra a empresa Constran S.A. Construção e Comércio (em recuperação judicial) no valor atualizado da dívida ora imputada;
A fim de rememorar a participação de cada agente nas irregularidades pelas quais foram condenados ("superfaturamento por preços excessivos" e "superfaturamento de quantidade", ambos descritos no Voto condutor do aresto recorrido - peça 181, p. 3) , apresentamos o Quadro 1 abaixo:
Quadro 1 - Distribuição de responsabilidade pelas irregularidades identificadas
	Irregu-laridade
	Responsável
	Relação com o contrato

	Superfatu-ramento por preço
	José Francisco das Neves
	Diretor-presidente da Valec

		Ulisses Assad 
	Diretor de Engenharia 

		José Américo Cajado de Azevedo
	Superintendente de Construção

		Constran Construções e Comércio S.A.
	Contratada para execução das obras

		Luiz Sergio Nogueira
	Engenheiro da Constran¹

	Superfatu-ramento por quantidade
	Francisco Zacarias Cordeiro de Miranda
	Gerente de Obras / Fiscal

		Constran Construções e Comércio S.A.
	Contratada para execução das obras

		STE Serviços Técnicos de Engenharia S.A.
	Contratada para supervisão

		José dos Passos Nogueira
	Representante da STE S.A.

¹ - peça 49, p. 14: "participação na conduta consistiu em realizar contato com concorrentes e com eles participar de reuniões para discutir preços e distribuição dos lotes licitados pela Valec".
Seguindo a ordem cronológica de interposição dos apelos em causa, estruturamos este pronunciamento conforme apontado no índice abaixo:
I - Francisco Zacarias Cordeiro de Miranda (peça 228)	3
II - STE Serviços Técnicos de Engenharia S.A. (peça 231)	4
III - José dos Passos Nogueira (peça 232)	7
IV - Luiz Sérgio Nogueira (peça 247)	8
V - Constran S.A. - Construções e Comércio (peças 254-256)	10
VI - Proposta de encaminhamento do Ministério Público	12

I - Francisco Zacarias Cordeiro de Miranda (peça 228) 
Incluído no rol de responsáveis por ter atestado o transporte de brita por distância superior à verificada, o Sr, Francisco Zacarias Cordeiro de Miranda, em síntese, argumenta que cabia ao engenheiro representar a VALEC, porém que a empresa supervisora "se responsabilizava, contratualmente, com o contexto que envolvia todo o suporte técnico, sobretudo quanto à qualidade e performance dos processos de cada etapa da obra" (peça 228, p. 1) . 
As empresas supervisoras, nos dizeres do recorrente, consistiriam "nossos olhos nas obras" (peça 228, p. 2) . Neste caso concreto, a STE teria conferido "todos os documentos que foram enviados aos Engenheiro da Obra da VALEC" (peça 228, p. 2) .
A equipe da Secretaria de Recursos (Serur) , a seu turno, objetou que "Os precedentes desta Corte, ao interpretar o art. 67 da Lei 8.666/93, têm assentado que a responsabilidade atribuída ao fiscal do contrato, prevista no dispositivo, é intransferível e indelegável, portanto, exclusiva da administração" (peça 290, p. 8) . Ilustrariam tal posicionamento os Acórdão 2987/2015-TCU-Plenário (Rel. Min. Marcos Bemquerer) , 578/2007-Plenário (Rel. Min. Valmir Campelo) e 859/2006-Plenário (Rel. Min. Marcos Vilaça) .
Embora o diretor da Serur tenha aquiescido à conclusão acima, o titular da unidade opinou pelo provimento parcial ao recurso em análise, uma vez que "a premissa utilizada pelo Tribunal de que toda a brita teve como origem a pedreira Magma não está comprovada nos autos. As notas de transporte e ensaios de laboratório acostados às peças 34, 35 e 36 somente fazem prova de que pouco mais de 10% do material foram provenientes da referida pedreira" (peça 292, p. 3) .
Este Ministério Público de Contas, com as vênias devidas ao Secretário de Recursos (peça 292, p. 3) , compartilha da proposta denegatória elaborada pela equipe técnica (peça 290, p. 8-9) e albergada pelo diretor da unidade (peça 291) .
De plano, é necessário frisar que assiste plena razão ao Sr. Secretário quando afirma que "À Constran não se aplica o parágrafo único do art. 70 da Constituição Federal, não sendo ela obrigada a prestar contas dos recursos federais e, por consequência, não lhe cabendo o ônus da prova, embora possa ser condenada por conduta lesiva ao erário, com base sobretudo no inciso II do art. 71 da CF." (peça 292, p. 4) .
Contudo, observamos, neste caso, que numerosos e consistente indícios se enfeixam e se reforçam para a formação de convencimento no sentido de que o material em apreço (brita) teve por origem a pedreira Magma, onde o produto vinha sendo adquirido e que se encontrava mais próxima do local da obra. 
Nesse sentido, o timing das aquisições (desbordando da vigência contratual e coincidindo com o de outra obra) , bem assim a proximidade das Pedreiras Anápolis e Araguaia com obra diversa (i.e. outro lote da Ferrovia Norte-Sul) realizada pelos mesmos responsáveis naquele período, culminam em prova circunstancial (também dita "lógica") , plenamente adequada para o juízo condenatório no âmbito do TCU. Em outros termos, ao contrário do sugerido pelo titular da unidade técnica, não houve "presunção de dano ao erário" (peça 292, p. 6) , não havendo dúvida razoável de que o prejuízo foi produzido pela conduta da contratada. 
Recordamos, por oportuno, que o juízo condenatório prescinde da obtenção de prova direta, raramente obtenível em caso de irregularidades mais sofisticadas (e.g. cartéis) , sem que isso importe em presunção de dano, somente observável em hipóteses jurisprudenciais restritas, tais como a omissão no dever de prestar contas.
Em conclusão, o Ministério Público opina por que o Colegiado desproveja o recurso manejado pelo Sr. Francisco Zacarias Cordeiro de Miranda.
II - STE Serviços Técnicos de Engenharia S.A. (peça 231) 
A empresa STE Serviços Técnicos de Engenharia S.A. afirma ter sido condenada com base em suposições da seguinte natureza:
Ocorre que a Seinfra Operações supôs que os recibos de transporte encontrados, mesmo sem retratarem a integralidade da brita para lastro empregada no Lote 4 da Ferrovia Norte Sul e mesmo que boa parte deles não tivesse o atesto do supervisor/coordenador da STE, seriam indícios suficientes para embasar a equivocada conclusão de que toda a brita transportada para a obra do mencionado lote seria oriunda da PEDREIRA "MAGMA".
Com base em mera suposição, plasmou-se a equivocada tese de que a Valec teria sofrido dano patrimonial à medida que os custos de transporte de brita para lastro dela cobrados seriam superiores aos supostamente devidos. O chamado superfaturamento por quantidade. 
 (peça 231, p. 11) 
A unidade técnica, em etapa processual anterior, teria evocado o Acórdão 1498/2015-TCU-Plenário (Rel. Min. Benjamin Zymler) para legitimar:
 (...) os critérios utilizados pelo TCU para apuração do superfaturamento em ferrovias, sendo realizado extenso debate processual com as construtoras da Ferrovia Norte-Sul em Goiás no âmbito do TC Processo 021.283/2008-1 e TC Processo 011.287/2010-1, entre elas a empresa Constran S.A., especialmente no que se refere a BDI, aplicação do SICRO, retenção de pagamentos e custos diretos (Relatório do Acórdão 1498/2015-TCU-Plenário) .
 (peça 173, p. 10) 
A STE argui, todavia, não ter sido chamada a se pronunciar nos autos em que fora proferido o acórdão-paradigma acima mencionado, o qual determinou a instauração da vertente Tomada de Contas Especial - que, em seu sentir, "seria destinada não à constatação do dano supostamente experimentado pela Valec, mas, apenas, à sua quantificação e indicação dos responsáveis" (peça 231, p. 11-12) .
Prossegue pontuando que "a localização de certo número de recibos de transporte de brita para lastro oriundos da PEDREIRA "MAGMA" (...) não dá margem a que se afirme que todo o material pétreo utilizado no Lote 4 da Ferrovia Norte Sul é oriundo da mencionada pedreira", conclusão que representaria "mera suposição" (ambas citações à peça 231, p. 13 - grifo original) .
Postula, enfim, o arquivamento do feito em relação a si, por falta de pressupostos de desenvolvimento válido do processo, e reconhecimento "[d]a inexistência de responsabilidade da Recorrente e de seu coordenador/supervisor por qualquer eventual dano sofrido pelos cofres da VALEC" (peça 231, p. 18) .
A equipe técnica da Serur enfrentou o primeiro argumento acima redarguindo que:
Na fase promovida por esta Corte em que se apurou os fatos não havia ainda litígio ou acusação, mas apenas verificação de fatos e apuração de autoria. Constituiu, portanto, procedimento inquisitório de coleta de provas assemelhado ao inquérito policial, no qual não se tem uma relação processual constituída nem há prejuízo ao responsável. A nosso sentir, o estabelecimento do contraditório naquele momento não era obrigatório, pois havia mero ato investigatório sem formalização de culpa. Como, ainda, não existiam partes nem antagonismos de interesse naquele momento, a ausência de citação ou de oportunidade de contradição dos documentos juntados não enseja nulidade.
O direito ao contraditório e à ampla defesa se dá, nos termos do devido processo legal, no presente caso, neste processo (TC Processo 014.364/2015-8) , que se iniciou com a autuação e com a citação válida dos responsáveis. 
 (peça 290, p. 9) 
Neste ponto, o Ministério Público de Contas endossa a análise da Serur, concluindo pela inexistência de ofensa ao contraditório e ampla defesa. 
Compulsando os autos, nota-se que aos responsáveis foi oportunizado o exercício da ampla defesa e do contraditório, inclusive quanto à ocorrência do dano. Os processos que originam TCEs não têm caráter de prova pré-constituída, comportando ampla rediscussão fática e jurídica.
No tocante ao segundo argumento da recorrente (insuficiência de provas quanto à distância de transporte da totalidade da brita para lastro) , a equipe da Serur manifestou "dúvida razoável acerca do fato, qual seja, o volume de brita para lastro transportado da pedreira Magma" (peça 290, p. 13) . 
Ainda assim, com base em "precedente [que] admite que contratados tenham que comprovar a execução do serviço nos termos pactuados, sob pena de também serem responsabilizados" (peça 290, p. 16) , a instrução de mérito propugna pela manutenção do acórdão recorrido.
O diretor da unidade não se opôs ao entendimento acima (peça 291) , porém, o titular da Serur sim, perfilhando o argumento recursal de que "a premissa utilizada pelo Tribunal de que toda a brita teve como origem a pedreira Magma não está comprovada nos autos" (peça 292, p. 3) . Propôs, assim, o provimento do recurso nesse ponto.
Permissa venia, o Ministério Público de Contas alinha-se somente à conclusão denegatória - não pelas razões ali aventadas, no sentido de que "contratados te[nha]m que comprovar a execução do serviço nos termos pactuados, sob pena de também serem responsabilizados" (peça 290, p. 16) .
Uma vez que a recorrente geriu recursos públicos (no caso, tendo sido remunerada por serviços prestados) , temos por inaplicável o dever de prestar contas ordinariamente. Em casos tais, é forçoso concluir que o onus probandi acerca de eventual irregularidade recai invariavelmente sobre a Secretaria da Casa.
Todavia, conforme já expusemos na seção precedente, entendemos haver nos autos conjunto probatório apto a amparar a condenação ora impugnada pela recorrente. O próprio auditor instrutor relaciona as mais relevantes, assim as listando:
8.25. In casu, o entendimento contido no acórdão recorrido, em síntese, possui os seguintes fundamentos:
a) Notas de transporte atestadas pelos responsáveis, acima responsabilizados, e ensaios de laboratório que evidenciam o transporte da brita, ainda que parcial da pedreira Magma (peças 34-36) ;
b) a Valec autorizou a substituição da Pedreira Magma como fornecedora de brita porque era incapaz de atender à demanda da obra, contudo os documentos colacionados pela defesa demonstrariam apenas a origem da brita (pedreiras Anápolis e Goianésia) , mas incapaz de comprovar o destino qual seja, Lote 4 da Ferrovia Norte-Sul, em trecho de 108 km situado entre o Pátio de Santa Izabel (GO) e o Pátio de Uruaçu (GO) ;
c) a extensa lista de pesagem de veículos da Pedreira Anápolis, encaminhada na peça de defesa da STE, além de comprovar apenas a origem dos materiais, é referente ao período de 01/01/2010 até 31/12/2010, mas os carregamentos indicados se iniciam a partir de 2/3/2010, ou seja, após a rescisão contratual.
d) a última medição do Contrato 13/2006 (Lote 4 da Ferrovia Norte-Sul, em trecho de 108 km situado entre o Pátio de Santa Izabel - GO e o Pátio de Uruaçu -GO) refere-se a janeiro de 2010 e coincide com a rescisão do ajuste, ocorrida em 13 janeiro de 2010 (peça 19) , dessa forma, quando foi celebrado o contrato de fornecimento de brita com a Pedreira Anápolis (23/2/2010) , o contrato objeto da presente TCE já se encontrava extinto. 
e) a nota fiscal emitida pela Pedreira Anápolis em nome da Constran, em 22/3/2010 (peça 165, p. 4) , assim como não comprova o destino, também não elide a irregularidade, uma que a data de emissão é posterior aos pagamentos efetuados no âmbito do Contrato 13/2006;
f) a declaração da Mineração Goianésia Ltda. não se equivale a documento fiscal e provam somente a existência da declaração, mas não o fato declarado, competindo ao interessado demonstrar a veracidade do alegado.
 (peça 290, p. 16) 
Em suma, diante das considerações traçadas nesta seção e na imediatamente anterior, opinamos por que o Colegiado indefira o pedido recursal da empresa STE Serviços Técnicos de Engenharia S.A. (peça 231) .
III - José dos Passos Nogueira (peça 232) 
O Sr. José dos Passos Nogueira reporta que "atuou no referido contrato como preposto da STE Serviços Técnicos de Engenharia S.A., contratada pela Valec por meio do Contrato 6/2006 como Supervisora da Obra do Lote 04 da Ferrovia Norte Sul e, segundo o acórdão recorrido, teria atestado medições por transporte de brita para lastro (item 8.1.2.3) no contrato 13/2006 em distâncias superiores às distâncias efetivamente realizadas, resultando em superfaturamento" (peça 232, p. 2) .
Em preliminar de mérito, o recorrente argui a "prescrição das pretensões ressarcitória e sancionatória" (perça 232, p. 2-6) , com base no prazo quinquenal indicado na Lei 9.873/1999 (peça 232, p. 3-4) .
Quanto ao mérito, o Sr. José dos Passos Nogueira argumentou no mesmo sentido dos recursos examinados acima (Francisco Zacarias Cordeiro de Miranda e STE Serviços Técnicos de Engenharia S.A.) , ao alegar a suposta "falta de provas quanto ao superfaturamento quantitativo" (peça 232, p. 7-11) .
A questão prescricional é analisada pela equipe da Serur em sua instrução de peça 290 (p. 6-8) , concluindo que: 1) o prazo para prescrição do ius puniendi é decenal, consoante entendimento fixado pelo Acórdão 1441/2016-TCU-Plenário (Rel. Min. Benjamin Zymler; Red. Min. Walton Alencar Rodrigues) ; e 2) "nos julgados do STF em sede de repercussão geral (Temas 666 e 897) não restou afastada a imprescritibilidade das ações de ressarcimento apuradas por esta Corte de Contas em sede de TCE, logo, não há que se falar em prescrição do débito" (peça 290, p. 7) .
O diretor (peça 291) e o Secretário de Recursos (peça 292) não se opuseram ao posicionamento da equipe técnica no sentido da rejeição do argumento recursal acima. 
Em que pese entendermos pela prescritibilidade decenal da pretensão indenizatória em processos de controle externo - remetendo as razões de nosso entendimento aos pareceres lançados, entre outros, nos TCs Processo 005.938/2019-8, Processo 027.628/2018-3, Processo 018.737/2015-3 e Processo 029.406/2015-3 -, observamos que, no caso concreto, não decorreu tal prazo entre os atos inquinados (medições atestadas entre novembro de 2009 e janeiro de 2010, conforme declara o recorrente à peça 232, p. 2) e o ato que determinou a citação do Sr. José dos Passos Nogueira em 2017, segundo relatado no próprio apelo (peça 232, p. 3) .
Dessarte, este representante do Ministério Público de Contas acompanha a conclusão da unidade técnica, embora por outros motivos, e opina por que o Tribunal rejeite a arguição prescricional apresentada pelo recorrente.
Sobre a alegada "falta de provas quanto ao superfaturamento quantitativo" (peça 232, p. 7-11) , remetemos às razões aqui já deduzidas pela existência e suficiência de prova circunstancial apta à formação de convencimento pela ocorrência da irregularidade. 
Assim, posicionamo-nos pelo conhecimento e rejeição do pedido recursal veiculado na peça 232 dos autos, interposto pelo Sr. José dos Passos Nogueira.  
IV - Luiz Sérgio Nogueira (peça 247) 
Sinteticamente, o recurso ofertado pelo Sr. Luiz Sérgio Nogueira alega que:
	a) "Ao longo de toda instrução processual singular, partiu-se da premissa equivocada de que o Recorrente era dirigente da Constran, o que não é verdade" (peça 247, p. 2) , porquanto "nunca foi executivo, não tinha poder de decisão, não assinou contratos em condição diversa de mero procurador, não trabalhou como chefe/diretor/executivo de licitações e nem participou de qualquer reunião de elaboração de normas de licitação" (peça 247, p. 4) ;
	b) "não houve a necessária exposição da fundamentação acerca da dosimetria da pena, sendo certo que não há uma linha sequer que se dedique a expor o critério utilizado para a quantificação da multa aplicada ao Recorrente" (peça 247, p. 6) ; e
	c) " a decisão condenatória não apresentou fundamentação com as provas sobre as quais suas conclusões se basearam, limitando-se a afirmar que o recorrente foi citado no acordo de leniência, o que, com a devida vênia, não é suficiente para condenação" (peça 247, p. 10) - acordo que, segundo o recorrente, seria dúbio e inconclusivo sobre a participação do recorrente nos fatos (peça 247, p. 11) .
Nota-se, uma vez mais, dissonância entre as conclusões da equipe técnica e dos dirigentes da secretaria. 
Acolhendo a argumentação do recorrente e posicionando-se pelo provimento do apelo, a equipe da Serur registrou o seguinte entendimento (peça 290, p. 24) :
9.15. De fato, há outros documentos que comprovam o superfaturamento, mas em relação, especificamente, à conduta do recorrente tem-se somente a documentação proveniente do Acordo de Leniência 2/2016 e a assinatura do contrato e aditivos, o que a nosso sentir, mostra-se, neste momento processual, insuficiente para condenação em solidariedade. 
 (...) 
9.17. Para que se possa responsabilizar o recorrente (mandatário) solidariamente há que demonstrar que ele tenha atuado fora dos limites do mandato ou ainda a ilegalidade do mandato. Nesse sentido, há que se demonstrar a atuação irregular, a assinatura do contrato dissociada de atuação ilícita não seria suficiente para condenação. Dessa forma, entende-se que se ainda não for possível caracterizar a atuação irregular, a assinatura do contrato é insuficiente para sancionar. 
O diretor daquela secretaria especializada, a outro turno (peça 291, p. 2-4) , contrapôs as considerações adiante, pugnando pela manutenção do acórdão recorrido em seus exatos termos:
7.	Ocorre que a condenação do Sr. Luiz Sérgio Nogueira não decorreu exclusivamente do que consta do acordo de leniência celebrado entre a Construtora Camargo Corrêa e o Cade, mas em atos concretos praticados por ele, como bem demonstrou o Ministro-Relator a quo no voto condutor do Acórdão 931/2019-TCU-Plenário, cujo excerto transcreve-se a seguir:
"10. A despeito disso, a condenação do embargante não decorre da natureza do seu vínculo com a Constran, seja como empregado, administrador, procurador ou sócio. Observo que o próprio embargante assinou, em nome da Constran, comprovante de retirada de cópia do edital da Concorrência 8/2004, licitação que originou a contratação em apreciação (peça 1823, fl. 163) . Tal documento é datado de 29/12/2004, o que vem a contradizer a alegação de que o Sr. Luiz Sérgio Nogueira não pertencia à equipe responsável pela montagem de propostas.
11. Outrossim, observo que o Sr. Luiz Sérgio Nogueira assinou o Contrato 13/2006 como procurador da Constran, no dia 15/9/2006 (peça 32, fl. 21) . 
12. No âmbito do TC-Processo 021.283/2008-1 (primeira fiscalização do TCU nas obras da Ferrovia Norte-Sul em Goiás) , pode ser constatado que o embargante também assinou o primeiro, o segundo e o terceiro termos de aditamento ao Contrato 13/2006, em 13/4/2007, 18/1/2008 e 23/12/2008, respectivamente (peça 35, fls. 21, 24 e 28) . Na mesma peça, fls. 34 e 36, observo que o embargante também assinou o recebimento da ordem de serviço nº 01/100, expedida pela Valec para a Constran, datada de 24/12/2007. 
 (...) 
8.	Nota-se que há amplo conjunto probatório das irregularidades praticadas pelo Sr. Luiz Sérgio Nogueira referente ao Contrato 13/2006, tendo concorrido de forma direta para a consecução do dano ao Erário. 
O titular da Serur aderiu "integralmente às considerações tecidas pelo diretor-substituto da 2ª DT para manter a responsabilidade imputada ao recorrente" (peça 292, p. 8) .
O Ministério Público de Contas acompanha a posição do Secretário de Recursos e sugere a manutenção do Acórdão 173/2019-TCU-Plenário quanto ao recorrente em questão (peça 180) , com a denegação do recurso em epígrafe.
V - Constran S.A. - Construções e Comércio (peças 254-256) 
O recurso de reconsideração interposto pela Constran inicia-se com relato de que " (...) a i. Área Técnica afirmou ter constatado um fator de 30,30% de superfaturamento. Tal fator foi aplicado linearmente sobre todo o objeto contratual executado, acarretando a presunção de dano ao erário, atualizado e com juros de mora, de R$ 62.727.029,30" (peça 254, p. 1 - grifado no original) .
 Quanto à tese da "presunção de dano" (peça 254, p. 2-4) , importa destacar que, contrariamente ao que sugere a Constran, a aplicação linear do percentual de superfaturamento detectado (30,3% em cada uma das medições) , embora proposta pela unidade técnica (peça 173) , foi preterida no Voto condutor do acórdão recorrido (peça 181, p. 14 e ss.) em favor da apuração do tipo item-por-item, então propugnada pelo Ministério Público de Contas (peça 177) . (O Voto condutor do Acórdão 173/2019-TCU-Plenário (peça 181, p. 14) explana que: "Segundo o MP/TCU, a divisão do superfaturamento, se calculado analiticamente medição a medição, resultaria em valor atualizado do débito inferior, pois, de fato, não houve medição dos itens com sobrepreço nas sete primeiras medições. Assim, realizando um esforço hercúleo, o MP/TCU produziu anexo ao seu parecer em que discriminou o valor exato do superfaturamento em cada medição, conforme sintetizado no quadro a seguir (...) ".) 
Na sequência, a recorrente volta a questionar a adequação do Sicro 2 como parâmetro de referência para os preços praticados, tendo em vista que "diversas despesas apenas foram liquidadas e processadas entre 2008 e 2010, após o início da elaboração do Novo Sicro" (peça 254, p. 5) .
No tocante ao valor do superfaturamento, o recurso se faz acompanhar, à peça 255, de cópia do:
 (...) laudo técnico pericial elaborado no processo nº 0014595-29.2011.4.01.3500, em curso perante a 2ª Vara da Justiça Federal da Seção Judiciária de Goiás, ajuizado pelo Ministério Público Federal e no qual se discute rigorosamente o mesmo assunto de que tratam os presentes autos: eventual superfaturamento na execução das obras do Lote 4 da FNS.
 (peça 254, p. 7) 
Ainda que a matéria não tenha sido apreciada pelo magistrado competente, consoante informa a própria recorrente (peça 254, p. 7) , observa-se que o referido laudo aponta superfaturamento de R$ 2.467.699,49 (valor histórico) , correspondendo a R$ 6.032.510,41 em valores atualizados até 15/11/2018 (peça 255, p. 40) .
Por fim, a empresa alega a "invalidade da dosimetria da multa aplicada", uma vez que teria sido fixada em razão da capacidade econômica da recorrente (e não da gravidade da infração) , em momento no qual a Constran se encontra em recuperação judicial, experimentando "séria crise econômica" (peça 254, p. 8-11) . 
Postula, ao cabo, que seja " (i) afastado o aludido superfaturamento, (ii) excluída a aplicação de multa ou, (iii) quando menos, sejam reavaliados os seus critérios de fixação" (peça 254, p. 11) .
A equipe da Serur, aludindo à fundamentação que orientou o Acórdão 931/2019-TCU-Plenário (peça 225) - o qual negou seguimento a embargos de declaração contra o acórdão ora recorrido - e esposando as razões que fundamentaram o Acórdão 1194/2018-TCU-Plenário (Rel. Min. Augusto Sherman) , recorda que "a proximidade temporal do sistema de referência com data mais próxima da data-base do contrato é a referência para o uso" (peça 290, p. 36 - grifamos) . Assim, propõe a rejeição do recurso nesse ponto.
Sobre o laudo pericial constante de ação em trâmite na 2ª Vara da Justiça Federal da Seção Judiciária de Goiás, a equipe técnica pondera pela inexistência (em regra) de vinculação de conclusões entre o controle externo e a esfera judicante:
13.3 Destaca-se que as apurações acerca do superfaturamento em contratos administrativos realizadas no TCU possuem critérios há muito definidos pela jurisprudência desta Corte e em regra consubstanciam-se em comparar os preços do contrato com o sistema de referência oficial conforme definido nas diversas Leis de Diretrizes Orçamentárias. Não foi diferente neste processo, logo não se verifica inadequação da metodologia utilizada. 
13.4 De toda forma, em relação ao argumento de que foi encontrado valor diverso no laudo pericial produzido no Processo nº 0014595-29.2011.4.01.3500, cumpre reiterar a deliberação recorrida, tendo em vista a independência das instâncias administrativa, civil e penal, para efeito de apuração de condutas antijurídicas perpetradas por agentes públicos.
13.5 À luz do princípio da independência das instâncias, o TCU exerce sua competência constitucional (artigo 71, inciso II) e legal (artigo 1º, inciso I, da Lei 8.443/1992) , para julgar as contas daqueles que derem causa a perda, extravio ou qualquer outra irregularidade de que resulte dano ao erário.
13.6 Não existe, portanto, litispendência entre processo desta Corte de Contas e outro versando sobre matéria idêntica no âmbito do Poder Judiciário (Acórdão 1487/2017-TCU-Primeira Câmara, relator Ministro Walton Alencar Rodrigues; 3535/2015-TCU-2ª Câmara, relator Ministro Augusto Nardes; e 680/2015-TCU-Plenário, relator Ministro-Substituto André de Carvalho) .
13.7 A exceção ao princípio da independência das instâncias é a sentença proferida em juízo penal, que decide pela inexistência do fato ou pela negativa de autoria, o que não se verifica no presente caso.
13.8 Sobre esse tema, o Supremo Tribunal Federal tem apoiado a tese da independência entre as instâncias administrativa e penal (Mandados de Segurança 26.969-DF e 25.880-DF) , no que é acompanhado pelo Superior Tribunal de Justiça (MS 7080-DF, MS 7138-DF e 7042-DF) , corroborando, por extensão, o entendimento esposado por esta Corte de Contas.
13.9 Da mesma forma, é entendimento pacífico desta Casa que a tramitação de ações em outras esferas não configura dupla apenação (bis in idem) . O risco de um ressarcimento em duplicidade por parte do responsável está de todo afastado, em razão da orientação já sumulada nesta Corte no sentido de que os valores eventualmente já satisfeitos deverão ser considerados para efeito de abatimento na execução (Súmula TCU 128) .
 (peça 290, p. 37 - grifamos) 
 No atinente ao argumento recursal incidente sobre a multa imposta, a equipe limita-se a afirmar que "o valor da multa imputado ao recorrente se encontra no limite legal definido pelo art. 57, da Lei 8.443/92" (peça 290, p. 38) .
O Ministério Público de Contas da União manifesta-se concorde à análise da Serur e à conclusão denegatória que dela se segue, incorporando a este parecer os fundamentos ali contidos.
Acerca dos critérios para dosimetria da multa, discordamos da afirmação de que "não se aplica a esta unidade técnica [Serur] imiscuir-se no quantum definido no acórdão recorrido, uma vez se tratar de prerrogativa do relator e do colegiado" (peça 290, p. 30) , já que a amplitude do efeito devolutivo recursal deve abarcar todos os aspectos da decisão que tiverem sido impugnados.
Ainda sobre o tema, este custus iuris entende que: a) o montante imposto a título de penalidade, em percentual do débito total, é compatível com o observado em casos similares; e b) a recorrente não demonstrou a suposta falta de proporcionalidade da multa, limitando-se a argui-la de forma genérica. Carece razão, pois, para reforma da expressão monetária atribuída à multa em tela. 
VI - Proposta de encaminhamento do Ministério Público
Não vislumbrando causa para reforma do Acórdão 173/2019-TCU-Plenário (peça 180) , mantido pelo Acórdão 931/2019-TCU-Plenário (peça 225) , o Ministério Público de Contas da União opina pelo conhecimento e desprovimento dos recursos de reconsideração interpostos por Francisco Zacarias Cordeiro de Miranda (peça 228) , STE Serviços Técnicos de Engenharia S.A. (peça 231) , José dos Passos Nogueira (peça 232) , Luiz Sérgio Nogueira (peça 247) e Constran S.A. Construções e Comércio - em recuperação judicial (peças 254-256) , conforme fundamentação contida neste parecer.
É o relatório.

Cesar Suypeene de Menezes dos Santos (OAB/RJ 75117); Silvia Regina Schmitt (OAB/DF 38.717); João Francisco Aguiar Drumond (OAB/DF 10460); Thor Ribeiro Aune (OAB/DF 26.168); Elísio de Azevedo Freitas (OAB/DF 18.596); Edgar Hermelino Leite Junior (OAB/SP 92.114); Mario Henrique de Barros Dorna (OAB/SP 315746).

Procurador Rodrigo Medeiros de Lima.

TOMADA DE CONTAS ESPECIAL. SUPERFATURAMENTO. LOTE 4 DA FERROVIA NORTE-SUL NO ESTADO DE GOIÁS. INDISPONIBILIDADE DOS BENS. CONTAS IRREGULARES. DÉBITO. MULTA. INABILITAÇÃO PARA O EXERCÍCIO DE CARGO DE EM COMISSÃO OU FUNÇÃO DE CONFIANÇA NO ÂMBITO DA ADMINISTRAÇÃO PÚBLICA. SOLICITAÇÃO DE ARRESTO DE BENS À AGU. EMBARGOS DE DECLARAÇÃO. REJEIÇÃO. RECURSOS DE RECONSIDERAÇÃO. CONHECIMENTO. ALEGAÇÕES DE DEFESA INSUFICIENTES. NEGATIVA DE PROVIMENTO.

TOMADA DE CONTAS ESPECIAL (TCE)

Secretaria de Recursos (Serur).

Trato, nesta fase processual, de recursos de reconsideração interpostos por Francisco Zacarias Cordeiro de Miranda, José dos Passos Nogueira, Luiz Sérgio Nogueira, Constran S/A - Construções e Comércio e STE Serviços Técnicos de Engenharia S/A, em face do Acórdão 173/2019-TCU-Plenário, mantido pelo Acórdão 931/2019-TCU-Plenário em sede de embargos de declaração. A decisão inicial julgou irregulares as contas dos recorrentes, condenou-os em débito e aplicou-lhes a multa prevista no art. 57 da Lei 8.443/1992, além da penalidade de inabilitação para o exercício de cargo em comissão ou função de confiança no âmbito da administração pública federal para o Sr. Luiz Sérgio Nogueira.
As condenações são decorrentes de irregularidades constatadas nas auditorias realizadas no âmbito dos Fiscobras de 2008 e 2010, nas obras da Ferrovia Norte-Sul (FNS) , em especial no Contrato 13/2006, firmado entre a Valec Engenharia, Construções e Ferrovias (Valec) e a empresa Constran S/A Construções e Comércio, para a construção do lote 4 dessa ferrovia, em trecho de 108 quilômetros situado entre o Pátio de Santa Izabel e o Pátio de Uruaçu, ambos no Estado de Goiás.
O referido ajuste foi celebrado em 15/9/2006, pelo valor inicial de R$ 245.513.767,25, e rescindido antes do seu término, quando contava com 26 medições, no montante acumulado de R$ 73.825.577,89. Em síntese, as irregularidades apuradas podem ser resumidas em superfaturamento por preços excessivos e superfaturamento por quantidade medida e paga em desacordo com o de fato executado.
Pelo superfaturamento por preços excessivos, foram condenados, entre outros responsáveis, a Constran S/A, por beneficiar-se de atos de corrupção e de conluio na Concorrência 8/2004 e na assinatura do Contrato 13/2006, e o Sr. Luiz Sérgio Nogueira, representante da Constran, por participação em tais atos.
Pelo superfaturamento por quantidade, relacionado às medições de brita para lastro, foram condenados, entre outros:
o Sr. Francisco Zacarias Cordeiro de Miranda, na condição de fiscal do contrato do Lote 4 da FNS, por atestar medições do ajuste com transporte de brita para lastro em distâncias superiores às distâncias efetivamente realizadas, infringindo o disposto nos arts. 62 e 63, da Lei 4.320/1964, 67, §1º, 70 e 76 da Lei de Licitações e Contratos;
a Constran S/A, na condição de contratada da Valec, por beneficiar-se do superfaturamento de quantidade no Contrato 13/2006;
a STE Serviços Técnicos de Engenharia S/A, na condição de contratada como supervisora pela Valec no âmbito do lote 4 da FNS (Contrato 6/2006) , pelos atos praticados pelo seu preposto, por infração à disposição contratual e por prejuízo decorrente de superfaturamento decorrente do pagamento de serviços não executados no Contrato 13/2006; e 
o Sr. José dos Passos Nogueira, na condição de coordenador/supervisor da empresa STE Serviços Técnicos de Engenharia S.A, por atestar medições no Contrato 13/2006 com os já citados vícios.
Nesta fase processual, os recorrentes argumentam, em síntese, que:
a) houve prescrição do débito e da multa;
b) houve violação à ampla defesa, ao contraditório e ao devido processo legal;
c) houve presunção do débito na imputação do dano ao erário;
d) o ônus de demonstrar a origem e o destino da pedra para lastro transportada no âmbito do Contrato 13/2006 que se refere ao Lote 4 da Ferrovia Norte Sul seria do órgão fiscalizador ou do contratado pela administração e não da empresa supervisora;
e) a contratação de empresa para fiscalizar o contrato exclui a responsabilidade do fiscal do contrato, empregado da Valec;
f) a modificação da forma de cálculo do superfaturamento por preços excessivos implicaria a necessidade de nova citação, o que não foi feito;
g) seria inadequado o uso do sistema Sicro-2 (2003) para o cálculo do superfaturamento por preços excessivos, devendo prevalecer o Novo Sicro (Sicro-2017) ;
h) a identificação de valor diverso do cálculo do superfaturamento na esfera judicial implica em incorreções dos valores apurados pelo TCU;
i) a dosimetria da multa não está adequada às disposições legais; e
j) não subsiste a responsabilidade do Sr. Luiz Sérgio Nogueira por suposta participação dos atos de corrupção e de conluio na Concorrência 8/2004 e no Contrato 13/2006.
O auditor da Secretaria de Recursos (Serur) , após analisar a matéria, afastou os argumentos oferecidos pelos recorrentes, à exceção da alegação do Sr. Luiz Sérgio Nogueira de que foi condenado unicamente com base em delação, sem que houvesse outras evidências da sua participação no ilícito. O auditor concluiu que não subsistem elementos para a manutenção da condenação solidária desse responsável e propôs dar provimento ao seu recurso, afastando a responsabilidade do Sr. Luiz Sérgio Nogueira, e negar provimento aos demais recursos.
O diretor substituto discordou da proposta do auditor, por entender que, a condenação do Sr. Luiz Sérgio Nogueira não decorreu exclusivamente do que consta do acordo de leniência celebrado entre a Construtora Camargo Corrêa e o Conselho Administrativo de Defesa Econômica (Cade) , mas em atos concretos praticados por ele, bem como demonstrou o Ministro-Relator a quo no voto condutor do Acórdão 931/2019-TCU-Plenário. Dessa forma, defendeu não ser possível afastar a responsabilidade do Sr. Luiz Sérgio Nogueira e sugeriu negar provimento aos recursos, mantendo-se a decisão recorrida em seus exatos termos.
O secretário da Serur, por sua vez, entendeu que seria necessária a mudança do encaminhamento proposto em relação a questão do superfaturamento por quantidade no transporte de material de lastro (brita) . Em síntese, ele argumentou que haveria dúvida razoável quanto ao correto montante do débito apurado e propôs dar provimento parcial aos recursos de Francisco Zacarias Cordeiro de Miranda, José dos Passos Nogueira, STE Serviços Técnicos de Engenharia S/A e Constran S/A - Construções e Comércio, de forma a tornar insubsistente o subitem 9.3.2 do Acórdão 173/2019-TCU-Plenário. Em relação ao Sr. Luiz Sérgio Nogueira, o secretário concordou com o diretor e considera que não seria o caso de afastar a responsabilidade. Propôs negar provimento ao recurso do Sr. Luiz Sérgio Nogueira.
Por fim, o Ministério Público junto ao TCU (MPTCU) , após analisar detidamente os recursos de cada responsável, ponderou que não haveria causa para reformar o Acórdão 173/2019-TCU-Plenário e opinou pelo desprovimento dos recursos de reconsideração.
II
De pronto reitero o exame preliminar de admissibilidade, quando conheci dos recursos de reconsideração, nos termos dos arts. 32, inciso I, e 33 da Lei 8.443/1992, c/c o art. 285 do Regimento Interno do TCU, suspendendo-se os efeitos dos itens 9.3, 9.3.1, 9.3.2, 9.4, 9.5, 9.6, 9.7 e 9.9 do Acórdão 173/2019-TCU-Plenário, em relação aos recorrentes e com extensão aos demais responsáveis (peça 266) . Quanto ao mérito, antecipo que acompanho as propostas do diretor da Serur e do representante do MPTCU de negar provimento aos recursos.
Início pelas preliminares arrazoadas pelos recorrentes. O Sr. José dos Passos Nogueira aduz a ocorrência de prescrição do débito e da multa, diante dos princípios da ampla defesa, da segurança jurídica e das decisões do STF nos Temas de Repercussão Geral 899 e no MS-STF 32.201/DF. Reclama que os fatos dizem respeito à contrato de 2006 e que ele só teria sido citado em 31/10/2017, mais de dez anos depois.
Contudo, observa-se que as medições questionadas foram atestadas entre novembro/2009 e janeiro/2010 e a citação data de 2017, de modo que não houve o transcurso do prazo de dez anos entre os atos inquinados e o chamamento aos autos. Assim, em consonância com a jurisprudência desta Corte de Contas, consolidada no Acórdão 1441/2016-TCU-Plenário, de acordo com a qual a pretensão punitiva do TCU subordina-se ao prazo geral de prescrição indicado no art. 205 do Código Civil, de dez anos, a preliminar deve ser rejeitada.
Quanto ao Tema 899 do STF, cuja repercussão geral foi reconhecida no âmbito do RE 636.886, relembro que a decisão ainda não transitou em julgado naquela Corte, estando pendente de apreciação de embargos de declaração opostos pela Advocacia-Geral da União (AGU) , justamente para melhor compreensão de seu exato alcance. Nesse cenário, até que haja definição sobre a decisão do Tema 899, tenho optado por continuar a seguir a jurisprudência dominante nesta Corte de Contas, sedimentada na Súmula TCU 282, segundo a qual é imprescritível a pretensão de ressarcimento por parte da União.
Registro que recentes decisões deste Tribunal, adotadas após o que restou deliberado pelo STF no Tema 899, também abraçaram a tese da imprescritibilidade da pretensão ressarcitória no âmbito do controle externo, a exemplo dos Acórdão 5236/2020-TCU-Primeira Câmara, 6.171/2020-TCU-2ª Câmara, 6.084/2020-TCU-1ª Câmara, 5.681/2020-TCU-2ª Câmara, 6.846/2020-TCU-2ª Câmara, 6.676/2020-TCU-2ª Câmara, 6.707/2020-TCU-2ª Câmara, 6.473/2020-TCU-1ª Câmara, 6.466/2020-TCU-1ª Câmara, 6.465/2020-TCU-1ª Câmara, entre outros.
Por sua vez, a STE Serviços Técnicos de Engenharia S/A alega que houve violação à ampla defesa, pois a empresa não teria participado do TC Processo 014.361/2015-9, processo em que "o dano ora discutido foi dado como certo". Esclareço, porém, que o direito ao contraditório e à ampla defesa se deu, nos termos do devido processo legal, no presente processo (TC Processo 014.364/2015-8) , o qual se iniciou com a autuação e com a citação válida dos responsáveis.
Logo, as preliminares trazidas pelos recorrentes devem ser rejeitadas.
III
Adentro agora no primeiro tema que foi motivo de divergência entre os pareceres precedentes, qual seja: o superfaturamento de quantidade. 
Esclareço que essa parcela do débito é decorrente da medição de transporte de brita para lastro em distâncias superiores às distâncias efetivamente verificadas. As medições aprovadas apontaram que a pedra para lastro com destino ao Lote 4 teria origem nas Pedreiras Anápolis e Araguaia, situadas a cerca de 110 km da obra. Enquanto isso, as notas de transporte e os ensaios de laboratório acostados aos autos, além de outras evidências, demonstraram que o material, em verdade, era proveniente da Pedreira Magna, localizada a 10 km ao trecho em questão.
Tal diferença deu origem a essa parcela do débito, tendo sido condenados o fiscal do contrato pela Valec, o Sr. Francisco Zacarias, a empresa supervisora contratada pela Valec, a STE Serviços Técnicos de Engenharia S/A, seu representante, o Sr. José dos Passos, e a empresa contratada para a execução da obra, a Constran S/A.
Nesta oportunidade, os recorrentes defendem que não haveria provas nos autos de que toda a pedra usada para lastro com destino ao Lote 4 da Ferrovia Norte Sul teria sido transportada da Pedreira Magna, o que afastaria o débito imputado. O argumento foi aceito pelo Secretário da Serur, por considerar que haveria dúvida razoável quanto ao valor do débito. Assim, o dirigente propôs afastar essa parcela do débito e reduzir as multas aplicadas proporcionalmente.
Acompanho, contudo, o entendimento do MPTCU e adoto suas análises como minhas razões de decidir. Consoante ressaltado pela Procuradoria de Contas, os "numerosos e consistente indícios se enfeixam e se reforçam para a formação de convencimento no sentido de que o material em apreço (brita) teve por origem a pedreira Magma, onde o produto vinha sendo adquirido e que se encontrava mais próxima do local da obra".
Embora os recorrentes tenham retomado as alegações de que não restou comprovado que a brita utilizada no Lote 4 da FNS teria origem na Pedreira Magna, seus argumentos e documentos juntados aos autos são insuficientes para demonstrar o contrário. Isto porque são vários os indícios de que o material em questão foi sim retirado da Pedreira Magna. Em síntese:
a) foram encontradas "Notas de Transporte" atestadas pelos responsáveis e ensaios de laboratório que evidenciam o transporte da brita, ainda que parcial, da pedreira Magma (peças 34-36) ;
b) o Contrato 13/2006 do Lote 4 da Ferrovia Norte-Sul teve sua última medição em janeiro de 2010 e foi rescindido em seguida (peça 19) , de forma que, quando da celebração do contrato de fornecimento de brita com a Pedreira Anápolis (23/2/2010) , o contrato objeto da presente TCE já se encontrava extinto;
c) a extensa lista de pesagem de veículos da Pedreira Anápolis encaminhada na peça de defesa da STE comprova apenas a origem dos materiais e não seu destino e, além disso, é referente ao período de 01/01/2010 até 31/12/2010, sendo que os carregamentos indicados se iniciam a partir de 2/3/2010, em período posterior, portanto, à rescisão do Contrato 13/2006;
d) a nota fiscal emitida pela Pedreira Anápolis em nome da Constran, em 22/3/2010 (peça 165, p. 4) , também não comprova o destino do material e não elide a irregularidade, uma vez que a data de emissão é posterior aos pagamentos efetuados no âmbito do Contrato 13/2006;
e) a declaração da Mineração Goianésia Ltda. não se equivale a documento fiscal e prova somente a existência da declaração, mas não o fato declarado, competindo ao interessado demonstrar a veracidade do alegado.
Ademais, a autorização expedida pela Valec para a substituição da Pedreira Magma como fornecedora de brita, colacionada pela defesa, demonstra tão somente que estava autorizada a alteração da origem da brita, mas não comprova que o destino seria o Lote 4 da Ferrovia Norte-Sul. Isto porque a mesma empresa conduzia naquele período obras em outro lote da ferrovia, mais próximo às pedreiras Anápolis e Goianésia.
Pertinente, portanto, a conclusão do representante da Procuradoria de Contas exarada nos seguintes termos:
13. Nesse sentido, o timing das aquisições (desbordando da vigência contratual e coincidindo com o de outra obra) , bem assim a proximidade das Pedreiras Anápolis e Araguaia com obra diversa (i.e. outro lote da Ferrovia Norte-Sul) realizada pelos mesmos responsáveis naquele período, culminam em prova circunstancial (também dita "lógica") , plenamente adequada para o juízo condenatório no âmbito do TCU. Em outros termos, ao contrário do sugerido pelo titular da unidade técnica, não houve "presunção de dano ao erário" (peça 292, p. 6) , não havendo dúvida razoável de que o prejuízo foi produzido pela conduta da contratada. 
Por tais motivos, acompanho as propostas do auditor, do diretor-substituto e do MPTCU no sentido de afastar os argumentos recursais relativos a essa matéria e manter o acórdão combatido em seus exatos termos.
Não se pode dizer que houve presunção do débito na imputação do dano ao erário por superfaturamento de quantidade, pois a condenação é decorrente de um conjunto de evidências levantadas, as quais indicam que a brita usada no lastro do Lote 4 teve origem, de fato, na Pedreira Magma, em distância inferior, portanto, àquela medida.
Ainda sobre o superfaturamento por quantidade, tem-se a alegação do Sr. Francisco Zacarias Cordeiro de Miranda, condenado na condição de fiscal do contrato, de que a contratação de empresa supervisora para fiscalizar o contrato excluiria a sua responsabilidade.
Todavia, alguns precedentes desta Corte de Contas apontam no sentido de que a contratação de empresa para fiscalizar a obra não exclui a responsabilidade do fiscal designado pela administração, a exemplo dos Acórdãos 2.987/2015 e 859/2006, ambos do Plenário.
Entendimento contrário até poderia ser adotado se restasse comprovada a complexidade da conduta inquinada ou as limitações ao exercício de suas atividades como fiscal, o que não foi feito. Assim, os contornos desse caso concreto e a gravidade dos fatos apurados me levam a acompanhar o entendimento dos pareceres precedentes de que todos os responsáveis arrolados concorreram para a ocorrência da irregularidade, devendo arcar solidariamente com o débito resultante.
IV
Adentro agora nas alegações recursais relativas ao superfaturamento por preços excessivos, cujas análises realizadas pelo auditor e pelo representante do MPTCU adoto como minhas razões de decidir, sem prejuízo das considerações que farei.
Quanto a essa parcela do débito foram condenados a Constran S/A, por beneficiar-se de atos de corrupção e de conluio na Concorrência 8/2004 e na assinatura do Contrato 13/2006, e o Sr. Luiz Sérgio Nogueira, representante da empresa, por participação em tais atos, entre outros responsáveis que não apresentaram recursos.
Nesta fase processual, os recorrentes alegam que houve presunção do dano ao erário porque a unidade técnica teria aplicado linearmente sobre o total executado o fator de superfaturamento obtido na amostra efetivamente analisada. Reclamam também que a modificação da forma de cálculo do superfaturamento, proposta pelo MPTCU e pelo relator a quo, implicaria a necessidade de refazimento das citações, o que não feito por este Tribunal.
Sobre o tema, relembro que, quando do julgamento de mérito, o Ministro Relator Benjamin Zymler adotou parte da proposta da Procuradoria de Contas e sugeriu alguns ajustes no cálculo do valor do débito. Em síntese, o relator adotou a proposta do MPTCU que calculou o montante do superfaturamento por preços excessivos medição a medição e não pela aplicação de um fator linear, como havia sugerido a unidade técnica. Os ajustes foram acolhidos pelo Plenário desta Corte de Contas.
Desse modo, não merece guarita a tese dos recorrentes de que houve presunção do dano ao erário, pela aplicação de fator linear, uma vez a forma de cálculo do superfaturamento por preços excessivos foi ajustada no Acórdão 173/2019-TCU-Plenário, sem a aplicação do questionado fator.
Quanto ao refazimento das citações, acompanho o entendimento do Ministro Relator daquela decisão, no sentido de que seria desnecessário chamar os responsáveis aos autos novamente, uma vez que o débito total atualizado a ser imputado era inferior ao valor atualizado total do débito constante dos ofícios de citação. O procedimento seguiu a jurisprudência majoritária desta Casa, a exemplo dos Acórdão 2158/2013-TCU-Plenário e 10.980/2016-TCU-2ª Câmara, a qual considera que a imputação de débito em valor inferior ao indicado na citação não configura prejuízo à defesa e dispensa o envio de nova citação.
Isto porque os fatos irregulares apontados e as condutas atribuídas aos responsáveis eram os mesmos para cada parcela e respectiva data-base do débito, de forma que o necessário rearranjo das parcelas e datas-bases do dano poderia ser promovido, sem que houvesse a necessidade de refazer as citações, desde que o montante atualizado total não excedesse o débito total objeto da citação, condição essa verificada no caso em debate.
Os recorrentes ainda reclamam do uso do sistema Sicro-2 para o cálculo do superfaturamento por quantidade e sugerem o uso do Novo Sicro, matéria essa também já debatida nos autos. Nesta fase processual, mesmo diante dos novos argumentos apresentados e da necessidade de rediscussão da matéria inerente a recursos de reconsideração, entendo que prevalece válida a tese defendida quando da apreciação dos embargos de declaração.
O exame do contrato deve ocorrer com base nos paradigmas de preço de mercado existentes no momento da celebração do negócio jurídico, e não de uma data aleatória ou com base em um sistema referencial inexistente à época dos fatos, como sugerem os recorrentes. A análise deve pautar-se na realidade e no contexto da origem da avença para que não haja distorções nos valores pagos, pois as bases contratuais, incluindo a metodologia de orçamentação, os equipamentos utilizados e o percentual de BDI, foram fixadas no momento da assinatura da avença.
Ademais, os custos referenciais apresentados pelos recorrentes foram baseados no Novo Sicro, mas contam com injustificadas reduções dos valores referentes às produções das equipes mecânicas (velocidade e fatores de eficiência e de carga) .
Ainda sobre o superfaturamento por preços excessivos, os recorrentes alegam que a identificação de valor diverso do cálculo do superfaturamento na esfera judicial implicaria em incorreções dos valores apurados pelo TCU e que a dosimetria das multas não estaria adequada às disposições legais.
Quanto ao primeiro ponto, transcrevo pertinente análise realizada pela Serur, cujas conclusões estou de acordo:
13.3. Destaca-se que as apurações acerca do superfaturamento em contratos administrativos realizadas no TCU possuem critérios há muito definidos pela jurisprudência desta Corte e em regra consubstanciam-se em comparar os preços do contrato com o sistema de referência oficial conforme definido nas diversas Leis de Diretrizes Orçamentárias. Não foi diferente neste processo, logo não se verifica inadequação da metodologia utilizada. 
13.4. De toda forma, em relação ao argumento de que foi encontrado valor diverso no laudo pericial produzido no Processo nº 0014595-29.2011.4.01.3500, cumpre reiterar a deliberação recorrida, tendo em vista a independência das instâncias administrativa, civil e penal, para efeito de apuração de condutas antijurídicas perpetradas por agentes públicos.
13.5. À luz do princípio da independência das instâncias, o TCU exerce sua competência constitucional (artigo 71, inciso II) e legal (artigo 1º, inciso I, da Lei 8.443/1992) , para julgar as contas daqueles que derem causa a perda, extravio ou qualquer outra irregularidade de que resulte dano ao erário.
13.6. Não existe, portanto, litispendência entre processo desta Corte de Contas e outro versando sobre matéria idêntica no âmbito do Poder Judiciário (Acórdão 1487/2017-TCU-Primeira Câmara, relator Ministro Walton Alencar Rodrigues; 3535/2015-TCU-2ª Câmara, relator Ministro Augusto Nardes; e 680/2015-TCU-Plenário, relator Ministro-Substituto André de Carvalho) .
13.7. A exceção ao princípio da independência das instâncias é a sentença proferida em juízo penal, que decide pela inexistência do fato ou pela negativa de autoria, o que não se verifica no presente caso.
13.8. Sobre esse tema, o Supremo Tribunal Federal tem apoiado a tese da independência entre as instâncias administrativa e penal (Mandados de Segurança 26.969-DF e 25.880-DF) , no que é acompanhado pelo Superior Tribunal de Justiça (MS 7080-DF, MS 7138-DF e 7042-DF) , corroborando, por extensão, o entendimento esposado por esta Corte de Contas.
13.9. Da mesma forma, é entendimento pacífico desta Casa que a tramitação de ações em outras esferas não configura dupla apenação (bis in idem) . O risco de um ressarcimento em duplicidade por parte do responsável está de todo afastado, em razão da orientação já sumulada nesta Corte no sentido de que os valores eventualmente já satisfeitos deverão ser considerados para efeito de abatimento na execução (Súmula TCU 128) .
13.10. Nesse sentido são os Acórdão 2181/2017-TCU-Primeira Câmara, relator Ministro Bruno Dantas; 2.860/2017-TCU-2ª Câmara, relator Ministro Vital do Rêgo; e 304/2017-TCU-Plenário, relator Ministro Bruno Dantas) .
13.11. Vê-se, portanto, que a identificação de valor diverso na esfera judicial não implica, de forma alguma, em incorreção dos procedimentos de apuração desta Corte que se fundaram nos dispositivos legais vigentes. Assim, não há como acatar as razões recursais.
 (grifos acrescidos) 
No tocante à dosimetria das multas, esclareço que o montante imposto a título de penalidade, em percentual do débito total, está compatível com o observado em casos similares e que os recorrentes não demonstraram a suposta falta de proporcionalidade da multa, limitando-se a argui-la de forma genérica.
V
Por fim, trato do segundo ponto de discordância entre os pareceres precedentes, atinente à responsabilização do Sr. Luiz Sérgio Nogueira. O recorrente alega que não subsiste sua responsabilidade por suposta participação dos atos de corrupção e de conluio na Concorrência 8/2004 e no Contrato 13/2006, de modo que sua condenação deveria ser afastada.
O auditor sugeriu acolher tal argumento, por entender que o responsável havia sido condenado tão somente porque foi citado no acordo de leniência celebrado entre a Construtora Camargo Corrêa e o Conselho Administrativo de Defesa Econômica (Cade) , sem que houvesse outras evidências da sua participação.
Quanto ao tema, acompanho o entendimento do diretor substituto da Serur e do MPTCU, cujas análises adoto como minhas razões de decidir, pois a condenação do Sr. Luiz Sérgio Nogueira não decorreu exclusivamente do que consta no citado acordo de leniência.
A condenação do recorrente é consequência de atos concretos praticados por ele, como bem demonstrou o Ministro-Relator a quo no voto condutor do Acórdão 931/2019-TCU-Plenário, o qual tratou de embargos de declaração. Dessa decisão cito o seguinte trecho:
9.	Aprecio inicialmente o argumento de que o embargante não tinha poder decisório na Constran nem participava das licitações em nome da referida sociedade. Para demonstrar que durante o período em que o Contrato 13/2006 foi firmado ele estaria desligado da empresa Constran, apresentou o referido cronograma (peça 210, fl. 3) , bem como cópia de sua carteira de trabalho (peça 212) :
10.	A despeito disso, a condenação do embargante não decorre da natureza do seu vínculo com a Constran, seja como empregado, administrador, procurador ou sócio. Observo que o próprio embargante assinou, em nome da Constran, comprovante de retirada de cópia do edital da Concorrência 8/2004, licitação que originou a contratação em apreciação (peça 1823, fl. 163) . Tal documento é datado de 29/12/2004, o que vem a contradizer a alegação de que o Sr. Luiz Sérgio Nogueira não pertencia à equipe responsável pela montagem de propostas.
11.	Outrossim, observo que o Sr. Luiz Sérgio Nogueira assinou o Contrato 13/2006 como procurador da Constran, no dia 15/9/2006 (peça 32, fl. 21) . 
12.	No âmbito do TC-Processo 021.283/2008-1 (primeira fiscalização do TCU nas obras da Ferrovia Norte-Sul em Goiás) , pode ser constatado que o embargante também assinou o primeiro, o segundo e o terceiro termos de aditamento ao Contrato 13/2006, em 13/4/2007, 18/1/2008 e 23/12/2008, respectivamente (peça 35, fls. 21, 24 e 28) . Na mesma peça, fls. 34 e 36, observo que o embargante também assinou o recebimento da ordem de serviço nº 01/100, expedida pela Valec para a Constran, datada de 24/12/2007. 
13.	Dessa forma, a documentação colacionada acima demonstra que o embargante praticou vários atos em nome da Constran entre os anos de 2004 e 2009, tendo participação direta na Concorrência 8/2004. 
14.	Não procede o argumento de que a sua atuação como procurador, ao apor assinatura no Contrato 13/2006, em atendimento aos interesses da outorgante, não seria ilegal, ilegítimo ou antijurídico. Por óbvio, se tal instrumento não padecesse das diversas irregularidades observadas, caberia o acolhimento de tal argumento. Ocorre que tal ajuste foi originado de uma licitação com cláusulas restritivas, conforme decidido por esta Corte de Contas no âmbito do Acórdão 2447/2014-TCU-Plenário, bem como foi oriundo da atuação cartelizada das licitantes, da qual o embargante tomou parte, fatos que originaram a celebração de um negócio jurídico com preços acima dos de mercado e, por isso, lesivo aos cofres públicos.
 (grifos acrescidos) 
Nesta etapa processual, o recorrente volta a alegar que não poderia ser responsabilizado, pois "nem sequer integrava o corpo funcional da empresa, o que demonstra que efetivamente não teve qualquer participação em eventuais condutas ilegais tratadas nos autos". Tal argumento, contudo, não deve prosperar.
Como se verifica pela análise anterior, embora o Sr. Luiz Sérgio Nogueira não estivesse contratado como pessoa física pela Constran entre 2003 e 2006, ele ainda assim mantinha uma relação com a empresa. Nesse cenário, agiu como seu procurador em diversos momentos processuais da Concorrência 8/2004 e do Contrato 13/2006, a exemplo da retirada do edital, da assinatura do contrato, da assinatura dos termos aditivos e da ordem de serviço.
Da mesma forma, também não são suficientes as alegações de que sua condenação se fundamentou exclusivamente no acordo de leniência celebrado entre a empresa Construções e Comércio Camargo Corrêa S.A. com o Conselho Administrativo de Defesa Econômica (Cade) e com o Ministério Público Federal (peças 38 a 40) . Como dito, outras evidências fundamentaram a decisão embargada, a exemplo da documentação relacionada ao Contrato 13/2006 e à Concorrência 8/2004, bem como as análises efetuadas pela unidade técnica, que apuraram a ocorrência de sobrepreço e superfaturamento no referido ajuste.
O Sr. Luiz Sérgio Nogueira também busca demonstrar que a menção a sua pessoa no citado acordo de leniência teria se dado de forma vaga. Para tanto cita o seguinte trecho do acordo de leniência em questão:
305. O Lote 6 da Concorrência 005/2010 foi vencido pelo Constran/Egesa/Pedra Sul/Estacon/CMT conforme definido no âmbito do acordo entre concorrentes. CCCC e Queiroz Galvão participaram da disputa por esse lote por meio do Consórcio Bahia Fer a fim de dar cobertura ao consórcio liderado pela empresa Constran. Para isso, o Signatário (..) afirma ter sido procurado por Luiz Sérgio Nogueira (Engenheiro na Constran) ou José Carlos Tadeu Lima (Diretor da Constran) . O Signatário (...) não conseguiu recuperar detalhes da negociação da proposta de cobertura para esse lote em especial, visto que não possuía relacionamento prévio com os representantes da Constran acima mencionados.  (grifos acrescidos) 
Na sequência, o recorrente afirma que "não há assertividade e certeza ao mencionar por quem o Colaborador foi procurado, podendo ter sido um OU outro". Argumenta que "trata-se de conjunção alternativa incapaz de exprimir qualquer grau de certeza".
Esclareço, contudo, que o recorrente foi citado em outros trechos do acordo de leniência, dois quais destaco os seguintes:
Constran S.A. Construções e Comércio ("Constran') 
17. A Constran teve participação efetiva na conduta anticompetitiva implementada pelos seus funcionários (atualmente funcionários e/ou ex-funcionários) Luiz Sérgio Nogueira (Engenheiro) na " (III) Fase de consolidacão do cartel - entre 2003 e 2007", que também participou, junto a José Carlos Tadeu Lima (Diretor) da " (IV) Fase de ampliação do cartel - 2010" e, ainda, por meio de sua participação no Consórcio Constran/ Egesa/ Pedra Sul/ Estacon/ CMT e no Consórcio Constran/ Egesa/ Carioca, integrantes do cartel na " (IV) Fase de ampliação do cartel - 2010" da conduta. Sua participação está evidenciada, por exemplo, nos parágrafos 3, 16, 17, 24, 32, 41, 45, 55, 56, 144, 147, 156, 164, 166, 178, 190, 214, 220, 221, 225, 227, 285, 296, 297 e 305 e nas Tabelas 4, 7, 22, 51, 52, 65, 66, 67, 70, 71 e 72 deste Histórico da Conduta.
 (...) 
Luiz Sérgio Nogueira
56. De acordo com os Signatários, Luiz Sérgio Nogueira foi, durante a conduta, Engenheiro na Constran S.A. Construções e Comércio, participante do cartel na " (III) Fase de consolidação do cartel entre 2003 e 2007" e " (IV) Fase de ampliação do cartel - 201 0"da conduta. Ele era representante do escalão operacional, cuja participação na conduta consistiu em realizar contato com concorrentes e com eles participar de reuniões para discutir preços e distribuição dos lotes licitados pela Valec, o que está evidenciado, por exemplo nos parágrafos 17, 56, 147, 227, 285, 297 e 305 nas Tabelas 7. 22, 23, 51 e 65 deste Histórico da Conduta.
 (...) 
146. Segundo o Signatário (...) , a maioria das reuniões ocorreu em Brasília, na sede da Andrade Gutierrez, da Odebrech e da Barbosa Mello. A Andrade Gutierrez exercia papel de liderança e as reuniões eram normalmente agendadas por telefone. As discussões inicialmente eram focadas em como organizar a divisão dos lotes esperados para as licitações. Quando já havia edital definido, discutia-se quem venceria cada lote e como cada empresa daria cobertura às demais.
147. Segundo o Signatário (...) , Andrade Gutierrez, por meio de Rodrigo Ferreira Lopes da Silva (Diretor da Andrade Gutierrez) , comandava parte das reuniões - em razão do acesso que tinha na Valec, segundo os Signatários. Outras empresas também ocupavam papel de destaque nessas discussões, como Constran, representada por Luiz Sérgio Nogueira (Engenheiro da Constran) , e Odebrecht, representada por Pedro Augusto Carneiro Leão Neto (Diretor da Odebrecht. A última, em razão de seu grande porte e por possuir atestação para as obras, estava em posição de "carregar" outras empresas menores via subcontratação, segundo os Signatários.
Além disso, o recorrente foi mencionado no Termo de Colaboração n. 9 do Sr. Álvaro Soares Ribeiro Sanches (ex-executivo da Camargo Corrêa) , no Termo de Colaboração n. 7 do Sr.  Luiz Otávio da Costa Michirefe (ex-executivo da Camargo Corrêa) e nos Termos de Colaboração n. 06, 07, 08, 14 e 15 do Sr. Rodrigo Ferreira Lopes da Silva (executivo licenciado da Andrade Gutierrez) .
Assim, embora a condenação do Sr. Luiz Sérgio Nogueira não tenha se baseado exclusivamente nas informações do acordo de leniência celebrado entre a empresa Construções e Comércio Camargo Corrêa S.A. e o Cade, também não se pode ignorar as informações ali disponíveis quanto à responsabilidade do recorrente pelos atos irregulares tratados neste processo.
Nesse cenário, acompanho a proposta do diretor e do secretário da Serur, coincidente com o encaminhamento sugerido pelo MPTCU, no sentido de negar provimento ao recurso do Sr. Luiz Sérgio Nogueira, mantendo sua condenação.
Em resumo, na reanálise do processo, não verifico razões para alterar o mérito de julgamento dos presentes autos, nem afastar o débito ou mitigar as penas aplicadas. Concluo que as alegações recursais não foram suficientes para afastar as irregularidades apuradas, motivo pelo qual posiciono-me por negar provimento aos recursos, mantendo-se a decisão combatida.
	Diante do exposto, VOTO para que seja adotada a minuta de deliberação que ora trago ao exame deste Colegiado.
TCU, Sala das Sessões Ministro Luciano Brandão Alves de Souza, em 7 de abril de 2021.
Ministro VITAL DO RÊGO 
Relator